ACORDAO-COMPLETO-2470986

ACÓRDÃO 1536/2021 ATA 24/2021 - PLENÁRIO

VISTOS, relatados e discutidos estes autos de acompanhamento com vistas a monitorar as providências adotadas em face do Acórdão 1263/2019-TCU-Plenário e para consolidar as fiscalizações que trataram de entraves ao ambiente de negócios e à produtividade e competitividade das empresas brasileiras no período de 2019/2020;
ACORDAM os Ministros do Tribunal de Contas da União, reunidos em Sessão do Plenário, ante as razões expostas pelo Relator, em:
9.1 determinar à Casa Civil da Presidência da República, com fundamento no art. 1º, inciso I, alíneas "a" e "d", do Decreto 9.979/2019, que, em articulação com a Secretaria-Geral da Presidência da República, o Ministério da Economia e a Controladoria Geral da União, em até cento e vinte dias, elabore plano de ação, nos termos do §§ 3º e 4º do art. 7º da Resolução-TCU 315/2020, que contemple a indicação das ações a serem tomadas, responsáveis e prazos, para permitir a implementação das recomendações oriundas do Acórdão 1263/2019-TCU-Plenário e pendentes de cumprimento, bem como para  enfrentar as principais causas responsáveis pela ocorrência dos seguintes achados:
falta de transparência e controle nos atos públicos de liberação, de alto impacto econômico, administrados pelo governo federal (Achado 4.1) ;
 estruturas e processos de fiscalização regulatória dos órgãos e entidades do governo federal não aderentes às boas práticas internacionais, impondo ônus excessivo ao setor produtivo (Achado 4.2) ;
não observância de prazos normativos de atividades executadas pela administração federal com impacto no setor produtivo, prejudicando o planejamento privado e onerando empresas e consumidores (Achado 4.3) ; e
governança de processos com alto impacto econômico que envolvem mais de um órgão ou entidade federais para sua execução apresenta resultados deficientes, com ônus relevantes para os agentes econômicos usuários (Achado 4.4) .
9.2 considerar atendidas as recomendações dos itens 9.1.2.1 e 9.2.1 do Acórdão 1263/2019-TCU-Plenário;
9.3 considerar em atendimento as recomendações dos itens 9.1.1.1, 9.1.1.2, 9.1.1.3.1 do Acórdão 1263/2019-TCU-Plenário;
9.4 considerar não atendidas as recomendações dos itens 9.1.1.3.3 e 9.1.2.2 do Acórdão 1263/2019-TCU-Plenário;
9.5 considerar prejudicadas as recomendações constantes dos itens 9.1.1.3.2, 9.1.1.4.1, 9.1.1.4.2, 9.1.1.4.3 e 9.2.2 do Acórdão 1263/2019-TCU-Plenário;
9.6. informar da presente decisão à Casa Civil e à Secretaria-Geral da Presidência da República, o Ministério da Economia e a Controladoria Geral da União;
9.7 restituir o processo à Secretaria de Controle Externo do Desenvolvimento Econômico para prosseguir com o monitoramento das providências a serem adotadas.

Acompanhamento com vistas a monitorar as providências adotadas em face do Acórdão 1.263/2019-TCU-Plenário e para consolidar as fiscalizações que trataram de entraves ao ambiente de negócios e à produtividade e competitividade das empresas brasileiras no período de 2019/2020

3. Responsável: não há.

13.1. Ministros presentes: Ana Arraes (Presidente), Walton Alencar Rodrigues, Benjamin Zymler, Aroldo Cedraz, Raimundo Carreiro, Bruno Dantas, Vital do Rêgo (Relator) e Jorge Oliveira.
13.2. Ministros-Substitutos presentes: Augusto Sherman Cavalcanti, Marcos Bemquerer Costa e Weder de Oliveira.

ACORDAO-COMPLETO-2565663

Acórdão 2612/2022 - Plenário

ACORDAO-COMPLETO-2550754

Acórdão 2091/2022 - Plenário

VITAL DO RÊGO

Adoto como relatório a peça instrutória elaborada pela Secretaria de Controle Externo do Desenvolvimento Econômico (peça 96) :
"1. INTRODUÇÃO
A presente fiscalização, na modalidade de acompanhamento, com fulcro no art. 241, II, do Regimento Interno do TCU, resulta do monitoramento do Acórdão 1263/2019-TCU-Plenário e atendimento ao item 9.3 do mesmo acórdão, o qual teve origem no primeiro relatório consolidado acerca de disfunções burocráticas que prejudicam o ambiente de negócios nacional (TC Processo 015.567/2018-4) . Tanto o primeiro quanto o presente relatório são derivados da estratégia formulada pelo grupo de trabalho instituído por meio da Ordem de Serviço (OS) Segecex 1/2018, com o objetivo de acompanhar e consolidar ações de fiscalização, com vistas a incitar o debate sobre os principais entraves causados pelo governo federal à produtividade e competitividade das empresas brasileiras.
Este acompanhamento engloba dois produtos que são complementares e fazem parte da atualização da estratégia estabelecida pelo grupo de trabalho instituído por meio da OS Segecex 01/2018: monitoramento do Acórdão 1263/2019-TCU-Plenário e consolidação das fiscalizações do período 2019/2020.
Quanto ao primeiro produto, cabe mencionar que o acórdão ora monitorado resultou do primeiro relatório consolidado acerca de disfunções burocráticas (TC Processo 015.567/2018-4) . O trabalho se enquadrou nas diretrizes estabelecidas pelo Plano Estratégico do TCU, que elencou a busca pela eficiência entre as prioridades do Tribunal, e no tema da desburocratização, que foi priorizado no planejamento das ações de controle externo constantes do Plano Operacional de 2017/2019.
A delimitação das ações de controle pertinentes ao tema se baseou no Plano Operacional 2017/2019 do TCU, buscando aquelas que possuíssem potencial para compor o relatório sistêmico. As ações selecionadas que tiveram o relatório concluído pela unidade técnica responsável até fevereiro de 2019, e, portanto, puderam ser incluídos no primeiro relatório consolidado foram:
Levantamento nos aspectos que criam excesso de burocracia no pagamento de tributos federais (TC Processo 015.289/2018-4) ;
Levantamento dos controles e demais ações/omissões que burocratizam e retardam as operações de concessão de crédito - FCO e FNO (TCs Processo 023.270/2018-7 e Processo 023.099/2018-6) ;
Levantamento nas disfunções burocráticas que afetam negativamente a competitividade do setor agropecuário (TC Processo 019.574/2018-5) ;
Levantamento nas disfunções burocráticas que afetam negativamente a competitividade do setor industrial (TC Processo 015.010/2018-0) ;
Auditoria operacional para avaliar os principais gargalos que impactam na eficiência dos portos (TC Processo 024.768/2017-0) ; e
Acompanhamento do Portal Único do Comércio Exterior (TC Processo 016.280/2017-2) .
O segundo produto, tal como realizado no primeiro relatório consolidado e determinado à Segecex no item 9.3 do Acórdão 1263/2019-TCU-Plenário, trata da consolidação das fiscalizações do período 2019/2020, visando voltar ao mesmo tema e identificar pontos que evoluíram e pontos que necessitam de uma nova abordagem a partir do aprendizado acumulado com a produção do primeiro relatório e as ações adotadas pela SecexDesenvolvimento a partir de 2019.
Essas ações, originadas na atualização da estratégia proposta pelo grupo de trabalho instituído por meio da OS Segecex 01/2018, foram elaboradas a partir da constatação de que houve mudança significativa no contexto a partir de novas leis e decretos endereçados à melhoria do ambiente de negócios, conforme será detalhado mais adiante. Assim, foi adotado o instrumento do acompanhamento para se ter uma melhor avaliação da evolução do governo federal quanto à melhoria do ambiente regulatório para o setor produtivo e quanto a outros temas relevantes, tal como a simplificação dos processos que envolvem os atos públicos de liberação.
Cabe destacar também a mudança no contexto interno do Tribunal, com a Resolução TCU 315/2020 trazendo novas e importantes diretrizes para a atuação do controle externo. Lembrando que tal resolução derivou de questionamentos relativos à atuação do TCU no âmbito das discussões acerca do impacto que as organizações públicas causam nos entes regulados por elas sem a necessária avaliação prévia.
Portanto, a consolidação das fiscalizações do período 2019/2020 já foi elaborada dentro de um novo contexto legal/normativo externo e interno observando as novas diretrizes e orientações relativas ao tema, mantendo o caráter colaborativo com os órgãos responsáveis do centro de governo responsável. As fiscalizações selecionadas para compor a consolidação relativa ao período 2019/2020 foram: 
Auditoria no Registro de Agrotóxicos (TC Processo 007.951/2019-1, Acórdão 2848/2020-TCU-Plenário-Relator André de Carvalho) ;
Auditoria no processo de aplicação de multas pela Anvisa (TC Processo 001.814/2019-2, Acórdão 732/2020-TCU-Plenário-Relator Augusto Nardes) ;
Auditoria no processo de licenciamento ambiental no Ibama (TC Processo 024.048/2018-6, Acórdão 1789/2019-TCU-Plenário-Relator Weder de Oliveira) ;
Auditoria no registro de marcas e patentes do INPI (TC Processo 015.369/2019-6, Acórdão 1199/2020-TCU-Plenário-Relator Vital do Rêgo) ;
Auditoria no processo de concessão de incentivos fiscais na Sudam e Sudene (TC Processo 030.747/2019-8, Acórdão 4056/2020-TCU-Plenário-Relator Aroldo Cedraz) ;
Auditoria na integração multimodal (TC Processo 010.173/2019-6, Acórdão 1327/2020-TCU-Plenário-Relator Vital do Rêgo) ;
Auditoria nas atividades de fiscalização e inspeção da defesa agropecuária federal (TC Processo 021.468/2018-4, Acórdão 2302/2019-TCU-Plenário-Relator Weder de Oliveira) ;
Levantamento na função trabalho (TC Processo 022.551/2019-0, Acórdão 4573/2020-TCU-Primeira Câmara-Relator Bruno Dantas) .
1.1. Contexto da economia brasileira
Os indicadores internacionais demonstram fundamentos frágeis para a retomada de um sólido crescimento econômico do Brasil. De acordo com relatório The Global Competitiveness Report 2019 do Fórum Econômico Mundial que compara a competitividade de 141 países do globo, o Brasil ocupa a 71ª posição, atrás de países como Armênia, Peru, Grécia e México, e com um ganho de uma posição com relação a 2018. 
Dentre os maiores problemas para se fazer negócios, o relatório afirma que o país possui fragilidades quanto à estabilidade macroeconômica, à competição no mercado de produtos, ao sistema tributário, à regulação do trabalho, à corrupção e à ineficiência da burocracia estatal. O país ocupa a pior posição no que tange a "sobrecarga de regulações governamentais" que, segundo o relatório, aumenta espaços para corrupção, decisões arbitrárias, atrasos e elevação do custo de transações, impactando negativamente principalmente as empresas menores.
Nessa mesma esteira, o Banco Mundial traz uma análise comparativa da facilidade para se fazer negócios entre 190 países em seu relatório Doing Business 2020. O Brasil decepciona novamente nesse ranking, ocupando a 124ª posição, atrás de Senegal, Guatemala, Uganda e El Salvador. Houve uma significativa piora quando comparado ao ano anterior, em que estávamos na 109ª posição. Essa piora deu-se apesar da melhoria relativa em relação à pontuação de 2019, o que significa que o Brasil melhorou, mas a uma velocidade muito menor do que a de outros países.
O aspecto mais problemático identificado no relatório é o pagamento de impostos, em que a nação figura na 184ª posição, mesma do ano anterior. A análise do Banco aponta que um empresário gasta, no Brasil, em torno de 1500 horas por ano para preparar, arquivar e pagar (ou reter) o imposto de renda das empresas, o imposto sobre o valor agregado e as contribuições de previdência social. Houve avanços em relação ao ano anterior, 2000 horas, mas o Brasil ainda é o pior colocado nesse item, com o segundo pior sendo a Bolívia, com 1025 horas.
Os indicadores que compõem o Doing Business e apresentaram melhora de 2019 para 2020 foram facilidade para a abertura de empresas e registro de propriedades. Os indicadores que mais prejudicam a posição do Brasil são: obtenção de alvarás de construção (170) e pagamento de impostos (184) . Os mais bem posicionados são: proteção de investidores minoritários (61) e execução de contratos (58) .
1.2. Alteração de contexto
Não obstante a permanência do retrato ruim da competitividade da economia, conforme relatado nos indicadores internacionais, a partir do início de 2019, o contexto legal e normativo acerca do ambiente de negócios foi alterado substancialmente. Pode-se relacionar a publicação de vários normativos com potencial de grande impacto na forma como o governo federal impacta o setor produtivo, a saber:
	Lei 13.874/2017
	Institui a Declaração de Direitos de Liberdade Econômica; estabelece garantias de livre mercado; altera as Leis 10.406/2002 (Código Civil) , 6.404/1976, 11.598/2007, 12.682/2012, 6.015/1973, 10.522/2002, 8.934/1994, o Decreto-Lei 9.760/1946 e a Consolidação das Leis do Trabalho (Decreto-Lei 5.452/1943) ; revoga a Lei Delegada 4/1962, a Lei 11.887/2008, e dispositivos do Decreto-Lei 73/1966; e dá outras providências.

	Decreto 10.139/2019
	Dispõe sobre a revisão e a consolidação dos atos normativos inferiores a decreto.

	Decreto 10.178/2019
	Regulamenta dispositivos da Lei 13.874/2019, para dispor sobre os critérios e os procedimentos para a classificação de risco de atividade econômica e para fixar o prazo para aprovação tácita e altera o Decreto 9.094/2017, para incluir elementos na Carta de Serviços ao Usuário.

	Decreto 10.229/2020
	Regulamenta o direito de desenvolver, executar, operar ou comercializar produto ou serviço em desacordo com a norma técnica desatualizada de que trata o inciso VI do caput do art. 3º da Lei 13.874/2019.

	Decreto 10.411/2020
	Regulamenta a análise de impacto regulatório, de que tratam o art. 5º da Lei 13.874/2019, e o art. 6º da Lei 13.848/2019.

	Lei 13.848/2019
	Dispõe sobre a gestão, a organização, o processo decisório e o controle social das agências reguladoras, altera a Lei 9.427/1996, a Lei 9.472/1997, a Lei 9.478/1997, a Lei 9.782/1999, a Lei 9.961/2000, a Lei 9.984/2000, a Lei 9.986/2000, a Lei 10.233/2001, a Medida Provisória  2.228-1/2001, a Lei 11.182/2005, e a Lei 10.180/2001.

Além de toda essa alteração no contexto do objeto do acórdão e do ambiente legal e normativo que o impacta, também no TCU houve alteração significativa no arcabouço normativo do Tribunal, com a edição da Resolução TCU 315/2020, que embora aplicável apenas para as fiscalizações realizadas após sua publicação, em seu art. 17 traz a previsão de que, a critério do relator, possa ser dispensado o monitoramento de determinações que não atendam ao previsto na nova norma. Tal dispositivo terá efeito direto no monitoramento que compõe este relatório.
MONITORAMENTO DO Acórdão 1263/2019-TCU-Plenário
1.3. Achados que estão sendo monitorados
Os achados consolidados que deram origem às proposições e posteriores deliberações do acórdão mencionado são apresentados a seguir, acompanhados da descrição da situação encontrada e de suas causas e efeitos.
Ressalte-se que as situações encontradas e conclusões apresentadas abaixo foram construídas até o início de 2019, antes da publicação das alterações legais e normativas indicadas na tabela anterior.
1.3.1. Falta de transparência, organização e padronização das exigências de entes federais às empresas
Situação encontrada
Foram identificadas várias falhas nas diversas exigências feitas pelos órgãos e entidades federais às organizações produtivas. Tais exigências, nomeadas de atos públicos de liberação pela Lei 13.874/2019, podem ser, conforme descrito em seu art. 1º: a licença, a autorização, a concessão, a inscrição, a permissão, o alvará, o cadastro, o credenciamento, o estudo, o plano, o registro e os demais atos exigidos, sob qualquer denominação, por órgão ou entidade da administração pública na aplicação de legislação, como condição para o exercício de atividade econômica, inclusive o início, a continuação e o fim para a instalação, a construção, a operação, a produção, o funcionamento, o uso, o exercício ou a realização, no âmbito público ou privado, de atividade, serviço, estabelecimento, profissão, instalação, operação, produto, equipamento, veículo, edificação e outros.
Os levantamentos que analisaram a vasta e dispersa legislação que abrange o tema tributário, bem como de crédito rural, identificaram a ausência de documento que consolide, organize, e apresente de forma clara as ditas "regras do jogo". 
O Banco do Brasil e o Banco da Amazônia divulgavam apenas de forma genérica as exigências para obtenção de crédito relacionadas ao FCO e FNO, demandando o deslocamento do demandante até uma agência para obtenção das informações detalhadas, impedindo que os interessados se organizassem, se planejassem e se preparassem para pleitear recursos da referida linha de crédito. 
A Receita Federal do Brasil apresentava informações divergentes sobre os serviços prestados nos diversos portais em que divulga a sua Carta de Serviços. O contribuinte não tinha acesso, portanto, à informação precisa referente aos serviços prestados pelo órgão, podendo gerar potenciais prejuízos ao planejamento empresarial.
Por fim, foi constatado que importantes entidades, com poder de emitir normas infralegais de alto impacto no ambiente produtivo, tal como a Receita Federal, não faziam a gestão do número de normas editadas anualmente ou vigentes, causando ônus excessivo às organizações produtivas, que necessitam atuar em um ambiente regulatório que muda quase que diariamente.
Causas
As causas identificadas para a situação encontrada foram a falta da devida organização e planejamento dos normativos exarados por parte dos entes da administração federal, com ausência de consideração das necessidades dos usuários ou regulados quando da elaboração e manutenção desse arcabouço normativo.
Efeitos
O resultado identificado dessa desorganização nas exigências às empresas foi a insegurança jurídica e o grande custo financeiro para que as organizações produtivas conseguissem acompanhar e atender essas exigências.
Deliberação
A fim de reduzir tanto a insegurança jurídica quanto os custos associados aos atendimentos das exigências, o TCU deliberou no Acórdão 1263/2019-TCU-Plenário:
9.1.  recomendar, com fundamento no art. 250, inciso III, do Regimento Interno do TCU:
9.1.1. à Secretaria-Geral da Presidência da República, em articulação com o Ministério da Economia, que:
9.1.1.2. desenvolva sistemática para alteração ou criação de normas infralegais que potencialmente onerem organizações produtivas, aprimorando, entre outros, os instrumentos de divulgação e considerando a possibilidade de estabelecimento de periodicidade predefinida para a entrada em vigor das normas, a exemplo do que foi implementado em países da OCDE, de forma a tornar o ambiente de negócios mais previsível;
9.1.1.3. adote providências para promover e institucionalizar, no âmbito dos órgãos e entidades da administração pública federal, de acordo com os arts. 3º e 8° da Lei 12.527/2011, e com o inciso XIV do art. 5° e § 2° do art. 7° da Lei 13.460/2017:
9.1.1.3.1. organização, simplificação e consolidação periódica dos normativos referentes aos serviços públicos prestados e exigências impostas que impactem a operação das organizações produtivas no Brasil, preferencialmente em documento único, de forma clara e de fácil entendimento para o respectivo público alvo de sua atuação;
9.1.1.3.2. publicidade, em local de fácil acesso, das informações relacionadas aos serviços prestados, considerando a situação inerente do respectivo público alvo de sua atuação; e
9.1.1.3.3. elaboração e publicação de sumário executivo periódico, de caráter educacional e orientativo, com os principais resultados das fiscalizações realizadas em organizações produtivas, de forma a dar visibilidade às principais irregularidades identificadas, os normativos descumpridos, e as sanções impostas.
1.3.2. Fragilidades no tratamento de denúncias, reclamações, defesas e sugestões oferecidas pelos entes produtivos privados
Situação encontrada
Apesar da existência de arcabouço normativo que preveja a existência de canais de defesa e manifestação do cidadão, por ocasião da realização da 1ª edição do Levantamento Sistêmico, foi verificado que o processo de retroalimentação da opinião dos usuários dos serviços públicos para a melhoria da qualidade no atendimento aos cidadãos ainda era muito incipiente e carecia de melhorias. 
Não foram identificados instrumentos adequados para o tratamento de denúncias relativas à abusos e modicidade dos preços pela Antaq. Decisões baseadas em procedimentos subjetivos geram insegurança ao mercado regulado e risco de aumento injustificado nos custos envolvendo os terminais de cargas em portos públicos, encarecendo importação e exportação de cargas, que já é uma das mais caras dentre as economias avaliadas pelo Doing Business.
Com relação às manifestações realizadas, foi verificado que a RFB não utilizava informações referentes às reclamações e manifestações na ouvidoria para a melhoria de seus serviços. Ademais, o prazo para a resolução de consultas acerca da interpretação da legislação tributária não vinha sendo cumprido conforme estipulado.
Por fim, a atuação das Ouvidorias da Sudeco e da Sudam, relacionadas ao financiamento com recursos provenientes do FCO e FNO, operados respectivamente pelo Banco do Brasil e pelo Banco Amazônia, não vinha sendo realizada de forma satisfatória, apresentando limitações indevidas a sua atuação e com pouca ou nenhuma resolução das reclamações junto às instituições mencionadas.
Causas
Entidades e órgãos federais colocam-se numa posição de prevalência frente aos usuários de seus serviços, desconsiderando suas queixas e sugestões por intermédio de canais fracos e desestruturados de comunicação com aqueles que necessitam de seus serviços.
Efeitos
As fragilidades existentes no processo de interação do usuário dos serviços públicos, do contribuinte e do mercado regulado com as entidades estatais relacionadas prejudicam o tratamento adequado das manifestações desses agentes, elemento esse fundamental para estimular o controle social e garantir o princípio da isonomia, do contraditório e a segurança jurídica dos administrados.
Deliberação
Assim, com o intuito de atenuar os problemas que impedem o cumprimento dos princípios de eficiência e celeridade e prejudicam o processo de melhoria contínua dos serviços prestados com base nas necessidades dos usuários, o TCU deliberou:
9.2. determinar à Secretaria Especial de Desburocratização, Gestão e Governo Digital, conjuntamente com a Secretaria de Gestão, do Ministério da Economia, que, no prazo de noventa dias, com fundamento no art. 250, inciso II, do RITCU, institua:
9.2.1. mecanismos de acompanhamento e controle sobre o cumprimento do art. 20 do Decreto 9.094/2017, por parte dos órgãos e entidades da administração pública federal pertinentes, no que tange à utilização de dados referentes à pesquisa de satisfação dos usuários dos seus serviços como subsídio relevante para reorientar e ajustar a prestação de serviços;
1.3.3. Falhas de articulação e compartilhamento de dados entre órgãos
Situação encontrada 
A integração entre órgãos e entidades de uma mesma esfera, bem como de esferas distintas, é um dos grandes desafios para o setor público e que tem grande potencial de impactar positivamente o ambiente de negócios. A eliminação de exigências redundantes, o compartilhamento de dados constantes das bases governamentais e a implementação de processos mais bem articulados entre os órgãos envolvidos potencialmente reduz a possibilidade de erros, o custo de conformidade e o tempo para a conclusão dos serviços prestados, gerando maior confiança ao ambiente de negócios e promovendo o empreendedorismo. 
O Decreto 9.094/2017 definiu diretrizes para a prestação de serviços públicos, exigindo dos órgãos e entidades do Poder Executivo federal maior articulação, inclusive entre diferentes instâncias governamentais, para a integração, racionalização, disponibilização e simplificação desses serviços, bem como a utilização de soluções tecnológicas para melhorar o compartilhamento de informações entre eles.
As fragilidades na articulação entre os órgãos envolvidos em serviços de mesma natureza têm também como reflexo a sobreposição de exigências que poderia ser evitada se houvesse maior integração entre sistemas e compartilhamento de dados. A situação foi verificada, por exemplo, no sistema de peticionamento eletrônico para emissão de Licença de Importação da Anvisa, que, por não estar devidamente integrado com o Portal Único de Comércio Exterior, incrementava o retrabalho e a perda de tempo para os operadores, além de aumentar o risco de falhas no preenchimento dos formulários.
De forma similar, o problema foi identificado no Sistema Público de Escrituração Digital, em que a articulação deficiente entre os atores envolvidos tem impactado negativamente na simplificação das obrigações tributárias. Exigências novas do sistema não chegaram, de fato, a reduzir as antigas exigências as quais estão obrigados os contribuintes, acarretando, também, na redundância de fornecimento de informações, aumentando custos e o desperdício de tempo produtivo dos negócios.
Causas
Falta de articulação entre órgãos e entidades da mesma e de diferentes esferas de governo, com pouco compartilhamento de informações e processos. Ausência de planejamento estratégico comum para processos que envolvam mais de um órgão ou entidade, bem como uso de sistemas de TI individualizados e não compatíveis.
Efeito
Retrabalho e redundância de exigências aos usuários de seus serviços, aumentando o custo e o tempo para a prestação desses serviços
Deliberação
A fim de atenuar os efeitos identificados, o TCU exarou a seguinte deliberação:
9.1.  recomendar, com fundamento no art. 250, inciso III, do Regimento Interno do TCU:
9.1.1. à Secretaria-Geral da Presidência da República, em articulação com o Ministério da Economia, que:
9.1.1.4. identifique os serviços públicos que necessitam aprimorar os mecanismos de articulação para seu adequado funcionamento, com base em informações obtidas pelo Portal de Serviços do Governo federal e do Sistema de Ouvidoria do Poder Executivo federal, e avalie a conveniência e oportunidade de aplicar as boas práticas relacionadas à coordenação e coerência, a exemplo daquelas previstas no Referencial para Avaliação de Governança em Políticas Públicas do TCU, nos serviços públicos prestados que envolvem a atuação de diferentes órgãos e entidades da administração pública, principalmente quanto a: 
9.1.1.4.1. estabelecimento de mecanismos de articulação, comunicação e colaboração que permitam alinhar estratégias e operações das organizações envolvidas; 
9.1.1.4.2. identificação dos recursos humanos, de tecnologia da informação, físicos e financeiros necessários para iniciar e manter o esforço cooperativo, na medida em que as organizações possuem diferentes níveis de recursos e capacidades; 
9.1.1.4.3. adoção de estratégia de comunicação coordenada e abrangente para que todas as partes possam colaborar de forma mútua e efetiva, e na qual se preveja o estabelecimento e divulgação de canais de comunicação e consulta com as diferentes partes interessadas, consideradas as características e possibilidades de acesso de cada público-alvo;
1.3.4. Ausência de padronização e de critérios bem definidos para a fiscalização e concessão de serviços e licenças 
Situação encontrada
A padronização dos processos e procedimentos administrativos, além de trazer eficiência, produtividade e segurança para a análise e tomada de decisão por parte dos agentes públicos, traz também segurança jurídica e previsibilidade ao mercado regulado. Entretanto, foram identificadas fragilidades nesse tocante em diversas fiscalizações realizadas pelo TCU.
Por ocasião da primeira edição do Levantamento Sistêmico, não foram identificados critérios padronizados para a escolha de cargas a serem fiscalizadas e inspecionadas no âmbito da concessão de licenças de importação a cargo da Anvisa. Dessa forma, as decisões eram baseadas, principalmente, na experiência e conhecimento pessoal de cada agente, uma vez que não havia padrões objetivos para orientá-los na análise dos processos, tais como procedimentos ou qualquer tipo de manual operacional. 
Também foi verificado que a ausência de critérios objetivos, decorrente da falta de regulamentação de lei trazia insegurança jurídica também aos produtores rurais artesanais quanto à comercialização interestadual de seus produtos. Tais critérios, se instituídos, poderiam reduzir o conflito de interpretação da legislação entre os órgãos atuantes nesse setor, garantindo previsibilidade e segurança para a produção e venda desses produtores.
Havia, ainda, conflitos que ocorriam no âmbito de um mesmo órgão. O caso foi identificado na resolução de contencioso administrativo tributário, em que as decisões de segunda instância, proferidas pelo Carf, mesmo que sumuladas, não necessariamente vinculavam as decisões de primeira instância. Isso acarreta insegurança jurídica e dúvidas aos contribuintes, além de aumentar a interposição de recursos que elevam os estoques de processos do contencioso no âmbito da Receita Federal do Brasil. Notou-se, portanto, falta de padrão nas decisões proferidas naquele órgão.
Causas
Não existem regras que orientem a fiscalização exercida por entes federais no uso de seu poder de polícia ou para a concessão de algum direito. Cada órgão exerce sua fiscalização sem uma orientação para as melhores práticas observadas e sem considerar o interesse do fiscalizado.
Efeitos
Perda de isonomia e insegurança para os usuários, além de eventuais prejuízos, devido a possibilidade de demora acentuada na emissão de certificados e licenças por parte desses órgãos. Isso resulta na geração de dúvidas e insegurança jurídica ao ambiente de negócios.
Deliberação
Assim, o TCU deliberou de forma a tratar a resolução do problema de forma sistêmica que, além de afetar os órgãos e processos supramencionados, potencialmente afetam outras entidades e processos ainda não fiscalizados. 
9.1.2. à Casa Civil da Presidência da República que:
9.1.2.2. avalie a conveniência e a oportunidade de instituir mecanismos que promovam e assegurem que as entidades fiscalizadoras da Administração Pública Federal construam padrões formais e objetivos, devidamente institucionalizados para orientar o planejamento e a execução das fiscalizações e inspeções que impactam o setor produtivo, com vistas a diminuir a subjetividade e dar cumprimento aos princípios da impessoalidade e da eficiência, previstos no art. 37 da Constituição Federal de 1988;
1.3.5. Entes federais demandam exigências desarrazoadas às organizações produtivas
Situação encontrada
O arcabouço normativo que regula a vida das empresas no Brasil carece de revisão para o seu enquadramento nos princípios da eficiência e nas diretrizes apresentadas pelo Decreto 9.094/2017 e pela Lei 13.460/2017. Há de se eliminar as formalidades e exigências cujo custo econômico ou social seja superior ao risco envolvido, conforme dita o decreto, e promover a adequação entre meios e fins, vedando a imposição de exigências, obrigações, restrições e sanções não previstas na legislação, conforme estabelece a referida lei.
Durante a primeira edição do Levantamento Sistêmico foi identificado que a ausência de sistemas de informação modernos e atualizados no âmbito da Anvisa tinha como efeito a falta de peticionamento eletrônico para o registro de uma série de produtos relacionados à saúde. Assim, a agência exigia das empresas o encaminhamento dos processos em papel, posteriormente digitalizados para tratamento interno. Essa sistemática gerava para a Anvisa e para o setor regulado custos de preparação, organização, envio, tramitação, guarda da documentação, além de demora adicional ao processo.
 Ainda, a implantação do e-Social, sistema que tem por princípios a racionalização e simplificação do cumprimento de obrigações tributárias, previdenciárias e trabalhistas, e a eliminação da redundância na prestação de informações pelas pessoas físicas e jurídicas, estava exigindo aumento de horas dedicadas a essas obrigações, dada a necessidade de saneamento de divergências cadastrais dos trabalhadores nas diversas bases do governo federal e da redundância de informações necessárias em outros sistemas que continuam operantes.
Identificou-se ainda que instituições financeiras que operam o crédito proveniente do FCO e FNO continuavam a praticar exigências em desacordo com o Decreto 9.094/2017 e a Lei 13.460/2017. Redundâncias nas informações requeridas e diversos documentos que poderiam ser obtidos pelas próprias instituições, mas continuavam a ser exigidos das empresas, onerando os demandantes do crédito, aumentando os custos e as dificuldades para a obtenção do financiamento.
Também foram verificadas exigências desarrazoadas na Instrução Normativa Conjunta - INC 2/2018 da Secretaria de Defesa Agropecuária (SDA) /Mapa e Anvisa, ao demandar de todos produtores rurais informações detalhadas tais como os registros dos insumos agrícolas, relativos à etapa da cadeia produtiva sob sua responsabilidade, utilizados no processo de produção e de tratamento fitossanitário, data de sua utilização, recomendação técnica ou receituário agronômico emitido por profissional competente para cada lote de todo produto vegetal fresco.
Causas
Não existe uma cultura de observação ao interesse do cliente para muitos entes reguladores federais. Não é verificado o impacto da regulação nos custos e atuação dos regulados, não havendo avaliação do ônus imposto versus o benefício esperado.
Efeitos
Aumento do custo para o produtor manter-se em conformidade com o arcabouço normativo, afastando os pequenos produtores do mercado formal e diminuindo a concorrência, com consequente aumento de preços ao consumidor final.
Deliberação
Com o propósito de evitar a exigência, por parte do setor público federal, de obrigações que não sejam razoáveis do ponto de visto da análise de custo/benefício, o TCU deliberou:
9.1.  recomendar, com fundamento no art. 250, inciso III, do Regimento Interno do TCU:
9.1.1. à Secretaria-Geral da Presidência da República, em articulação com o Ministério da Economia, que:
9.1.1.1. adote providências para promover a orientação, a capacitação e o estímulo para a observância da análise de impacto regulatório na elaboração ou alteração de todo normativo infralegal que tenha potencial de onerar os usuários dos serviços prestados ou os agentes econômicos envolvidos, por qualquer órgão ou entidade com competência para tanto, avaliando a possibilidade de tornar obrigatória essa observância, a fim de dar cumprimento ao art. 5° da Lei 13.726/2018;
1.3.6. Ausência de controle de prazo para prestação dos serviços públicos federais
Situação encontrada
A garantia de processos céleres e previsíveis gera segurança e maior expectativa de retorno para os empreendimentos, visto que as interações com a burocracia estatal, em geral, são atividades não produtivas e que não agregam valor ao produto final. Dessa forma, espera-se que os prazos sejam definidos de forma razoável e cumpridos pelos responsáveis. Para isso, é necessário o devido controle e monitoramento dos processos envolvidos. 
Entretanto, nas fiscalizações analisadas, constataram-se situações que careciam de melhoria. A Anvisa não estava cumprindo os prazos legais para o registro de produtos, o que atrasava a fabricação e comercialização de produtos por parte do setor industrial afetado e impedia que a empresa auferisse os rendimentos pelos produtos desenvolvidos e não autorizados. Ademais, a Agência divulgava os prazos em sua página na internet apenas de forma parcial, não englobando todo o processo.
Os prazos para a emissão de autorização para funcionamento dos empreendimentos que a necessitam, por parte da vigilância sanitária, tampouco vinham sendo cumpridos. Cabia à Anvisa o monitoramento das vigilâncias sanitárias locais, responsáveis pelas inspeções e vistorias necessárias à emissão de tais autorizações, o que não vinha sendo feito a contento. Dessa forma, prejudica-se a tempestiva operação no mercado dessas empresas, que se veem impedidas de gerar retorno aos seus investimentos.
Por fim, também foi verificado que não havia o devido monitoramento dos prazos necessários para a obtenção de crédito oriundo do FCO e do FNO por parte das instituições financeiras relacionadas. O registro das demandas não era feito até que o pedido fosse aceito pelo gerente da agência. Tampouco havia previsão de prazos máximos para cada uma das etapas necessárias à aprovação dos pleitos, impactando na previsibilidade necessária aos potenciais tomadores do crédito.
Causas
Descumprimento de leis e normas que estabelecem prazos para determinadas ações com impacto nas atividades de organizações produtivas. Outras dessas ações não possuem prazo estabelecido para seu cumprimento.
Efeitos
A falta de controle dos prazos para a prestação de serviços pelos entes federais aumenta o risco de prestação intempestiva e/ou ineficiente dos serviços públicos, elevando os custos das empresas.
Deliberação
A fim de minimizar a ocorrência de falta de controle nos prazos dos serviços prestados por órgãos e entidades do governo federal, o TCU decidiu:
9.2. determinar à Secretaria Especial de Desburocratização, Gestão e Governo Digital, conjuntamente com a Secretaria de Gestão, do Ministério da Economia, que, no prazo de noventa dias, com fundamento no art. 250, inciso II, do RITCU, institua:
9.2.2. na pactuação de resultados de órgãos e entidades da Administração Pública Federal, indicadores de desempenho que considerem o cumprimento de prazos para a prestação de serviços públicos;
1.3.7. Ausência de canal de comunicação como Centro de Governo para as demandas do setor produtivo
Situação encontrada
Em seu voto, o Relator destacou que uma das grandes demandas dos setores ouvidos refere-se à necessidade de um canal direto de comunicação com os órgãos de decisão para que as demandas da sociedade pudessem ser encaminhadas e respondidas pelas autoridades competentes, a exemplo do Bussiness Forum, criado na Dinamarca.
O Relator pontua que o governo da Dinamarca, com o intuito de melhorar o ambiente de negócios, estabeleceu uma meta de redução de 25% dos encargos administrativos até 2020. Esse percentual foi definido com base em um estudo dinamarquês que apontou que para cada 1 euro reduzido em custos burocráticos, haveria um incremento de 1,6 euro no PIB nacional.
Continua o Relator em seu voto explicando que aquele governo criou um fórum permanente para que o setor produtivo registrasse suas demandas, havendo prazos para a resposta e implementação das ações, bem como a aplicação do princípio "aplique ou explique", o qual determinava que o governo era obrigado a implementar cada uma das iniciativas propostas ou a explicar por que estas não seriam colocadas em prática. 
Concluindo que o estabelecimento de um canal permanente de comunicação entre sociedade e governo, cujo objeto fosse a redução da burocracia e dos encargos administrativos, poderia ser um importante passo na jornada para redução dos entraves burocráticos no Brasil. E que nessa linha de ação, foi instituído pelo Poder Executivo, por meio de Decreto sem número, de 7/3/2017, o Conselho Nacional para a Desburocratização, criado com o objetivo de apresentar e sugerir ao presidente da República prioridades e metas para simplificar a máquina pública, cujos resultados práticos eram desconhecidos até o momento.
Causas
Ausência de um local de interlocução para que o setor produtivo possa apresentar suas demandas de maneira institucional para tratamento e coordenação a serem realizados pelo Centro de Governo.
Efeitos
A falta de comunicação com os entes reguladores federais dificulta que as operações ordinárias das empresas ocorram de forma mais célere e com a menor quantidade de interrupções possível. 
Deliberação
O Tribunal decidiu recomendar, a fim de promover uma maior interlocução entre o setor produtivo e o governo federal:
9.1.2. à Casa Civil da Presidência da República que:
9.1.2.1. promova estudos com o fim de estabelecer um canal permanente de comunicação entre sociedade e governo, a exemplo do Business Forum da Dinamarca, cujo objetivo seja a redução da burocracia e dos encargos administrativos, de modo a possibilitar que o setor produtivo registre suas demandas, definindo prazos para a resposta e implementação das ações, ou trazendo explicações para as medidas que não serão colocadas em prática;
1.4. Avaliação das ações adotadas pelos responsáveis 
1.4.1. Deliberação 9.1.1.1
9.1.  recomendar, com fundamento no art. 250, inciso III, do Regimento Interno do TCU:
9.1.1. à Secretaria-Geral da Presidência da República, em articulação com o Ministério da Economia, que:
9.1.1.1. adote providências para promover a orientação, a capacitação e o estímulo para a observância da análise de impacto regulatório na elaboração ou alteração de todo normativo infralegal que tenha potencial de onerar os usuários dos serviços prestados ou os agentes econômicos envolvidos, por qualquer órgão ou entidade com competência para tanto, avaliando a possibilidade de tornar obrigatória essa observância, a fim de dar cumprimento ao art. 5° da Lei 13.726/2018;
Resposta dos gestores
Conforme Nota Técnica 0X/2020 - SEME/SG/PR (peça 93) , a Secretaria Especial de Modernização do Estado (Seme) da Secretaria Geral da Presidência da República (SG/PR) respondeu, resumidamente, que não caberia àquela Secretaria Especial nem ao Ministério o desenho, avaliação e criação de metodologias de análise de impacto regulatório (AIR) . Informou também que caberia à Subchefia de Análise e Acompanhamento de Políticas Governamentais da Casa Civil da Presidência da República (SAG/CC/PR) analisar o mérito, a oportunidade, a conveniência e a compatibilização da matéria contida nas propostas de atos normativos com as políticas e as diretrizes do governo, além de requerer, quando conveniente, ao órgão proponente a análise prévia de impacto da proposta e estabelecer a metodologia a ser utilizada para a análise prévia de impacto. Sendo a SAG/CC/PR também a unidade responsável pela publicação do documento "Diretrizes Gerais e Guia Orientativo para Elaboração de Análise de Impacto Regulatório - AIR - Junho 2018".
Continua a Secretaria afirmando que tanto a SAG/CC/PR quanto a Secretaria de Advocacia da Concorrência e Competitividade (Seae) da Secretaria Especial de Produtividade, Emprego e Competitividade (Sepec) do Ministério da Economia poderiam fornecer informações sobre eventuais esforços adicionais para implementação do Decreto 10.411/20, que regulamentou a AIR no Poder Executivo federal.
Finaliza a Seme mencionando que embora não seja responsável pelo monitoramento da implementação do Decreto 10.411/2020, manifesta a disposição de utilização do seu papel indutor para disseminar no âmbito do Fórum Nacional de Modernização do Estado (FNME) , quando criado, as diretrizes do mencionado decreto, auxiliando incorporação mais célere de seus preceitos pelos órgãos da administração e, assim, dotar o arcabouço regulatório relativo ao ambiente de negócios de maior previsibilidade, simplicidade e convergência.
Análise
Conforme mencionado pela Seme, depreende-se que a edição do Decreto 10.411/2020, atende à parte da recomendação exarada, pois cabe ao decreto regulamentar a análise de impacto regulatório e dispor sobre o seu conteúdo, relacionando quais os quesitos mínimos a serem objeto de exame, as hipóteses em que será obrigatória e as hipóteses em que poderá ser dispensada.
Quanto à capacitação e orientação, menciona a Seme iniciativa anterior adotada pela SAG/CC/PR por intermédio da publicação do documento "Diretrizes Gerais e Guia Orientativo para Elaboração de Análise de Impacto Regulatório - AIR - Junho 2018", o qual permite ao gestor, a princípio, elaborar uma análise de impacto regulatório.
O próprio decreto atende ao restante da recomendação. Em seu art. 3º, o decreto prevê que a edição, a alteração ou a revogação de atos normativos de interesse geral de agentes econômicos ou de usuários dos serviços prestados, por órgãos e entidades da administração pública federal direta, autárquica e fundacional será precedida de AIR.
Cabe ao art. 7º do decreto orientar a elaboração da AIR ao relacionar as metodologias passíveis de serem adotadas para aferição da razoabilidade do impacto econômico, quais sejam:
I - análise multicritério;
II - análise de custo-benefício;
III - análise de custo-efetividade;
IV - análise de custo;
V - análise de risco; ou
VI - análise risco-risco.
Quanto à capacitação, o decreto estabelece prazos para a adoção da AIR pelos órgãos e entidades em seu art. 24. Por óbvio, tal prazo precisa ser utilizado pelos entes federais para capacitar seus agentes na elaboração da AIR nos moldes previstos. Se não houvesse essa preocupação, nada impediria a adoção mais célere de tal iniciativa, uma vez que bastaria a elaboração da análise relativa aos novos normativos. Verifica-se que a edição do decreto é de 30/6/2020 e sua entrada em vigor está prevista para 15/4/2021 para o Ministério da Economia, Inmetro e agências reguladoras de que trata a Lei 13.848/19, sendo para os demais entes o prazo de 14/10/2021. Assim, infere-se que o prazo, de quase dez meses para sua entrada em vigor para aqueles órgãos entendidos como em estágio mais avançado e de dezesseis meses para os demais, deve ser utilizado na preparação à adoção da AIR, incluindo a capacitação dos agentes responsáveis.
Assim, verifica-se que a publicação do Decreto 10.411/2020 atende ao objetivo da recomendação ao dar cumprimento ao art. 5º da Lei 13.726/2018, sendo que as principais ações para orientação e capacitação estão no bojo do próprio decreto, ao estipular as metodologias a serem observadas e ao estabelecer um prazo para a adequação dos órgãos e entidades da administração federal.
A despeito da publicação do Decreto 10.411/2020 vir ao encontro da recomendação 9.1.1.1 do Acórdão 1263/2019-TCU-Plenário, é preciso verificar sua correta implementação, o que somente será possível a partir de abril de 2021, conforme sua previsão para entrada em vigor para alguns órgãos e entidades.
Dada a importância de tal iniciativa, que muito contribuirá para reduzir a insegurança jurídica e o ônus imposto aos agentes econômicos devido a uma regulação federal que não avalia o impacto de sua atuação, importa acompanhar sua implementação de maneira concomitante, a fim de garantir os resultados esperados. A complexidade da adoção da AIR para boa parte da administração federal e seus impactos benéficos para o ambiente de negócios reclama a atuação de toda estrutura de centro de governo e de controle colaborativamente. Com vistas a atender a esta necessidade, a SecexDesenvolvimento desenvolveu uma proposta de estratégia de acompanhamento da implementação do Decreto 10.411/2020 que será descrita mais adiante neste relatório.
1.4.2. Deliberação 9.1.1.2
9.1.  recomendar, com fundamento no art. 250, inciso III, do Regimento Interno do TCU:
9.1.1. à Secretaria-Geral da Presidência da República, em articulação com o Ministério da Economia, que:
9.1.1.2. desenvolva sistemática para alteração ou criação de normas infralegais que potencialmente onerem organizações produtivas, aprimorando, entre outros, os instrumentos de divulgação e considerando a possibilidade de estabelecimento de periodicidade predefinida para a entrada em vigor das normas, a exemplo do que foi implementado em países da OCDE, de forma a tornar o ambiente de negócios mais previsível;
Resposta dos gestores
Ainda conforme Nota Técnica 0X/2020 - SEME/SG/PR (peça 93) , a Seme informou, resumidamente, que o Decreto 10.139/2019, em seu art. 13, dispõe que os órgãos deverão examinar a conformidade dos atos normativos vigentes quanto à isonomia, prospectividade, controlabilidade, razoabilidade e proporcionalidade do ato. Afirma que com tal dispositivo, um dos resultados previstos é que eventuais exigências descabidas e/ou procedimentos desnecessários sejam revogados e, do mesmo modo, sejam cada vez mais qualificados os normativos doravante produzidos.
Continua a Seme pontuando que o Decreto 10.139/2019, em seu art. 4º, já dispõe acerca do interregno para a entrada em vigor das normas infralegais, não sendo necessário que a Secretaria desenvolva rotina para tanto. Ainda, conforme art. 15 do mesmo dispositivo, cabe a ela receber os resultados das análises realizadas pelos órgãos e entidades do poder executivo federal e publicar, de forma consolidada, no portal GOV.BR.
Conclui a Secretaria Especial relatando que a intenção do normatizador, na elaboração do Decreto 10.139/2019, é que o direcionamento estabelecido pelo art. 4º seja alvo de forte controle social e da imprensa, conforme previsto no art. 17, e de acompanhamento regular pelos órgãos de controle, o que terá reflexos positivos na cultura de produção normativa de cada órgão, entendendo, assim, que a recomendação foi adequadamente atendida.
Análise
A SecexDesenvolvimento já havia identificado, por intermédio da publicação do Decreto 10.139/2019, iniciativa do governo federal que ia ao encontro de proposições no âmbito do acórdão ora monitorado. De fato, a entrada em vigor desse dispositivo é um grande avanço para a melhoria na sistemática de produção de normas infralegais pela administração federal. O Decreto 10.139/2019, cujo objetivo é a revisão e consolidação dos atos normativos inferiores a decreto editados por órgãos e entidades da administração pública federal direta, autárquica e fundacional, traz em seu bojo avanços na publicização e na sistemática de produção normativa.
O Decreto 10.139/19 assim dispõe:
Art. 4 Os atos normativos estabelecerão data certa para a sua entrada em vigor e para a sua produção de efeitos:
I - de, no mínimo, uma semana após a data de sua publicação; e
II - sempre no primeiro dia do mês ou em seu primeiro dia útil.
Parágrafo único.  O disposto neste artigo não se aplica às hipóteses de urgência justificada no expediente administrativo. 
Verifica-se que o art. 4º vai ao encontro da recomendação exarada ao estabelecer uma periodicidade predefinida para a entrada em vigor das normas infralegais, estabelecendo o início do mês como marco temporal.
Portanto, entende-se que a edição do Decreto 10.139/2019 atende ao item 9.1.1.2 do Acórdão 1263/2019-TCU-Plenário, havendo, no entanto, a necessidade de verificar a implementação de seus dispositivos a fim de assegurar os resultados esperados da recomendação. Neste sentido, relata-se que também o Decreto 10.139/2019 terá sua implementação acompanhada pela SecexDesenvolvimento, uma vez que prevê ações a serem adotadas pela administração federal até final de 2021. Mais detalhes deste acompanhamento serão dados mais adiante no presente relatório.
1.4.3. Deliberação 9.1.1.3.1
9.1.  recomendar, com fundamento no art. 250, inciso III, do Regimento Interno do TCU:
9.1.1. à Secretaria-Geral da Presidência da República, em articulação com o Ministério da Economia, que:
9.1.1.3. adote providências para promover e institucionalizar, no âmbito dos órgãos e entidades da administração pública federal, de acordo com os arts. 3º e 8° da Lei 12.527/2011, e com o inciso XIV do art. 5° e § 2° do art. 7° da Lei 13.460/2017:
9.1.1.3.1. organização, simplificação e consolidação periódica dos normativos referentes aos serviços públicos prestados e exigências impostas que impactem a operação das organizações produtivas no Brasil, preferencialmente em documento único, de forma clara e de fácil entendimento para o respectivo público-alvo de sua atuação.
Resposta dos gestores
Ainda conforme Nota Técnica 0X/2020 - SEME/SG/PR (peça 93) , a Seme informou, resumidamente, que o Decreto 10.139/2019 é aplicável a todos os órgãos e entidades da administração pública federal direta, autárquica e fundacional, conforme art. 1º:
Art. 1º Este Decreto dispõe sobre a revisão e a consolidação dos atos normativos inferiores a decreto editados por órgãos e entidades da administração pública federal direta, autárquica e fundacional.
§ 1º O disposto neste Decreto aplica-se a:
I - portarias;
II - resoluções;
III - instruções normativas;
IV - ofícios e avisos;
V - orientações normativas;
VI - diretrizes;
VII - recomendações;
VIII - despachos de aprovação; e
IX - qualquer outro ato inferior a decreto com conteúdo normativo.
§ 2º  O disposto neste Decreto não se aplica a:
I - atos cujo destinatário, pessoa natural ou jurídica, esteja nominalmente identificado; e
II - recomendações ou diretrizes cujo não atendimento não implique aos destinatários consequências jurídicas, efetivas ou potenciais.
Análise
Sendo o objetivo do Decreto 10.139/2019 exatamente a revisão e consolidação dos atos normativos inferiores a decreto editados por órgãos e entidades da administração pública federal direta, autárquica e fundacional, depreende-se que o item 9.1.1.3.1 está em atendimento, uma vez que, embora o decreto atenda à recomendação, existe a necessidade de verificar a efetiva implementação de seus comandos pela administração federal, já que seus dispositivos preveem ações a serem adotadas até 30/11/2021.
A correta e adequada implementação do decreto é algo que precisa ser acompanhada pelo Tribunal, a fim de verificar o completo alcance de seus resultados, o que já está sendo realizado pela SecexDesenvolvimento por meio do TC Processo 033.944/2020-2, o qual trata justamente do acompanhamento desta implementação. Mais detalhes deste acompanhamento serão dados mais adiante no presente relatório.
1.4.4. Deliberação 9.1.1.3.2
9.1.  recomendar, com fundamento no art. 250, inciso III, do Regimento Interno do TCU:
9.1.1. à Secretaria-Geral da Presidência da República, em articulação com o Ministério da Economia, que:
9.1.1.3. adote providências para promover e institucionalizar, no âmbito dos órgãos e entidades da administração pública federal, de acordo com os arts. 3º e 8° da Lei 12.527/2011, e com o inciso XIV do art. 5° e § 2° do art. 7° da Lei 13.460/2017:
9.1.1.3.2. publicidade, em local de fácil acesso, das informações relacionadas aos serviços prestados, considerando a situação inerente do respectivo público alvo de sua atuação; 
Resposta dos gestores
Conforme Nota Técnica 0X/2020 - SEME/SG/PR (peça 93) , a Seme relatou que a Controladoria-Geral da União (CGU) possui, por meio das competências estabelecidas no Decreto 9.681/2019, ações e projetos voltados ao aumento da transparência e da participação da sociedade na avaliação dos serviços que lhe são prestados, respaldados, por exemplo, pelo inciso XII do art. 12 do mencionado Decreto "XII - promover formas de participação popular no acompanhamento e na fiscalização da prestação dos serviços públicos" ou do inciso I do art. 17 "promover a articulação com órgãos e entidades federais com vistas à elaboração e à implementação de políticas de transparência e governo aberto". Dessa forma, ao prever a participação da CGU no FNME, cuja formação é prevista para breve, a Seme pretende estimular a discussão dos temas transparência e participação social sob a ótica de um estado moderno. A Seme entende que a descrição de ações atuais ligadas ao tema Carta de Serviços e orientações sobre transparência e padronização de informações podem ser bem relatadas pela CGU. 
Continua a Seme pontuando que está revisando e aprimorando a sua própria Carta de Serviços ao Usuário, conforme dispõe o art. 7º da Lei nº 13.460/2017. A Seme, por ocasião dessa revisão, solicitou a incorporação dos serviços relativos as suas atribuições, o que inclui a pauta de melhoria do ambiente de negócios. 
Além dessa divulgação na Carta de Serviços da Secretaria-Geral/PR, tal Secretaria pretende desenvolver página eletrônica temática da Modernização do Estado, ou outro instrumento nessa linha, onde serão divulgados os principais projetos que estão sendo acompanhados pela Seme, executados no nível federal e, à medida do engajamento de estados e Municípios, por adesão, também no nível estadual e municipal. A figura abaixo ilustra como será formada a carteira de projetos da Seme.
Dentre as visões que poderão compor esse portal, quando desenvolvido, estão previstas informações relativas a muitos serviços de destaque prestados pelos órgãos federais e por entes subnacionais que vierem a aderir, voltados à melhoria do ambiente de negócios, para estimular a replicação e aproveitamento de iniciativas exitosas, acelerando os ganhos para a sociedade e o próprio controle desta em relação às ações em andamento. 
Análise 
Verifica-se, no relatório que deu origem ao Acórdão 1263/2019-TCU-Plenário, que a presente deliberação derivou da necessidade de órgãos federais publicarem adequadamente os serviços por eles prestados para os usuários, exemplificando com problema relativo à Receita Federal, a qual apresentava informações divergentes acerca dos seus serviços prestados nos diversos portais em que divulga sua Carta de Serviços.
A Seme informou que a CGU, em seu Decreto Regimental, publicado em 3/1/2019, possui a competência para promover formas de participação popular no acompanhamento e na fiscalização da prestação dos serviços públicos, embora não tenha apontado nenhuma iniciativa da CGU neste sentido.
Também a Seme apresentou o desenho estrutural de um futuro portal da Modernização do Estado, no qual estão previstas informações relativas a serviços de destaque prestados pelos órgãos federais e por entes subnacionais que vierem a aderir, voltados à melhoria do ambiente de negócios. A Seme, no entanto, não traz prazos ou ações mais específicas para o atendimento à recomendação.
No entanto, deve-se considerar que a recomendação 9.1.1.3.2 reforça o que já se encontra estabelecido nas Leis 12.527/2011 e 13.460/2017, enquanto a Resolução-TCU 315/2020, entrou em vigor após o acórdão monitorado e prevê, em seu art. 7º, II, que não deverão ser formuladas determinações para observância de legislação.
Assim, embora o item 9.1.1.3.2 trate de recomendação, a intenção é similar e entende-se que deva estender a ele o entendimento dado pelo art. 7º, II. Realmente seria demasiado exigir do centro de governo providências para promover e institucionalizar todas leis editadas, embora compreenda-se a preocupação do Acórdão 1263/2019-TCU-Plenário pela inobservância de norma legal.
Assim, com fulcro também na Resolução-TCU 315/2020, art. 17, §3º, e estendendo seu comando para o caso de determinação à recomendação em tela, bem como na proposta de estratégia de controle da SecexDesenvolvimento para o tema, conforme explicitado à frente neste relatório, será submetida deliberação ao relator para que dispense o monitoramento do item 9.1.1.3.2 do Acórdão 1263/2019-TCU-Plenário.
1.4.5. Deliberação 9.1.1.3.3
9.1.  recomendar, com fundamento no art. 250, inciso III, do Regimento Interno do TCU:
9.1.1. à Secretaria-Geral da Presidência da República, em articulação com o Ministério da Economia, que:
9.1.1.3. adote providências para promover e institucionalizar, no âmbito dos órgãos e entidades da administração pública federal, de acordo com os arts. 3º e 8° da Lei 12.527/2011, e com o inciso XIV do art. 5° e § 2° do art. 7° da Lei 13.460/2017:
9.1.1.3.3. elaboração e publicação de sumário executivo periódico, de caráter educacional e orientativo, com os principais resultados das fiscalizações realizadas em organizações produtivas, de forma a dar visibilidade às principais irregularidades identificadas, os normativos descumpridos, e as sanções impostas.
Resposta dos gestores
Conforme Nota Técnica 0X/2020 - SEME/SG/PR (peça 93) , a Seme respondeu que não tem conhecimento da existência de instrumentos que direcionem a atuação governamental para publicar sumário executivo periódico, de caráter educacional e orientativo, com os principais resultados das fiscalizações dos órgãos e entidades realizadas em organizações produtivas. Também não se conhece informação de órgãos que exerçam fiscalização, ou eventual coordenação entre eles. De todo, essas medidas específicas não figuram nas competências regimentais da Seme e/ou do Ministério de sua vinculação.
No entanto, a Seme acrescenta que esforços complementares serão realizados no âmbito da Câmara Temática de Melhoria do Ambiente de Negócios do FNME, quando o tema poderá ser debatido com representantes da iniciativa privada e, inclusive, com órgãos públicos convidados, como forma de buscar ações de fiscalização com um caráter cada vez mais educativo e orientativo.
Análise
Apesar da Seme responder que não conhece iniciativa que tenha sido tomada para atender à recomendação prolatada, no mesmo documento assinalou que o tema poderá vir a ser debatido no âmbito da Câmara Temática de Melhoria do Ambiente de Negócios do FNME.
Importa destacar que a resposta da Seme não indica nenhuma ação concreta no sentido de atendimento ao prolatado no item 9.1.1.3.3 do acórdão. Isso posto, cabe ponderar que a proposição, na forma como foi elaborada, não relacionou a ação demandada com as competências dos órgãos endereçados.
Neste sentido, novamente é importante trazer as orientações da Resolução-TCU 315/2020 para o presente caso, em que se observa que a recomendação em tela não está aderente aos critérios estabelecidos no art. 12 da mencionada resolução.
Por outro lado, o presente relatório, ao retomar a questão da deficiência na atuação fiscalizatória de órgãos e entidades federais, quando da consolidação de fiscalizações do período 2019/2020 (parágrafos 192 e seguintes deste relatório) , traz proposta mais aderente à resolução em questão, entendendo-se, assim, atender ao objetivo da recomendação em tela, além de avançar no sentido de uma proposta capaz de dar um tratamento mais completo e melhor endereçado.
Assim, propõe-se que a recomendação 9.1.1.3.3 não seja monitorada, uma vez que seu objetivo será melhor atendido pela proposta apresentada no presente relatório a partir da consolidação das fiscalizações do período 2019/2020 (parágrafos 192 e seguintes deste relatório) . 
1.4.6. Deliberação 9.1.1.4
9.1.  recomendar, com fundamento no art. 250, inciso III, do Regimento Interno do TCU:
9.1.1. à Secretaria-Geral da Presidência da República, em articulação com o Ministério da Economia, que:
9.1.1.4. identifique os serviços públicos que necessitam aprimorar os mecanismos de articulação para seu adequado funcionamento, com base em informações obtidas pelo Portal de Serviços do Governo federal e do Sistema de Ouvidoria do Poder Executivo federal, e avalie a conveniência e oportunidade de aplicar as boas práticas relacionadas à coordenação e coerência, a exemplo daquelas previstas no Referencial para Avaliação de Governança em Políticas Públicas do TCU, nos serviços públicos prestados que envolvem a atuação de diferentes órgãos e entidades da administração pública, principalmente quanto a: 
9.1.1.4.1. estabelecimento de mecanismos de articulação, comunicação e colaboração que permitam alinhar estratégias e operações das organizações envolvidas; 
9.1.1.4.2. identificação dos recursos humanos, de tecnologia da informação, físicos e financeiros necessários para iniciar e manter o esforço cooperativo, na medida em que as organizações possuem diferentes níveis de recursos e capacidades; 
9.1.1.4.3. adoção de estratégia de comunicação coordenada e abrangente para que todas as partes possam colaborar de forma mútua e efetiva, e na qual se preveja o estabelecimento e divulgação de canais de comunicação e consulta com as diferentes partes interessadas, consideradas as características e possibilidades de acesso de cada público-alvo;
Resposta dos gestores
Ainda no documento Nota Técnica 0X/2020 - SEME/SG/PR (peça 93) , a Seme informa que a Política Nacional de Modernização do Estado - PNME, ao prever a criação do Fórum Nacional de Modernização do Estado - FNME e, de modo particular, a Câmara Temática de Modernização do Ambiente de Negócios, propiciará a reunião dos principais órgãos públicos federais responsáveis pela melhoria do ambiente de negócios, o que, certamente, galvanizará os esforços do governo para uma administração coesa, eficiente e que tem o cidadão como foco de suas ações.
Pontua a Seme que especialistas ou representantes de segmentos da sociedade poderão participar das discussões, na condição de convidados, seja na Câmara Temática, seja nos Grupos de Trabalho, também previstos na estrutura do FNME. A partir dessa estrutura de governança, a Seme espera dotar os processos de desenho, implementação, monitoramento e avaliação das políticas de modernização do Estado de participação, horizontalidade, convergência de esforços, orientação a consensos, responsividade, transparência, etc.
Assim, ao se reunir os órgãos públicos responsáveis pelo tema e definir uma pauta conjunta de trabalho, objetivos coletivos a serem alcançados, forma de implementação dos projetos consensuada e desenho de estratégias convergentes, a Seme entende que busca melhor aplicação dos recursos públicos, redução das redundâncias de atuação, melhor identificação de problemas, melhor definição de prioridades e melhora significativa do processo de tomada de decisão.
Por fim, a Secretaria Especial espera, por intermédio desse esforço cooperativo permanente para estudo, planejamento e articulação, um melhor manejo da complexidade da pauta de modernização do Estado, marcada pela ampla transversalidade das iniciativas, o que, por muitas vezes, dificultou a efetividade e a continuidade de agendas de modernização e desburocratização em épocas pregressas. 
Análise
A Seme remete o atendimento da recomendação 9.1.1.4, desdobrada em três subitens: 9.1.1.4.1, 9.1.1.4.2 e 9.1.1.4.3, à criação do FNME e, de modo particular, à Câmara Temática de Modernização do Ambiente de Negócios, local que seria o espaço para a reunião dos principais órgãos públicos federais responsáveis pela melhoria do ambiente de negócios.
A Seme, portanto, não traz nenhuma ação específica para atendimento à deliberação, remetendo apenas a uma possibilidade de, no futuro, existindo a chance da criação de um espaço específico de discussão, vir a ser criada oportunidade de melhoria nos serviços prestados por órgãos e entidades federais que tenham impacto no ambiente de negócios. São muitas incertezas acumuladas para que se vislumbre alguma chance de que as recomendações em tela sejam endereçadas e atendidas.
No entanto, cabe lembrar que a falta de cooperação entre entes da administração federal é problema antigo e recorrente, elencado entre aqueles básicos, para os quais não seria nem preciso realizar fiscalização, apenas apontar, de maneira prévia a qualquer análise, como achado em qualquer processo complexo ou não que demande uma interação entre dois ou mais órgãos ou entidades federais.
Portanto, trata-se de problema complexo e consolidado, cuja solução vai muito além da ausência de um comando que demande a correção da situação. Mesmo a competência para tratar da questão é de difícil identificação, pois trata-se de matéria muitas vezes interministerial, sendo assim evidente tratar-se de um problema afeito ao centro de governo, mas sem restar claro a qual parte do centro de governo.
Assim, de forma semelhante ao que já foi colocado em tópico anterior, remete-se a presente análise a uma revisita à questão da falta de coordenação entre órgãos e entidades federais responsáveis por processos compartilhados, tema que foi atualizado na consolidação de fiscalizações do período 2019/2020 (Achado 4.4 deste relatório - parágrafos 251 e seguintes) , abordagem mais recente, que traz proposta mais aderente à Resolução-TCU 315/2020 e que, entende-se, atende melhor ao objetivo da recomendação em tela.
1.4.7. Deliberação 9.1.2.1
9.1.2. à Casa Civil da Presidência da República que:
9.1.2.1. promova estudos com o fim de estabelecer um canal permanente de comunicação entre sociedade e governo, a exemplo do Business Forum da Dinamarca, cujo objetivo seja a redução da burocracia e dos encargos administrativos, de modo a possibilitar que o setor produtivo registre suas demandas, definindo prazos para a resposta e implementação das ações, ou trazendo explicações para as medidas que não serão colocadas em prática;
Resposta dos gestores
Conforme Ofício 439/2020/CGGOV/DIGOV/SE/CC/PR (peça 16) , a Diretoria de Governança, Inovação e Conformidade da Secretaria Executiva da Casa Civil da Presidência da República afirmou que a matéria tratada na recomendação seria de competência da Secretaria Especial de Produtividade, Emprego e Competividade (Sepec) e da Secretaria Especial de Desburocratização, Gestão e Governo Digital (SEDGG) , de acordo com as atribuições definidas no Decreto 9.745/2019 que trata da estrutura regimental daquela pasta ministerial.
Sendo assim, as secretarias mencionadas pela Casa Civil foram questionadas e apresentaram suas respostas por intermédio da Nota Conjunta SEI  2/2020/DEUXS/DREI/SGD/SEDGG-ME (peça 92) , da SEDGG, e do Ofício SEI 229180/2020/ME (peça 91) , da Sepec, ambas pertencentes ao Ministério da Economia.
A Sepec respondeu que é um dos órgãos da estrutura do Ministério da Economia responsável por formular políticas voltadas para o aumento da produtividade e competividade das empresas brasileiras, por meio da livre iniciativa, do mercado concorrencial, do capital humano e da modernização do setor produtivo. Nesse sentido, continua a Secretaria, tem um importante papel de diálogo e coordenação com o setor produtivo, a fim de endereçar os desafios da produtividade, competitividade e emprego. São diversas atividades realizadas na Secretaria Especial, como, por exemplo, audiências, seminários, fóruns e demais eventos. Nesse diapasão, salienta-se que o volume e densidade de informações e propostas recebidas em cada uma dessas atividades é alto, o que pode dificultar uma análise detalhada das informações e propostas recebidas do setor produtivo pelos agentes públicos.
Por sua vez, a fim de efetuar o registro das demandas do setor produtivo, a Sepec informa que utiliza formulário online (SEI 10517508) que estrutura todos os dados e informações demandadas pela metodologia desenvolvida com vistas a auferir o potencial impacto da contribuição na redução do Custo Brasil. O formulário está disponível em sítio eletrônico, é público e pode ser acessado pelo link https://forms.office.com/Pages/ResponsePage.aspx?id=CMmHz2VK7k2SxxHqYVxjLlkZsnBHUJAi0rZotxuKK1UNjFITVo2WFJPOElIMFQyRTZTNVU5VEFNMi4u. 
Ainda em relação às demandas do setor produtivo, a Sepec esclarece que, por se tratar de contribuições que versam sobre diferentes temas e níveis diversos de complexidade e, em muitos casos, demandam o envolvimento de vários órgãos de governo, não foram definidos, a priori, prazos para as respostas às demandas, bem como para a implementação das ações-objeto dos pleitos priorizados pelo governo. Isso não significa, por outro lado, que as demandas não sejam respondidas ou analisadas em tempo razoável, muito pelo contrário, uma vez que 100% das contribuições recebidas pelo canal do Programa de Melhoria Contínua da Competitividade - PMCC foram processadas, classificadas e direcionadas internamente para os órgãos de governo competentes, quando ultrapassadas as competências da Sepec para a tomada de decisões.
Usando como exemplo as iniciativas para atenuar os efeitos econômicos da pandemia decorrente da Covid-19 no setor produtivo, a Sepec pontua que foram organizadas forças tarefas sob sua coordenação, sendo uma delas com a tarefa específica de "Gestão das Contribuições do Setor Produtivo" cujo objetivo principal era de sistematização das contribuições do setor produtivo e ações do governo federal. Tratou-se de um sistema organizado e coordenado pela Sepec e que contou com a colaboração de todas as Secretarias Especiais e Secretaria-Executiva do Ministério da Economia e demais órgãos de governo. Inclusive, a Casa Civil da Presidência da República reconheceu o papel central e estratégico da Sepec nesse processo e passou a direcionar as demandas recebidas pelo setor produtivo, nesse contexto de pandemia pela Covid-19, para essa secretaria especial para a devida sistematização e encaminhamento. Tal força tarefa encerrou-se no dia 7 de agosto de 2020 e foram contempladas mais de 3.000 contribuições do setor produtivo, apresentadas por aproximadamente 670 entidades; e com mais de 1200 ações do governo federal já implementadas, conforme se constata pelo relatório semanal de 10 de agosto de 2020 (SEI 10517737) . 
Como a Sepec destaca, tratou-se, pois, de um complexo e robusto sistema de acompanhamento das contribuições recebidas, cujo monitoramento se deu de maneira transparente, objetiva e eficiente, em respeito aos princípios da Administração Pública. Como resultados dessa força-tarefa, os processos foram documentados, houve a construção de dashboards operacionalizados e publicados e uma complexa e eficiente estrutura de governança foi instituída, gerando externalidades positivas em toda a Sepec e Ministério da Economia.
Continua a Secretaria Especial relatando que cada proposição recebida era delegada, com base no tema da contribuição, a um responsável técnico que, entre outras atribuições, tinha a responsabilidade de dar o feedback ao proponente em relação ao prosseguimento ou não do pleito, com as explicações técnica devidas. Tal sistemática possibilitou que o governo federal pudesse responder de forma muito célere e eficiente às demandas do setor produtivo e, além disso, ela se mostrou fundamental para a condução de políticas públicas e ações governamentais para mitigar os efeitos adversos gerados pela crise da Covid-19 sobre a economia brasileira.
A Sepec entende que as ações empreendidas ao longo dos últimos meses e que passaram pelo monitoramento das contribuições do setor produtivo foram essenciais para a manutenção de postos de trabalho; fôlego ao fluxo de caixa das empresas; acesso ao crédito; preservação do consumo responsável; desburocratização; manutenção da oferta de bens e serviços, dentre outros.
A Sepec conclui fazendo uma extensa exposição de iniciativa que vai ao encontro da recomendação relativa ao Programa de Melhoria Contínua da Competitividade, em sua versão remodelada e adaptada ao novo contexto econômico. Dentro desse escopo, frisa que está em discussão no Ministério da Economia a proposição de melhorias que devem vir regulamentadas por meio de decreto presidencial com o intuito de aglutinar as melhores práticas utilizadas pelo PMCC em sua versão original com as melhorias implementadas pelo processo de crise (Monitoramento das Contribuições do Setor Produtivo) , elaborado com vistas a mitigar os efeitos negativos gerados pela pandemia da Covid-19. A proposta de decreto desenhada pela equipe da Sepec já foi elaborada e, no momento, encontra-se em trâmite interno e assim que estiver aprovado, a Sepec editará portaria regulamentando o funcionamento da política, que seguirá uma estrutura de governança organizada em um comitê interno de alto nível; um comitê público-privado e; escritório de projetos instituído.
Já foi definido que o organograma do projeto será matricial, tendo (1) dimensão funcional vertical, organizada em complexos produtivos e (2) dimensão funcional horizontal, organizada em elementos do Custo Brasil. Cada complexo produtivo e elemento do Custo Brasil terá um responsável técnico que ficará a cargo de dar encaminhamento às contribuições enquadradas como de sua responsabilidade e dar o feedback técnico ao proponente. Ou seja, caberá a cada responsável avaliar tecnicamente, e baseado nos critérios objetivos já definidos, se a contribuição deverá ser priorizada. Em caso positivo, identificar e trabalhar pela implementação das ações necessárias para a realização da contribuição.
O tipo de instrumento normativo proposto para a institucionalização dessa nova política, qual seja, decreto, deu-se em razão da intenção de tornar o programa um instrumento de política pública de todo o governo federal, sendo o Ministério da Economia, por meio da Sepec, o órgão gestor dessa política.
Portanto, finaliza a Sepec, é possível auferir que o canal de comunicação ao qual faz referência a recomendação em tela já foi devidamente implementado e, portanto, esse questionamento específico encontra-se atendido.
Análise
A Sepec informou que possui canal de comunicação com o setor produtivo por intermédio de formulário on-line que estrutura todos os dados e informações demandadas pela metodologia desenvolvida com vistas a auferir o potencial impacto da contribuição na redução do Custo Brasil. O formulário está disponível em sítio eletrônico, é público e pode ser facilmente acessado por link específico. A fim de demonstrar o potencial deste canal, a secretaria exemplificou com o resultado observado quando da criação de grupo de trabalho responsável pela "Gestão das Contribuições do Setor Produtivo", criado, dentre outros, para atenuar as consequências da pandemia do covid-19. Como resultado, informa que foram contempladas mais de 3.000 contribuições do setor produtivo, apresentadas por aproximadamente 670 entidades; e com mais de 1200 ações do governo federal já implementadas.
Assim, a secretaria demonstrou que existe um canal de interação com o setor produtivo capaz de atender as suas demandas, com vistas a reduzir o "Custo Brasil". Embora a Sepec tenha admitido que tais demandas não possuem prazo estabelecido para seu atendimento ou resposta, pondera que a despeito da complexidade de muitas dessas demandas, que versam acerca de diferentes temas e envolvem vários órgãos, 100% das contribuições recebidas pelo canal do PMCC foram processadas, classificadas e direcionadas internamente para os órgãos de governo competentes, quando ultrapassadas as competências da Sepec para a tomada de decisões.
Importa destacar que o cerne da presente recomendação é a existência de um canal de comunicação do governo federal com o setor produtivo a fim de receber e tratar das suas demandas com o objetivo de melhorar o ambiente de negócios. A despeito de haver, em análise superficial, espaço para o aperfeiçoamento da iniciativa descrita pela Sepec, tais como a definição de prazos e acompanhamento das respostas, é necessária uma avaliação mais rigorosa para verificar se o mecanismo está funcionando a contento mesmo sem tais atributos. Seria temerário exigir ações do gestor neste sentido sem a devida mensuração prévia do custo benefício, tal como previsto no art. 11, §2º, IV da Resolução-TCU 315/2020. Portanto, não obstante as considerações anteriores, tendo em vista que a SEPEC demonstrou haver atendido ao ponto central da recomendação e sido capaz de apontar os resultados obtidos, entende-se que o item 9.1.2.1 do Acórdão 1263/2019-TCU-Plenário deva ser considerado atendido.
1.4.8. Deliberação 9.1.2.2
9.1.2. à Casa Civil da Presidência da República que:
9.1.2.2. avalie a conveniência e a oportunidade de instituir mecanismos que promovam e assegurem que as entidades fiscalizadoras da Administração Pública Federal construam padrões formais e objetivos, devidamente institucionalizados para orientar o planejamento e a execução das fiscalizações e inspeções que impactam o setor produtivo, com vistas a diminuir a subjetividade e dar cumprimento aos princípios da impessoalidade e da eficiência, previstos no art. 37 da Constituição Federal de 1988;
Resposta dos gestores
De acordo com o Ofício 439/2020/CGGOV/DIGOV/SE/CC/PR (peça 16) , a Diretoria de Governança, Inovação e Conformidade da Secretaria Executiva da Casa Civil da Presidência da República afirmou que a matéria tratada na recomendação seria de competência da Sepec e da SEDGG, ambas do Ministério da Economia, de acordo com as atribuições definidas no Decreto 9.745/2019 que trata da estrutura regimental daquela pasta ministerial.
Conforme Ofício SEI 229180/2020/ME (peça 91) , da Sepec, é informado que foi elaborado estudo que estimou o Custo Brasil, com participação de técnicos do ministério, representantes setoriais e de organizações nacionais e internacionais. Dentro desse projeto foi definida metodologia de priorização das contribuições, que leva em consideração (1) a horizontalidade (número de setores da economia impactados) ; (2) o potencial de redução do Custo Brasil; e (3) viabilidade de implementação.
A secretaria relata que a primeira fase do PMCC, pré-pandemia, foi um período de bastante aprendizagem para o processo e para a metodologia. Durante essa etapa foram recebidas 34 proposições imediatamente analisadas e priorizadas segundo metodologia apresentada anteriormente, plotadas em uma matriz de priorização contendo dois eixos: (y) índice de impacto, consolidando as notas em horizontalidade e Custo Brasil; e (x) viabilidade de implementação. Continua a Sepec afirmando que em março de 2020, com a chegada da pandemia ocasionada pela Covid-19, foi necessário realinhar o processo de modo que ele pudesse responder às demandas situacionais que exigiam maior agilidade de resposta e, em caso de deferimento técnico, imediata implementação. Portanto, fazendo referência ao item 9.1.2.2 do Acórdão 1263/2019-TCU-Plenário, a secretaria pontua ser possível confirmar que há processos e metodologia desenhados para promover e assegurar que as entidades fiscalizadoras da Administração Pública Federal construam padrões formais e objetivos para a avaliação de suas políticas.
Análise
A despeito da extensa descrição das iniciativas tomadas pela Sepec para a melhoria do ambiente de negócios, nenhuma ação específica para atender ao comando da recomendação foi identificada. Parece claro que em um contexto de melhoria da governança de organizações federais responsáveis por alto impacto no ambiente de negócios, haverá ganhos na qualidade da atuação fiscalizatória dessas organizações. No entanto, a recomendação vai no sentido do desenvolvimento de padrões formais e objetivos, devidamente institucionalizados para orientar o planejamento e a execução das fiscalizações e inspeções dos órgãos e entes federais.
Portanto não há como considerar que o item 9.1.2.2 do Acórdão 1263/2019-TCU-Plenário tenha sido atendido. No entanto, buscando-se como referência a nova Resolução-TCU 315/2020, no que tange à forma como devem ser elaboradas as recomendações, verifica-se que existem lacunas que podem ter dificultado o entendimento e atuação do gestor, tais como a falta de benchmarking e qual seria o resultado esperado.
Assim, este tópico específico, que trata de deficiências na estrutura fiscalizatória dos órgãos e entidades federais foi revisitado no presente relatório, derivada da consolidação das fiscalizações do período 2019/2020, desta vez com a indicação de orientações, benchmarkings e critérios, bem como endereçamento de uma proposição aderente à nova Resolução-TCU 315/20 (Achado 4.2 deste relatório, parágrafos 194 e seguintes) .
Concluindo, propõe-se considerar insubsistente o item 9.1.2.2 do Acórdão 1263/2019-TCU-Plenário e passar a tratar da situação na forma apresentada na proposta de encaminhamento do presente relatório.
1.4.9. Deliberação 9.2.1
9.2. determinar à Secretaria Especial de Desburocratização, Gestão e Governo Digital, conjuntamente com a Secretaria de Gestão, do Ministério da Economia, que, no prazo de noventa dias, com fundamento no art. 250, inciso II, do RITCU, institua:
9.2.1. mecanismos de acompanhamento e controle sobre o cumprimento do art. 20 do Decreto 9.094/2017, por parte dos órgãos e entidades da administração pública federal pertinentes, no que tange à utilização de dados referentes à pesquisa de satisfação dos usuários dos seus serviços como subsídio relevante para reorientar e ajustar a prestação de serviços;
Resposta dos gestores
A SEDGG respondeu, por intermédio da Nota Conjunta SEI 2/2020/DEUXS/DREI/SGD/SEDGG-ME (peça 92) , que desenvolve e aprimora metodologias e soluções de tecnologia da informação e comunicação - TIC, visando apoiar os órgãos e as entidades públicas federais na avaliação de seus serviços públicos, com ênfase às seguintes:
conjunto de rotinas e padrões de programação (Application Programming Interface - APIs) tanto para a coleta de dados de satisfação dos usuários, como para acompanhamento dos serviços públicos federais.
Esse importante projeto foi criado com a finalidade de automatizar a coleta dessas informações para a disponibilização no painel de monitoramento, possibilitando o atendimento do disposto no art 3º, V, do Decreto 8.936/2016, que instituiu a ferramenta de avaliação da satisfação dos usuários em relação aos serviços públicos prestados e o painel de monitoramento do desempenho;
implantação do Painel da Área do Gestor, com acesso disponibilizado a todos os órgãos e entidades federais, contendo dados e informações atualizadas sobre os níveis de satisfação dos usuários, assim como de percepção de qualidade, esta última abrangendo o julgamento de dimensões de qualidade dos serviços na perspectiva dos seus utilizadores, a exemplo da qualidade da informação, esforço, facilidade de uso, confiabilidade e rapidez;
painel de monitoramento de serviços federais (http://painelservicos.servicos.gov.br/) , de acesso público, contendo informações a respeito dos níveis de satisfação e de digitalização dos serviços, assim como do tempo de espera estimado destes. 
Destaca a SEDGG que as soluções enumeradas foram desenvolvidas com o objetivo de possibilitar o acompanhamento e controle em atendimento ao art. 20 do Decreto 9.094/2017, por parte dos órgãos e entidades públicas federais, como subsídio para reorientar e ajustar a prestação de serviços. 
Continua a SEDGG informando que o modelo atual implementado e coordenado pelo Departamento de Experiência do Usuário de Serviços Públicos contempla mecanismos integrados de controle e apoio aos órgãos e às entidades na avaliação, reorientação e ajuste da prestação de serviços, destacando:
mensuração e controle da qualidade técnica dos serviços com base nas métricas de consistência digital e de experiência do usuário, esta última subdividida nos fatores de qualidade da informação, usabilidade e comunicabilidade/interatividade, utilizando como critério de priorização a demanda e o número de acessos ao sítio eletrônico do respectivo serviço;
definição e pactuação de planos de melhoria dos serviços com base nos indicadores de satisfação e de qualidade técnica;
realização de pesquisas com grupos de usuários e simplificação da linguagem dos serviços (qualidade da informação) com base nos indicadores de satisfação e de qualidade técnica e percebida; e
realização e compartilhamento de análises qualitativas e quantitativas dos serviços com dados de satisfação e qualidade, compreendendo o já mencionado Painel de monitoramento de serviços federais (http://painelservicos.servicos.gov.br/) o principal instrumento de disseminação das informações.
Registra a Secretaria Especial que o modelo desenvolvido e disponibilizado pela sua Secretaria de Governo Digital (SGD) para avaliação de serviços com base na experiência e feedback de usuários estava sendo aplicado em caráter inicial e experimental para quarenta serviços públicos digitais de maior demanda ou com dados de satisfação dos usuários. Este rol inicial não inclui os serviços públicos de que trata o Acórdão 1263/2019-TCU-Plenário, ou seja, especificamente aqueles que afetam o ambiente de negócios e a competitividade na operação das organizações produtivas no Brasil. Porém, a despeito do referido acórdão tratar de ações específicas voltadas à identificação, simplificação e melhoria dos serviços que afetam o ambiente de negócios e a competitividade de organizações produtivas, registra-se que o monitoramento não só desses, mas do conjunto de serviços públicos prestados no âmbito da administração pública federal direta quanto à implementação do art. 20 do Decreto 9.094/2017, pode se valer das soluções implementadas por esta unidade e também dos dados por ela gerados. Nos casos específicos de serviços aderentes aos planos de transformação digital propostos pela SGD, o acompanhamento é realizado pela estrutura própria de gestão do plano.
Análise
Conforme informa a SEDGG, já existe ferramenta desenhada para monitoramento da qualidade dos serviços prestados ao usuário, tendo sido desenvolvida para atendimento específico ao art. 20 do Decreto 9094/2017. Atualmente tal modelo é aplicado para diversos serviços públicos digitais. O portal que permite acesso a este monitoramento é alcançado por intermédio do link  http://painelservicos.servicos.gov.br/.
Ao visitar o link disponibilizado, em 18/3/2021, verificou-se que a página existe e já contém dados e informações relativos ao monitoramento de diversos serviços federais. Existe a avaliação de 332 serviços prestados, com pontuação média de 4,2 em 5 possíveis, sendo 69% das avaliações positivas e 31% negativas. Havendo inclusive uma análise do tempo de espera para atendimento.
Uma vez que a SEDGG apontou as iniciativas adotadas a fim de atender ao art. 20 do Decreto 9094/2017 e, por consequência, a determinação do item 9.2.1 do Acórdão 1263/2019; e pode-se verificar que existe a iniciativa na forma de página eletrônica publicamente acessível, com informações relevantes acerca da disponibilidade e qualidade dos serviços oferecidos, com o significativo número de 332 serviços avaliados, conclui-se que a determinação encontra-se endereçada por um consistente processo. Assim, propõe-se, por oportuno, considerar a deliberação atendida.
1.4.10. Deliberação 9.2.2
9.2. determinar à Secretaria Especial de Desburocratização, Gestão e Governo Digital, conjuntamente com a Secretaria de Gestão, do Ministério da Economia, que, no prazo de noventa dias, com fundamento no art. 250, inciso II, do RITCU, institua:
9.2.2. na pactuação de resultados de órgãos e entidades da Administração Pública Federal, indicadores de desempenho que considerem o cumprimento de prazos para a prestação de serviços públicos;
Resposta dos gestores
Informou a SEDGG, por intermédio da Nota Conjunta SEI 2/2020/DEUXS/DREI/SGD/SEDGG-ME (peça 92) , que os atuais planos de transformação digital não pactuam indicadores específicos para acompanhamento de cumprimento de prazos dos serviços (atendimento ao usuário) . Ainda assim, o projeto está em fase de consolidação e expansão e tem seus parâmetros atualizados constantemente, a exemplo do plano de transformação digital pactuado com o Instituto Nacional de Seguro Social (INSS) , que prevê diversos parâmetros de melhorias específicas dos serviços oferecidos. Assim, continua a secretaria, com a evolução natural da estrutura dos planos de transformação, seu papel de monitoramento de serviços pode ser ampliado, a depender da maturidade e capacidade do órgão. Mencionou que, no estabelecimento dos planos de transformação, é criada uma estrutura padrão de governança e monitoramento do processo de transformação digital, com a participação de diferentes atores da administração pública federal. Em alto nível, há a atuação e acompanhamento do comitê estratégico do plano, que aprova, acompanha e revisa o plano em andamento, formado geralmente pelo Secretário da SGD, um Secretário da Secretaria de Modernização do Estado (Seme/SGPR) e o Secretário Executivo do órgão cujos serviços estão em transformação. Além desse comitê, no nível operacional atua um grupo de acompanhamento, formado geralmente pelo gerente de projetos órgão, um representante técnico da Seme e o gestor do projeto na SEGDD, que realiza monitoramento de resultados e andamentos. 
Por fim, a SEDGG esclarece que a atuação do Ministério da Economia e de sua Secretaria de Governo Digital insere-se no âmbito do esforço de modernização do Estado da Secretaria Geral da Presidência da República, conforme expresso no Acórdão 1263/2019-TCU-Plenário, e particularmente na atuação coordenada pela já citada Seme/SGPR, que tem entre suas competências:
Art. 7º À Secretaria Especial de Modernização do Estado compete:
[...] V - coordenar a definição das diretrizes e acompanhar o desenvolvimento, no âmbito da administração pública federal direta, autárquica e fundacional, dos seguintes temas:
a) simplificação de serviços e políticas públicas;
b) transformação digital de serviços públicos, incluídos os padrões de autenticação, segurança e rastreabilidade; (Redação dada pelo Decreto nº 10.380, de 2020) ;
c) governança e compartilhamento de dados; e
d) utilização de canais digitais.
Análise
Conforme informa a SEDGG, não foram pactuados indicadores específicos de prazo para os serviços prestados entre aqueles serviços inclusos nos planos de transformação digital, embora a secretaria saliente que tais planos ainda se encontrem em fase de consolidação, podendo, assim, incorporarem novos atributos, tal como o demandado prazo para prestação dos seus serviços. A SEDGG também informa que a atuação do Ministério da Economia insere-se no tema modernização do Estado e é coordenado pela Seme da Secretaria Geral da Presidência da República.
Em que pese a afirmação da SEDGG; de que os atuais planos de transformação digital não pactuam indicadores específicos para acompanhamento de cumprimento de prazos dos serviços (parágrafos 148 e 149) ; demonstrar claramente não ter sido dado cumprimento à determinação, cabe ponderar alguns pontos.
Com a entrada em vigor da Resolução-TCU 315/2020, verifica-se que a determinação em tela não atende às hipóteses elencadas no art. 4º da norma. Embora a determinação tenha derivado da constatação, em diversas fiscalizações do ciclo 2017/2018, acerca do descumprimento de prazos legais e normativos por órgãos e entidades federais, não se pode apontar como causa originária deste problema a ausência de indicadores de desempenho que mensurem esse aspecto. Da mesma forma, não se vislumbra irregularidade iminente que venha a ser inibida pela determinação em tela, uma vez que o problema atacado é de natureza transversal e presente em diversos entes federais, tendo solução mais complexa que a pactuação de indicadores.
Ainda vale mencionar que também essa questão foi revisitada mais adiante, nos resultados da consolidação das fiscalizações do ciclo 2019/2020, já de maneira mais aderente à Resolução-TCU 315/2020.
Portanto, pode-se dar andamento ao tratamento do problema endereçado pela determinação 9.2.2 do Acórdão 1263/2019-TCU-Plenário a partir da análise atualizada nesta 2ª edição do relatório sistêmico, incorporando as alterações normativas ocorridas desde então e tendo um cenário mais claro da atuação do governo federal, o que não havia no momento da expedição do acórdão, pois a mudança de governo e da estrutura administrativa eram muito recentes à época.
Portanto, propõe-se que, ao amparo do art. 17, §3º, "a", seja dispensado o monitoramento do item 9.2.2 do Acórdão 1262/2019-TCU-Plenário.
1.5. Síntese da análise do atendimento às deliberações do Acórdão 1263/2019-TCU-Plenário e propostas correspondentes
Verifica-se que o Acórdão 1263/2019-TCU-Plenário obteve um resultado muito significativo ao induzir melhorias estruturais no arcabouço normativo que impacta o ambiente de negócios. A edição dos Decretos 10.139/2019 e 10.411/2020, os quais estão diretamente relacionados a proposições do acórdão, tem o condão de produzir melhorias expressivas para o setor produtivo no que se refere ao ordenamento regulatório. 
Consolidação e simplificação das normas infralegais, previsibilidade na entrada em vigor de novas normas, avaliação prévia obrigatória do impacto regulatório para todos os órgãos e entidades, não apenas para as agências reguladoras, tudo isso decorreu do primeiro relatório consolidado, o qual desaguou no Acórdão 1263/2019-TCU-Plenário. São avanços importantes, que encorajam a continuidade da iniciativa do TCU por intermédio do presente relatório.
Por outro lado, também foi possível constatar a dificuldade no tratamento de certas questões estruturais, que são quase sempre muito complexas e sensíveis. São problemas transversais, que envolvem diversos órgãos e entidades, às vezes dezenas, cada um com particularidades próprias e cuja abordagem precisa ser bastante cuidadosa. Tal constatação aliada à Resolução-TCU 315/2020 e ainda com os resultados observados pela consolidação das fiscalizações do ciclo 2019/2020 faz com que seja prudente reformular algumas das proposições do acórdão ou mesmo deixar de monitorá-las. Assim, o resultado do monitoramento, considerando tais preocupações pode ser resumido no quadro que segue abaixo.
	Item do Acórdão
	Análise
	Proposta

	9.1.1.1
	Em atendimento
	Considerar cumprido

	9.1.1.2
	Em atendimento
	Considerar cumprido

	9.1.1.3.1
	Em atendimento
	Considerar cumprido

	9.1.1.3.2
	Não iniciou o atendimento
	Dispensar o monitoramento

	9.1.1.3.3
	Não iniciou o atendimento
	Dispensar o monitoramento

	9.1.1.4.1
	Não iniciou o atendimento
	Tratar o quesito na forma proposta no achado 4.4 do presente relatório

	9.1.1.4.2
	Não iniciou o atendimento
	Tratar o quesito na forma proposta no achado 4.4 do presente relatório

	9.1.1.4.3
	Não iniciou o atendimento
	Tratar o quesito na forma proposta no achado 4.4 do presente relatório

	9.1.2.1
	Atendido
	Considerar cumprido

	9.1.2.2
	Não iniciou o atendimento
	Tratar o quesito na forma proposta no achado 4.2 do presente relatório

	9.2.1
	Atendido
	Considerar cumprido

	9.2.2
	Não iniciou o atendimento
	Dispensar o monitoramento

PRÓXIMOS PASSOS
Restou claro que houve uma grande alteração de contexto quanto ao tema que foi objeto do grupo composto pela OS Segecex 01/2018, com o objetivo de acompanhar e consolidar ações de fiscalização, com vistas a incitar o debate sobre os principais entraves causados pelo excesso de burocracia na produtividade e na competitividade das empresas brasileiras. O qual sugeriu a confecção de relatórios consolidados bianuais que englobariam as fiscalizações que tratassem do tema.
O amadurecimento no entendimento do tema e de suas complexidades decorrente da confecção do primeiro relatório consolidado e da sua posterior análise, além da interação com o novo centro de governo e a melhor compreensão de como abordar alguns problemas fez com que fosse oportuna a apresentação de uma proposta de atualização na estratégia de tratamento da questão. Avalia-se, neste momento, ser mais produtivo acompanhar a evolução de certos tópicos fundamentais que foram destaques no primeiro relatório do que consolidar questões que tendem a ser recorrentes enquanto não forem devidamente tratadas.
Assim, optou-se pela utilização da ferramenta do acompanhamento a fim de verificar concomitantemente a atuação do governo federal em pontos identificados como centrais, tal como a qualidade regulatória. Verificou-se que a edição de decretos ordenando certas ações não é suficiente para garantir sua implementação, sendo necessário um trabalho de enforcement junto à totalidade da administração federal. Para tanto, destaca-se a possibilidade de atuação do TCU no seu papel de controle externo e agente capaz de induzir a superação de resistências e a adoção de melhores práticas.
Portanto, processos de acompanhamento endereçados à verificação da adequada implementação de marcos normativos com forte impacto na melhoria do ambiente regulatório para o setor produtivo, tais como os Decretos 10.139/2019 e 10.411/2020, passam a ser o instrumento preferencial de atuação, garantindo um resultado mais ágil e com maior possibilidade de impacto positivo no tema. Igualmente, outros temas relevantes que demonstrem ter impacto importante e que estejam sendo objeto de mudanças significativas, tal como os atos públicos de liberação tratados na Lei 13.874/2019, podem também vir a serem alvos de ações específicas para avaliação.
O processo de acompanhamento da implementação do Decreto 10.139/2019 (TC Processo 033.944/2020-2) já aponta para quais resultados são passíveis de serem observados com a adoção de tal estratégia. Também o presente processo de acompanhamento, que traz o monitoramento do Acórdão 1263/2019-TCU-Plenário e a consolidação das fiscalizações do ciclo 2019/2020, traz em seu bojo a ideia de continuidade na avaliação das ações do governo federal até ser possível observar seus reais resultados, espera-se que este processo consiga dar uma visão mais geral de como está avançando o tema na administração federal.
Por fim, entende-se que as alterações no contexto interno do Tribunal também indicam a necessidade de uma atuação mais focada nos pontos mais relevantes, com a preocupação de bem delimitar os objetos de avaliação e os possíveis resultados esperados. Ressalta-se que tal avanço só foi possível graças ao aprendizado e esforço envolvido no primeiro relatório consolidado e ações posteriores, que permitiram a elaboração de um retrato amplo, o qual foi capaz de apontar posteriormente quais caminhos viriam a ser preferenciais.
CONSOLIDAÇÃO ACHADOS BIÊNIO 2019/2020 (ITEM 9.3 Acórdão 1263/2019-TCU-Plenário) 
1.6. Faltam transparência e controle nos atos públicos de liberação, de alto impacto econômico, administrados pelo governo federal
Porque é importante
Os atos públicos de liberação, conforme definido no §6, art. 1º, da Lei 13.874/19, Lei da Liberdade Econômica, são a licença, a autorização, a concessão, a inscrição, a permissão, o alvará, o cadastro, o credenciamento, o estudo, o plano, o registro e os demais atos exigidos, sob qualquer denominação, por órgão ou entidade da administração pública na aplicação de legislação, como condição para o exercício de atividade econômica, inclusive o início, a continuação e o fim para a instalação, a construção, a operação, a produção, o funcionamento, o uso, o exercício ou a realização, no âmbito público ou privado, de atividade, serviço, estabelecimento, profissão, instalação, operação, produto, equipamento, veículo, edificação e outros.
Os atos públicos de liberação geralmente servem para corrigir uma situação de assimetria de informações entre o produtor ou prestador de serviço e o consumidor ou usuário. Uma vez que diversos produtos ou serviços possuem uma complexidade na sua composição ou elaboração que está além do domínio da maioria dos consumidores, entende-se que é necessária a intervenção de um terceiro que possa atestar que o produto ou serviço atende a padrões de qualidade, sanidade e segurança suficientes para os objetivos propostos. Da mesma forma, algumas ações e empreendimentos privados capazes de gerar impacto relevante em comunidades e meio ambiente necessitam de algum ato público de liberação, expedido por um examinador especialista, que garanta a otimização desse impacto. No Brasil, usualmente esse atestador tem sido uma entidade pública, uma vez que se pressupõe a existência do interesse público no controle de qualidade de produtos e serviços oferecidos no mercado e na minimização de impactos negativos causados por certas ações. Para além do interesse público, a utilidade desse ato a garantir qualidade, sanidade e segurança ao público resta evidente em produtos tais como medicamentos, alimentos processados, agrotóxicos, equipamentos, etc; e em serviços tais como os hospitalares, alimentícios, construtivos, transporte entre muitos outros, bem como na construção e operação de empreendimentos, tais como obras de infraestrutura e fábricas.
O ato público de liberação também pode ser importante para certificar a propriedade de um bem tangível ou intangível. No caso, o ele garante a segurança no processo de transferência ou uso da propriedade. Como bens tangíveis pode-se exemplificar o caso de imóveis e veículos, entre os intangíveis destacam-se as marcas e patentes.
Esses atos públicos de liberação possuem em comum a característica de regularem aspectos relevantes da atividade econômica, com impacto considerável em empresas e mercados. Assim, ao obter o registro de um produto, o produtor pode comercializá-lo e auferir receita, aplicando-se o mesmo aos serviços. A partir do registro de propriedade de um imóvel ou patente, o proprietário pode receber valores a partir do seu uso. Sendo assim, torna-se evidente a necessidade de transparência e controle nos atos públicos de liberação efetuados por entidades do governo federal, pois esse processo tem o condão de impactar economicamente os atores do mercado privado.
Não é difícil imaginar como tal processo pode impactar empresas e mercado. Por exemplo, no caso do registro de medicamento que seja concorrente a um outro já presente no mercado, a demora em liberar o novo medicamento facilita que o já registrado seja vendido em quantidades e valores mais elevados comprometendo a competitividade da cadeia econômica. Assim como esta, inúmeras situações no ato público de liberação são capazes de gerar ganhos e perdas de recursos econômicos aos agentes privados, elegendo competidores vencedores e perdedores pela indevida atuação estatal. Além de propiciar distorções e prejudicar o correto funcionamento do mercado, um ato público de liberação inadequado pode ser importante foco de corrupção, estando o agente estatal na posição de manipular um processo que deveria ser transparente, claro e objetivo.
O que foi encontrado
Dentre as fiscalizações do ciclo 2019/2020 aqui consolidadas (parágrafo 8) , duas trataram diretamente de um tipo de ato público de liberação:
o registro, conduzido pela administração federal: a auditoria no processo de registro de agrotóxicos (TC Processo 007.951/2019-1, Acórdão 2848/2020-TCU-Plenário) ; e
a auditoria no processo de registro de marcas e patentes (TC Processo 015.369/2019-6, Acórdão 1199/2020-TCU-Plenário) .
Nas duas auditorias foram encontrados sérios problemas na transparência e controle nos processos de registro. Uma outra fiscalização tratou de procedimento correlato, a concessão de licença, que foi a auditoria no processo de licenciamento ambiental (TC Processo 024.048/2018-6) . Esta fiscalização apontou sérias deficiências na gestão do processo de licenciamento no Ibama, o que dificultou mesmo para a equipe de auditoria a obtenção de informações básicas acerca do andamento das licenças solicitadas.
No processo de registro de agrotóxicos, o qual é conduzido por três órgãos federais: Anvisa, Ibama e Ministério da Agricultura, a auditoria realizada em 2019 identificou diversos problemas que prejudicam sua transparência e o controle.
O Sistema de Informações sobre Agrotóxicos (SIA) foi previsto no art. 94 do Decreto 4.074/2002 e deveria disponibilizar informações sobre o andamento de processos relacionados com agrotóxicos, assentado na interação eletrônica entre os órgãos responsáveis pelo registro desses produtos. No entanto, quase vinte anos após essa previsão, esse sistema ainda não se encontra em operação, sendo uma das principais causas para a não conformidade da consistência e substância das informações sobre a evolução dos pleitos no processo de registro de agrotóxicos.
Conforme se extrai do relatório da auditoria que originou o mencionado acórdão, não há informação sobre o status de andamento do registro nas filas publicizadas, impedindo os interessados de saber se o pleito ainda aguarda análise, está em análise, encontra-se com a análise sobrestada ou, finalmente, se a análise está concluída no órgão. As filas, supostamente, deveriam abranger todos os pleitos que foram protocolados e cujas análises ainda não tenham sido finalizadas nos três órgãos. Contudo, o Mapa, por exemplo, retira o pleito da sua fila quando ele está em avaliação. Nas filas de registro divulgadas, não se consegue saber quais registros estão com análise acelerada em função de sentenças judiciais e, na situação específica da Anvisa, a falta de informação sobre o ingrediente ativo e o fabricante do produto técnico dificulta o acompanhamento e a obtenção de subsídios para o pedido de impugnação de determinado registro. 
Ainda segundo a auditoria, o fato de os três órgãos federais de registro manterem as filas de pleitos de agrotóxicos preponderantemente focados em seus processos internos de trabalho e não como um mecanismo voltado principalmente para informar o público interessado sobre o andamento dos seus pleitos é razão para a falta de padronização observada nessas filas. Essa falta de orientação para o cliente de Mapa, Anvisa e Ibama é evidenciada, por exemplo, nas divergências encontradas no atributo "Tipo de Produto" de um órgão para outro e na condição de que uma mesma solicitação de registro assume números diferentes conforme o órgão que a divulgue (no Mapa é o número de Processo, na Anvisa é o número de Expediente e, finalmente, no Ibama é o número Ibama) .
Em função da insuficiência de transparência e clareza, 75% das empresas registrantes de agrotóxicos que responderam a uma pesquisa do TCU afirmaram ter uma considerável dificuldade para acompanhar e rastrear a evolução do seu pleito de registro a partir das informações publicadas por Mapa, Anvisa e Ibama.
Situação semelhante foi observada na auditoria no processo de registro de patentes no INPI em 2019 (TC Processo 015.369/2019-6) . O INPI não divulga a fila de pedidos de patente de maneira que possibilite verificar a posição cronológica da solicitação de registro em relação aos demais pleitos. Tal deficiência não permite à sociedade, assim como aos requerentes, a verificação da posição de cada pedido na ordem de atendimento.
A publicidade dos pedidos de patente depositados é proporcionada pelo INPI, por meio de: publicação semanal da Revista de Propriedade Industrial - RPI, disponível no portal eletrônico, por meio de códigos de despacho, das decisões nos processos de concessão de direitos de propriedade intelectual; busca Web, disponível no portal eletrônico, a qual permite consulta das informações de cada pedido existente no banco de dados de patentes do INPI; e estatísticas apresentadas de forma agregada, conforme se verifica em seu sítio eletrônico.
Todavia, para que o inventor e terceiros possam acompanhar a posição de pedidos específicos na fila de depósitos realizados no Instituto, seria necessário que a lista de pedidos possibilitasse verificar a ordem de data de depósito. Esse achado de auditoria foi destacado no relatório, uma vez que atrasos em concessões de patentes podem beneficiar alguns, enquanto podem prejudicar outros agentes e incrementar o estoque de pedidos, tudo isso com o comprometimento da qualidade do ambiente de negócio e, por conseguinte, da competitividade da economia brasileira.
A equipe de auditoria apontou que a transparência da fila de pedidos é medida que permitiria a constante fiscalização pelos interessados de que a ordem cronológica de entrada está sendo respeitada, além do constante acompanhamento de eventuais atrasos e acelerações injustificados em análises de pedidos, sendo a preocupação com integridade e transparência fundamentais para a atuação do Instituto.
Semelhantemente aos casos anteriores, o licenciamento ambiental federal (LAF) , coordenado pelo Ibama, também envolve a análise de solicitações com relevante impacto econômico para os solicitantes, onde o prazo e a observância da transparência no exame dessas solicitações são fundamentais para garantir a integridade do processo. O processo de licenciamento precisa que os critérios para exame das solicitações sejam claros e o andamento do processo e a gestão da fila de pleitos possam ser acompanhados pelos solicitantes. Também no licenciamento, a ordem como são liberadas as solicitações pode distorcer o mercado, favorecendo alguns empreendimentos em relação a outros e gerando lucros ou prejuízos indevidamente.
A equipe de auditoria identificou que o Ibama, enquanto coordenador do processo de licenciamento ambiental, não dispõe de sistema capaz de gerenciar adequadamente o procedimento administrativo do LAF, não sendo capaz de gerir de forma apropriada sua demanda. O sistema existente não fornece informações básicas, tais como: a quantidade de estudos de impacto ambiental pendentes de análise, a quantidade de termos de referência solicitados pendentes de resposta, ou a quantidade de licenças vencidas aguardando renovação. 
Essas limitações certamente prejudicam a transparência quanto à situação dos processos de licenciamento sob a responsabilidade do Ibama. Ainda, o sistema atual não realiza controle de prazos e responsáveis das diversas etapas processuais. Qualquer levantamento deve ser feito de forma manual, consultando processo a processo. Para avaliar a tempestividade da atuação do Ibama, a equipe de auditoria analisou individualmente cada um dos processos de licenciamento da amostra auditada, uma vez que o Ibama não dispõe de sistema capaz de fornecer tal informação. Quando questionado pela equipe, o Ibama teve dificuldade de verificar se de fato há atraso em algum processo específico, qual é a magnitude do atraso médio, e quem é o responsável pelos maiores atrasos.
Análise e Conclusão
Verifica-se que os procedimentos que envolvem os atos públicos de liberação não estão satisfatoriamente estruturados e operados nos casos tratados pelas fiscalizações aqui consolidadas. Diversos órgãos e entidades federais que possuem em suas competências a emissão de registro ou licença demonstraram não controlar e também não oferecer transparência em atividade que possui o condão de gerar relevante impacto econômico em mercados e em atores privados. Tal deficiência gera custos desnecessários, promove a insegurança jurídica, distorce a atuação do mercado e facilita a corrupção, com impacto na produtividade e competitividade nacionais.
Importa destacar que a Lei 12.527/2011, traz em seu art. 5º a previsão de que é dever do Estado garantir o direito de acesso à informação, que será franqueada de forma transparente, clara e em linguagem de fácil compreensão. A mesma lei diz, em seu art. 6º, que cabe aos entes públicos assegurar a gestão transparente da informação, propiciando amplo acesso e divulgação. Por fim, no art. 7º, a lei dispõe que o acesso à informação compreende os direitos de o usuário obter informação sobre atividades exercidas pelos órgãos e entidades, inclusive as relativas à sua política, organização e serviços.
Também a Instrução Normativa Conjunta 1, de 10/5/2016, que dispõe sobre controles internos, gestão de riscos e governança no Poder Executivo, orienta, em seu art. 10, II, que os controles internos da gestão devem assegurar que as informações produzidas sejam íntegras e confiáveis à tomada de decisões, ao cumprimento de obrigações de transparência e à prestação de contas.
As evidências constituídas pelos quase vinte anos de atraso no sistema que permitiria o adequado acompanhamento do registro de agrotóxicos, mais a dificuldade em acompanhar a ordem dos pleitos no registro de patentes e a quase completa ausência de informações acerca de andamento e prazos no licenciamento ambiental permitem concluir que a administração federal não dispõe dos instrumentos e incentivos necessários para garantir a transparência e controle dos seus atos públicos de liberação. A amostra aqui examinada sugere que os gestores federais não consideram a transparência um valor fundamental, que permite o controle social por parte dos usuários de seus serviços de registro, licença e similares, nem estão atentos ao fato de que este estado de coisas implica a adição de sobrecarga aos agentes econômicos, comprometendo a competitividade econômica destes e, assim, a possibilidade auferirem maior renda e disporem de condições melhores de bem-estar. 
Ou seja: embora a justificativa para a intervenção estatal, em especial do governo federal, seja buscar equalizar a assimetria de informação entre ofertantes e consumidores, para trazer mais segurança às relações dos agentes econômicos; o que se constata a partir das auditorias realizadas pelo TCU é a interposição de órgãos que, com sua visão e atuação hermética; terminam concorrendo para que o ambiente de negócios se torne mais inseguro e custoso para ofertantes e consumidores, comprometendo a competitividade de toda a economia.
Tal entendimento é tão mais grave quando se examina as possíveis consequências dessa deficiência. O mercado de agrotóxicos no Brasil é o maior do mundo, segundo a Organização das Nações Unidas para Alimentação e Agricultura (FAO) , movimentando quase US$ 9 bilhões em 2017, ou 18% do mercado mundial (https://fiocruz.br/?q=node/1002) . No registro de patentes, só a indústria farmacêutica, que é fortemente impactada pela aprovação de novas patentes, movimentou mais de R$ 56 bilhões em 2017 (https://publicacoes.estadao.com.br/empresasmais2018/setor/farmaceutica/) . Já o licenciamento ambiental impacta diretamente o setor de obras de infraestrutura, que no âmbito federal, investiu R$ 27,9 bilhões em 2018, um décimo do ideal (https://g1.globo.com/google/amp/especial-publicitario/inovacao-em-movimento/ccr/noticia/2019/07/05/obras-de-infraestrutura-impulsionam-a-criacao-de-empregos.ghtml) .
Constata-se então que a questão é de natureza estrutural e precisa ser abordada de maneira transversal, com ações capazes de identificar os órgãos e entidades responsáveis por atos públicos de liberação que envolvam os maiores riscos em termos de deficiência na transparência e controles internos, bem como nos valores e impactos econômicos envolvidos nas consequentes liberações. Para tanto é necessário o envolvimento do centro de governo, o qual é responsável pelas iniciativas capazes de equalizar a atuação de toda a administração federal. O órgão identificado como mais dotado das competências e meios para tal missão seria a Controladoria Geral da União (CGU) , a qual detém a competência, conforme art. 1º, I, do Decreto 9.681/2019, para a adoção das providências necessárias à defesa do patrimônio público, ao controle interno, à auditoria pública, à correição, à prevenção e ao combate à corrupção, às atividades de ouvidoria e ao incremento da transparência e da integridade da gestão no âmbito do Poder Executivo federal.
Assim, caracterizada a deficiência estrutural do governo federal na observação aos ditames dos arts. 5º, 6º e 7º da Lei 12.527/2011 no que tange à transparência e controle dos processos que envolvem atos públicos de liberação e qual parte do centro de governo deveria agir a fim de evitar que tal ocorrências continuem a se repetir, cabe dar ciência à CGU acerca da situação encontrada.
A fim de auxiliar a CGU na tarefa de identificar quais seriam os principais órgãos e entidades candidatos a escrutínio mais aprofundado quanto aos seus atos públicos de liberação, sugere-se a análise do Acórdão 2604/2018-TCU-Plenário (TC Processo 010.348/2018-2) o qual aponta aqueles com controles mais deficientes e maiores poderes de regulação.
Proposta de encaminhamento
Dar ciência à Controladoria Geral da União, com fundamento no art. 9º, I, da Resolução-TCU 315/2020, que foram encontradas evidências de falta de controle e transparência, em desacordo com os arts. 5º, 6º e 7º da Lei 12.527/2011, e art. 10, II, da Instrução Normativa Conjunta 1/2016, de atos públicos de liberação em diversos órgãos e entidades da administração federal, o que proporciona insegurança e eleva custos e prazos às organizações produtivas usuárias.
1.7. As estruturas e processos de fiscalização regulatória dos órgãos e entidades do governo federal não estão aderentes às boas práticas internacionais, impondo ônus excessivo ao setor produtivo
Porque é importante
Governos possuem ampla gama de sistemas regulatórios que refletem as necessidades complexas e diversificadas de seus cidadãos, comunidades e economia. Garantir a observância às normas regulatórias é fundamental para o bom funcionamento do mercado, para a sanidade do ambiente de negócios submetido à essa regulação e para estabelecer um alto grau de confiança no governo.
Isso é criticamente importante da perspectiva social e faz parte das fundações do crescimento econômico. Tais afirmações derivam do documento da Organização para Cooperação e Desenvolvimento Econômico (OCDE) "Regulatory Enforcement and Inspections" (https://www.oecd-ilibrary.org/docserver/9789264208117-en.pdf?expires=1591047287&id=id&accname=guest&checksum=042A2284152DBE2EDC208FCBF85519F0) , o qual aponta que a boa regulação é a chave para o alcance dos objetivos das políticas sociais, econômicas e ambientais.
Segundo o mesmo documento, fiscalizações são um dos mais importantes meios para garantir a observância às normas regulatórias e assegurar a conformidade do setor regulado. Mesmo que as fiscalizações sejam geralmente consideradas específicas para o setor fiscalizado, existem muitas atividades fundamentais que todas fiscalizações têm em comum e são universais para todos ou a maioria dos setores fiscalizados.
Então, fiscalização regulatória é a fiscalização que decorre do poder de regulação de órgãos e entidades públicas. Conforme auditoria que avaliou a exposição da administração federal à fraude e corrupção (Acórdão 2604/2019-TCU-Plenário) , o poder de regulação deve ser entendido como o poder legítimo que as instituições públicas detêm em razão de suas atribuições e prerrogativas legais e que impacta a vida dos cidadãos e as atividades de empresas e setores econômicos por elas regulados. Vale destacar que poder de regulação é elemento subjetivo, provido de certas complexidades e especificidades. No relatório do Acórdão 2604/2019-TCU-Plenário, foram definidas atividades exercidas pelas instituições que possuem poder de regulação, tais como: realização de outorgas, emissão de licenças, interpretação de normas, entre outras. 
Conforme documento elaborado para o Banco Mundial "Good Practices for Regulatory Inspections: Guidelines for Reformers" (http://www.fao.org/3/a-at377e.pdf) , um bom sistema de fiscalização regulatória não é fácil de se definir, porque esse sistema é apenas parte de um grande e complexo sistema legal. Ainda conforme o documento, no fundo, fiscalizações são realizadas para melhorar a conformidade em relação às regras estabelecidas com o objetivo de alcançar o resultado desejado das políticas públicas. A conformidade é entendida como fundamental, mas não suficiente, para caracterizar um bom sistema de fiscalização. Para tanto são propostos quatro critérios:
maximiza a conformidade com a normatização governamental;
minimiza a incerteza para os agentes do mercado;
combate a corrupção; e
minimiza custos para os negócios e otimiza os custos governamentais.
O que foi encontrado
Nas fiscalizações do ciclo 2019/2020 consolidadas neste relatório, três auditorias e um levantamento encontraram problemas relacionados com a área de fiscalização regulatória que foram as seguintes:
auditoria nas atividades de fiscalização e inspeção da defesa agropecuária federal (TC Processo 021.468/2018-4, Acórdão 2302/2019-TCU-Plenário) ;
auditoria no processo de aplicação de multas da Anvisa (TC Processo 001.814/2019-2, Acórdão 732/2020-TCU-Plenário) ;
a auditoria no processo de concessão de incentivos fiscais na Sudene e na Sudam (TC Processo 030.747/2019-8, Acórdão 4056/2020-TCU-Plenário) ; e
levantamento nos programas da função trabalho (TC Processo 022.551/2019-0, Acórdão 4573/2020-TCU-Primeira Câmara) .
A auditoria que focou no processo de fiscalização da defesa agropecuária federal foi aquela que encontrou mais problemas, até porque foi a única a tratar do processo de fiscalização de maneira mais específica. Os problemas foram diversos e alcançaram vários aspectos do processo de fiscalização, sendo que trata-se aqui apenas daqueles mais importantes.
Um problema crítico observado na fiscalização agropecuária foi a deficiência no planejamento e execução das fiscalizações. A equipe de auditoria constatou que o planejamento das inspeções e fiscalizações agropecuárias não utiliza critérios objetivos padronizados de avaliação de risco para seleção e/ou priorização de estabelecimentos e não contempla todas as informações disponíveis, como as resultantes das investigações de denúncias. Uma das causas da situação apontada refere-se à inexistência de norma interna aprovada que regulamente metodologia com critérios objetivos de análise de riscos ou determine periodicidade mínima para as ações fiscalizatórias.
Uma outra causa verificada é que não foram identificadas evidências do uso, no planejamento anual das fiscalizações e inspeções, de informações provenientes das denúncias apresentadas por meio da Ouvidoria do Mapa. Também não há sistema corporativo que apoie tal processo em nenhum dos departamentos analisados. Assim, inexistem diversos controles básicos, tais como: quais estabelecimentos foram fiscalizados, os resultados das fiscalizações, as não conformidades das inspeções permanentes, a equipe que realizou a fiscalização e o acompanhamento do planejamento. 
Além disso, falta publicidade de informações relevantes para o usuário, sem padronização nas informações disponíveis. As informações relativas às fiscalizações e inspeções agropecuárias realizadas pelo Mapa, bem como relacionadas aos seus métodos e critérios de análise, não são disponibilizadas ao público de forma transparente e abrangente, o que limita o controle social e a transparência na administração pública e possibilita que este lócus da atuação pública reste mais exposto a ocorrências de conflito de agência e de captura de interesses.
As ações fiscalizatórias devem gerar informações relevantes para o público em geral, tais como: os estabelecimentos fiscalizados, o tipo e a quantidade de produtos apreendidos/condenados, as doenças e pragas mais recorrentes, a localização/regionalização dos problemas mais comuns, o índice de conformidade por estabelecimento, sanções aplicadas. A falta dessas informações impossibilita a existência do caráter educacional das fiscalizações, dificultando a aprendizagem e o aperfeiçoamento da área fiscalizada.
A auditoria também identificou grande risco de captura do fiscalizador pelo fiscalizado, uma vez que não há rotatividade entre os servidores lotados em inspeção permanente, que é aquela onde um estabelecimento é acompanhado de forma contínua. A rotatividade de servidores é um controle para impedir que a mesma pessoa seja responsável por realizar as mesmas atividades sensíveis ou fiscalizar a mesma empresa por um período indeterminado de tempo. Foi constatado que os fiscais lotados em inspeção permanente passam muitos anos atuando no mesmo estabelecimento, por vezes mais de cinco anos. Também foi verificada a existência de funcionários das empresas fiscalizadas que atuam como auxiliares da fiscalização, sendo treinados e orientados pelos servidores do Mapa para exercer parte central da inspeção permanente, mas sendo remunerados pelos estabelecimentos que auxiliam a fiscalizar.
Por fim, os julgamentos dos processos administrativos sancionatórios em segunda e terceira instância são realizados de forma monocrática, ou seja, não existe órgão colegiado para o julgamento, o que abre possibilidade à ocorrência de erros ou fraudes em suas decisões.
Conforme observado pela equipe, atribuir a decisão recursal a um órgão colegiado possui o condão de aumentar a probabilidade de acerto na decisão e evitar uma falha advinda da decisão singular. Além do que, retira o poder das mãos de uma única pessoa e permite mitigar fraude e corrupção. Também foram identificados diferentes procedimentos e prazos para análise da instrução e julgamento de processos administrativos sancionatórios, havendo diferentes prazos e procedimentos para segmentos distintos sem motivo aparente para tal quebra de isonomia.
Já a auditoria no processo de aplicação de multas da Anvisa centrou seu foco nos resultados obtidos pela fiscalização da agência. A aplicação de sanção é parte fundamental do processo de fiscalização, pois é o principal procedimento para garantir o enforcement dos normativos que regem diversos setores econômicos, sendo a multa a sanção mais comum.  
A equipe de auditoria identificou sérios problemas no planejamento das fiscalizações da Anvisa, com deficiência na análise de risco prévia. Como consequência foi constatado que 36% das multas aplicadas pela agência não cobriam o custo estimado do processo administrativo sancionatório interno, de R$ 6.000,00. Questionou-se a razoabilidade de que uma agência que regula 25% do PIB nacional dispenda 98.124 horas de trabalho de servidores com cargo de especialista ou 27.665 horas de trabalho de servidores com cargo de coordenador apenas para tramitar autos de infração relativos a infrações consideradas leves, com baixo risco sanitário e, em 45% dos casos, em micro ou pequenas empresas.
Como exemplo, a equipe de auditoria indagou à agência se valia a pena o esforço despendido pela Anvisa para autuar e multar restaurantes e bares em portos e aeroportos, ainda mais considerando o risco sanitário baixo e possivelmente a baixa consequência sanitária das infrações cometidas. Esse mesmo fiscal poderia atuar em atividades/empresas cujas infrações representassem maior risco sanitário à população, direcionando suas ações a outras atividades mais impactantes.
Ainda segundo a auditoria, também prejudica o planejamento das ações de fiscalização, a ausência de feedback sistemático entre as áreas autuadoras/fiscalizadoras e as áreas julgadoras (1ª e 2ª instância) , de modo que as áreas autuadoras não têm uma fonte de informação oficial a respeito das decisões acerca de seus autos de infração, com o consequente risco de realizarem retrabalho ou autuações improcedentes.
Na execução das fiscalizações, constatou-se que não existem manuais técnicos relacionados ao processo sancionatório nem treinamentos sistematizados ou periódicos, bem como também não existem no formato on-line. Sempre lembrando que a estrutura da Anvisa é distribuída por todo território nacional e compreende 318 servidores habilitados a emitir autos de infração.
Outro aspecto relevante a destacar é o excesso de tempo entre a autuação da infração e o trânsito em julgado, que excede cinco anos. A consequência, como aponta a auditoria, é prejudicar o caráter educativo na aplicação das multas, haja vista o tempo pelo qual o autuado terá que esperar para ter certeza de que o fato que deu causa à autuação, de fato, é irregular. Nesse meio tempo, a empresa pode continuar a repetir o comportamento sancionado, expondo a população a risco para sua saúde. 
Assim como na fiscalização agropecuária, o julgamento dos recursos interpostos pelos sancionados apresenta problemas graves e semelhantes, como falta de padronização e excesso de discricionariedade, gerando insegurança jurídica ao setor. Por exemplo, os prazos para o julgamento dos recursos administrativos junto à Agência são sistematicamente descumpridos e os procedimentos processuais não são padronizados. Algumas áreas analisam o mérito de recursos recebidos intempestivamente, enquanto outras os consideram inadmissíveis.
Já a auditoria no processo de concessão de incentivos fiscais nas Superintendências do Desenvolvimento do Nordeste (Sudene) e da Amazônia (Sudam) tratou da fiscalização das superintendências de maneira apenas pontual. Nessa auditoria foram observadas falhas na fiscalização dos registros contábeis e fiscais das empresas que comprovem a correta destinação dos impostos que deixaram de ser recolhidos em decorrência da concessão de benefícios fiscais.
No caso da Sudene, entre as causas que originam essas falhas estão: a falta de integração entre as fontes de informações relativas aos incentivos concedidos e às verificações contábeis realizadas pela equipe técnica; o não encaminhamento de informações pelas empresas incentivadas; a falta de implementação do cadastro de inadimplentes financeiros ou não financeiros com os benefícios fiscais; a ausência de compartilhamento de informações entre a Receita Federal e as Superintendências; e a utilização de informações em meio físico, em detrimento da utilização dos dados constantes do Sistema Público de Escrituração Digital (Sped) .
Ainda, constataram-se deficiências nos relatórios de vistoria e pareceres de análise quanto aos procedimentos realizados para a certificação das informações constantes dos pleitos de incentivos fiscais de redução do imposto sobre a renda, nas áreas de atuação da Sudene e da Sudam, especificamente no tocante à capacidade instalada e ao volume de produção dos empreendimentos. Entre as possíveis causas para as deficiências identificadas, identificou-se a falta de padronização dos relatórios. Na Sudam, pontuou-se também a necessidade de conclusão de manuais que orientem os fiscais. Possíveis efeitos dessa falha na fiscalização resultam no comprometimento das atividades de supervisão e controle quanto ao mérito da concessão dos incentivos.
Quanto ao levantamento nos programas da função trabalho, relativamente  ao macroprocesso fiscalização do trabalho, em procedimento exploratório para avaliação de risco, constatou-se dificuldades de operacionalização das fiscalizações devido a cortes orçamentários, problemas de pessoal, baixa visibilidade, bem como: falta de ações de controle interno e externo relativas ao setor; alterações na legislação do trabalho com efeito na atuação dos auditores; ausência de integração com os demais setores do Ministério, gerando conflitos; ausência de internalização dos softwares criados pela unidade responsável pelas fiscalizações.
Análise e Conclusão
Dados os problemas encontrados na pequena amostra que compõe a presente consolidação frente ao universo de entidades com poder de regulação - foram relacionados 72 órgãos/entidades com tal poder na auditoria que avaliou a exposição da administração federal à fraude e corrupção, Acórdão 2604/2019-TCU-Plenário - pode-se inferir a gravidade da deficiência estrutural no aparato da fiscalização regulatória federal.
Além disso, esta compreensão quanto à relevância do tema também pode ser extraída da própria atuação do TCU, conforme se verifica do Acórdão 1263/2019-TCU-Plenário, derivado da primeira edição do Relatório Consolidado (TC Processo 015.567/2018-4) , em que foi exarada a seguinte recomendação, já retratada neste relatório (seção 2.2.8) :
9.1.2.2. avalie a conveniência e a oportunidade de instituir mecanismos que promovam e assegurem que as entidades fiscalizadoras da Administração Pública Federal construam padrões formais e objetivos, devidamente institucionalizados para orientar o planejamento e a execução das fiscalizações e inspeções que impactam o setor produtivo, com vistas a diminuir a subjetividade e dar cumprimento aos princípios da impessoalidade e da eficiência, previstos no art. 37 da Constituição Federal de 1988;
Assim, considerando a trajetória da atuação de controle, bem como as situações relatadas no presente achado, cabe revisitar e aprofundar a análise da questão.
Nesse sentido, tem-se que conforme verificou-se no presente relatório, as falhas observadas no aparato fiscalizatório federal são variadas e significativas, resultando na inobservância de princípios básicos que demandam uma análise mais aprofundada a fim de auxiliar no alcance do recomendado no item 9.1.2.2 do Acórdão 1263/2019-TCU-Plenário.
A esse respeito, informa-se que o documento da OCDE "Regulatory Enforcement and Inspections" (https://www.oecd-ilibrary.org/docserver/9789264208117-en.pdf?expires=1591047287&id=id&accname=guest&checksum=042A2284152DBE2EDC208FCBF85519F0) relaciona as melhores práticas da organização com vistas a garantir as efetivas e eficientes fiscalização e enforcement das normas regulatórias.
O documento registra que o atingimento deste objetivo pode ser calçado em onze princípios, os quais devem promover a adequada regularidade e a melhor qualidade regulatória. Tais onze princípios seriam:
enforcement baseado em evidência;
seletividade;
foco no risco e na proporcionalidade;
regulação responsiva;
visão de longo prazo;
coordenação e consolidação;
governança transparente;
informação integrada;
processo claro e justo;
promoção da regularidade; e
profissionalismo.
Pode-se rapidamente relacionar achados aqui apresentados em confronto com alguns dos princípios apontados no documento da OCDE a fim de destacar quão longe do ideal está a situação atual no Brasil. Por exemplo, a seguir são apresentados alguns dos princípios seguidos dos achados que demonstram o seu não atendimento.
Seletividade: o valor de parte relevante das multas aplicadas pela Anvisa é inferior ao custo do processo administrativo;
Foco no risco e na proporcionalidade: mesmo caso anterior da Anvisa e a não utilização de critérios de risco no planejamento da fiscalização agropecuária;
Coordenação e consolidação: tanto a coordenação quanto a consolidação do resultado das fiscalizações foram gravemente deficientes em todos os casos aqui analisados;
Informação integrada: foram observadas deficiências na integração das informações em todos os casos analisados;
Processo claro e justo: foi verificado descumprimento às normas processuais e isonomia nos processos administrativos que tratam dos autos de infração na Anvisa e Mapa;
Promoção da regularidade: prazos excessivos e falta de padronização dificultam a observação às normas pelos regulados;
Profissionalismo: falta de rotatividade entre os fiscais, falta de treinamento, falta de manuais e orientações, entre outros problemas aqui apontados, indicam a dificuldade do regulado em identificar a existência de um corpo de fiscais profissional, que transmita segurança em sua atuação. 
Conforme o estabelecido no documento elaborado para o Banco Mundial "Good Practices for Regulatory Inspections: Guidelines for Reformers" (http://www.fao.org/3/a-at377e.pdf) , um bom sistema de fiscalização seria aquele que: maximiza a conformidade com a normatização governamental; minimiza a incerteza para os agentes do mercado; combate a corrupção; e minimiza custos para os negócios e otimiza os custos governamentais.
Aqui, também basta uma rápida passagem pelos achados anteriormente descritos e pela análise no parágrafo anterior para constatar que as áreas de fiscalização avaliadas pelas auditorias aqui consolidadas não atendem a contento a nenhum dos objetivos destacados pelo documento do Banco Mundial.
As deficiências no planejamento das fiscalizações, os longos prazos para exame dos autos de infração e a falta de integração entre as áreas de julgamento e fiscalização, por exemplo, prejudicam fortemente a maximização da conformidade com a regulação. A pouca transparência no exame dos autos de infração, a inobservância a prazos, baixa capacitação dos fiscais e a falta de padronização nas fiscalizações acarretam em insegurança jurídica e incerteza para os mercados regulados, a contrário sensu do que se espera de uma atuação regulatória.
Decisões monocráticas em julgamentos, ausência da rotatividade de fiscais, excesso de discricionariedade e participação de funcionários do fiscalizado em fiscalizações são achados que indicam o risco de corrupção e a inadequação dos controles primários existentes.
Por fim, a falta de avaliação de risco no processo de planejamento das fiscalizações e as incertezas decorrentes da falta de padronização fazem com que os custos para mercado e governo sejam excessivos, muito superiores aos que seriam desejáveis.
Então, em uma amostra limitada, em que foi abordada a área de fiscalização de alguns órgãos e entidades, não foi observado atendimento razoável a qualquer dos princípios ou objetivos fundamentais de uma área de fiscalização bem estruturada, segundo a experiência internacional. Tal constatação é tanto mais preocupante quando se verifica que praticamente todas as atividades econômicas do país, ou seja, a totalidade do PIB, são submetidas a algum tipo de fiscalização, seja federal, estadual ou municipal. A ausência de parâmetros e critérios para a estruturação de uma área de fiscalização regulatória, a qual será responsável por parte significativa do enforcement regulatório junto ao mercado, é problema muito sério, com grave impacto no mercado e no ambiente de negócios. Somente como exemplo, observado em segmento fundamental para a economia, no documento Desafios à Competitividade das Exportações Brasileiras, da Confederação Nacional da Indústria - CNI (http://www.portaldaindustria.com.br/publicacoes/2016/8/desafios-competitividade-das-exportacoes-brasileiras/) , problemas relacionados à fiscalização encontram-se entre os três principais entraves relacionados pelos exportadores. 
Portanto, avançando em relação ao já proposto no item 9.1.2.2 do Acórdão 1263/2019-TCU-Plenário, resta claro que a área de fiscalização dos órgãos e entidades federais merece atenção especial por parte de um controle guiado pela gestão de risco. Com alcance em praticamente todo o PIB e forte impacto no mercado e ambiente de negócios, as fiscalizações federais poderiam ser orientadas pelas melhores práticas internacionais, de modo a reduzir a insegurança jurídica, melhorar o ambiente regulatório, diminuir os custos das empresas e dos próprios órgãos fiscalizadores. Assim, tal como em relação em achado anterior, cabe dar ciência à CGU, órgão responsável pelo controle interno federal, que foram identificados em vários órgãos e entidades da administração federal procedimentos fiscalizatórios que não estão aderentes às boas práticas internacionalmente aceitas, tais como as elencadas nos documentos: Regulatory Enforcement and Inspections (OCDE) e Good Practices for Regulatory Inspections: Guidelines for Reformers (Banco Mundial) .
A fim de auxiliar a CGU na tarefa de identificar quais seriam os principais órgãos e entidades candidatos a escrutínio mais aprofundado quanto às áreas de fiscalização, sugere-se a análise do Acórdão 2604/2018-TCU-Plenário (TC Processo 010.348/2018-2) o qual aponta aqueles com controles mais deficientes e maiores poderes de regulação.
Proposta de encaminhamento
Dar ciência à Controladoria Geral da União, com fundamento no art. 9º, I, da Resolução-TCU 315/2020, que foram encontradas evidências nos procedimentos fiscalizatórios de diversos órgãos e entidades federais de falta de adesão a boas práticas internacionais, passíveis de serem verificadas em documentos tais como Regulatory Enforcement and Inspections (OCDE) e Good Practices for Regulatory Inspections: Guidelines for Reformers (Banco Mundial) , o que resulta em insegurança jurídica e altos custos para as organizações produtivas nacionais.
1.8. Diversos prazos normativos de atividades executadas pela administração federal com impacto no setor produtivo não são observados, prejudicando o planejamento privado e onerando empresas e consumidores.
Porque é importante
O planejamento é atividade fundamental da boa gestão e para o setor privado é determinante para as previsões de custos e receitas. O ente privado precisa interagir com o setor público em diversos momentos, sem opção de escolha, com relevante impacto em suas atividades, e necessita de previsibilidade nessa relação. O prazo é um dos componentes fundamentais para o planejamento e precisa ser o mais previsível possível, principalmente quando interfere nos processos produtivos privados. Tendo em vista essa importância, diversas ações de órgãos e entidades públicos federais possuem prazos estabelecidos para sua execução, de forma a proporcionar previsibilidade e segurança ao ente privado.
O que foi encontrado
Nas fiscalizações do ciclo 2019/2020 consolidadas neste relatório, quatro auditorias encontraram problemas relacionados à inobservância de prazos estabelecidos por lei ou norma:
auditoria no processo de registro de agrotóxicos (TC Processo 007.951/2019-1, Acórdão 2848/2020-TCU-Plenário) ;
auditoria no processo de aplicação de multas da Anvisa (TC Processo 001.814/2019-2, Acórdão 732/2020-TCU-Plenário) ;
auditoria no processo de licenciamento ambiental (TC Processo 024.048/2018-6, Acórdão 1789/2019-TCU-Plenário) ; e
auditoria no processo de registro de patentes (TC Processo 015.369/2019-6, Acórdão 1199/2020-TCU-Plenário) .
A auditoria no processo de registro de agrotóxicos (TC Processo 007.951/2019-1) constatou que a despeito de haver prazo legal estabelecido pelo Decreto 4.074/2002, de 120 dias para registro de um agrotóxico, o tempo médio de registro desse produto no Brasil é de 7,5 anos, ou seja, 22 vezes o previsto em Decreto.
Embora a equipe de auditoria tenha destacado que o prazo estabelecido de 120 dias é notoriamente insuficiente para tal procedimento, sendo que o melhor caso internacional identificado é de 1,5 ano, a discrepância entre o prazo estabelecido em Decreto e o observado é abissal. Tal exemplo é uma amostra de quão pouca importância é dada ao cumprimento de prazo pelos gestores da administração federal, mesmo aqueles estabelecidos por força regulamentar supra-organizacional. Prazos com grande impacto em mercados e empresas são descumpridos sistematicamente por vários anos, sem grandes esforços para resolver a questão. Prova disso são os quase vinte anos de atraso no Sistema de Informações sobre Agrotóxicos (SAI) que estava previsto no Decreto 4.074/2002, o qual contribuiria para a redução do prazo de análise, além de outros benefícios já apontados anteriormente.
Na mesma auditoria foi apontado que, quando o usuário recorre ao Judiciário a fim de fazer valer o prazo legal, o resultado normalmente obtido é o indeferimento do seu pedido de registro, pois como o tempo não é suficiente para a adequada análise, por segurança, opta-se pelo indeferimento
Já na auditoria no processo de aplicação de multas da Anvisa (TC Processo 001.814/2019-2) foram observadas grandes discrepâncias entre os prazos estabelecidos em lei e aqueles efetivamente praticados pela entidade. No caso do prazo de dez dias estabelecido pela Lei 9.784/1999, art.22, para pronunciamento do servidor acerca da defesa do autuado, foi constatado em amostra que 34,28% dos processos não cumpriram o prazo, sendo que o prazo médio observado foi de 274 dias. Em relação ao prazo de trinta dias para a decisão após a conclusão da instrução do processo administrativo sanitário, art. 49 da Lei 9.784/1999, 94% dos processos não observaram o prazo, sendo que a média para julgamento foi de 755 dias. Por fim, o prazo de cinco dias para análise de recurso e encaminhamento para autoridade superior previsto no art. 56 da Lei 9.784/1999 não foi observado em nenhum processo da amostra examinada, sendo o prazo médio constatado de 852 dias, ou 170 vezes o prazo estimado.
Na auditoria no processo de licenciamento ambiental (TC Processo 024.048/2018-6) a equipe constatou que os prazos para a emissão da licença prévia (LP) estipulados em normativos não são observados. Na amostra examinada pelos auditores, nas LP de linhas de transmissão 25% dos casos não observaram o prazo estipulado, enquanto no caso de rodovias, 75% não se adequaram ao prazo estipulado.
O licenciamento ambiental é particularmente complexo devido ao grande número de órgãos e entidades que podem vir a participar do processo, os chamados intervenientes. Após o recebimento da solicitação de manifestação, os intervenientes têm o prazo de quinze dias consecutivos, prorrogáveis por mais dez, para colaborar na definição do conteúdo do termo de referência, por meio da apresentação de termo de referência específico (TRE) . Na segunda etapa, após o recebimento dos estudos de impacto ambiental, o Ibama solicita nova manifestação dos intervenientes. No caso de EIA/RIMA, estes têm o prazo de noventa dias, prorrogáveis por mais quinze, para apresentação de manifestação conclusiva (Portaria Interministerial 60/2015, art. 5º, §§ 2º e 3º, e art. 7º, §§ 3º e 5º) . Na grande maioria dos casos, os intervenientes não cumprem os prazos de manifestação, sendo que na amostra de processos auditada, a Funai é a entidade interveniente que apresenta os maiores atrasos. Em média, para elaboração de TREs e análise de EIA/RIMA, levou, respectivamente, 165 e 183 dias. Este atraso médio foi constatado em apenas um dos intervenientes, sendo que alguns processos de licenciamento podem ter mais de meia dúzia deles. 
No processo de licenciamento ambiental não há sistema que permita a gestão de prazos, sendo que a equipe de auditoria precisou analisar os processos manualmente a fim de estimar os prazos envolvidos nos processos.
Por último, auditoria no processo de registro de patentes no INPI (TC Processo 015.369/2019-6) tratou especificamente do prazo excessivo para a concessão de patentes, superior a dez anos. Verificou-se tempo de processamento muito maior no Brasil que nos principais emissores de patentes do mundo. Na comparação entre os tempos decorridos até o primeiro exame técnico, por exemplo, o Brasil encontra-se com duração superior a cinco vezes à observada na China e nos EUA, os quais encontram-se entre aqueles cinco países com maior demora.
A demora na concessão da patente tem impacto relevante em vários mercados, dentre aqueles mais impactados, encontra-se o mercado farmacêutico, que depende fortemente da introdução de novos medicamentos. Sendo que a demora resulta numa extensão no prazo de exclusividade a ser usufruído pelo solicitante, conforme explicado no voto condutor do Acórdão 1199/2020-TCU-Plenário, do Relator Ministro Vital do Rego:
O prazo de exclusividade de exploração da invenção protegida pela patente é regulamentado em vinte anos, conforme o Acordo sobre Aspectos dos Direitos de Propriedade Intelectual Relacionados ao Comércio (Trips, na sigla em inglês) , tratado internacional do qual o Brasil é signatário, instrumento da Organização Mundial do Comércio (OMC) que tutela as propriedades de patentes, assim como as outras espécies de propriedade intelectual.
Contudo, o parágrafo único do art. 40 da Lei de Proteção Industrial prevê um prolongamento do prazo de exclusividade da patente naqueles casos em que o período entre o depósito do pedido junto ao INPI e a decisão final da autarquia ultrapassar dez anos:
...
No caso específico de patentes farmacêuticas, sobre os quais a Anvisa também deve opinar (art. 229-C da LPI) , relata-se que, entre 2008 e 2014, a quase totalidade dos pedidos com patente concedida tiveram a extensão para além dos vinte anos, em razão de o prazo entre o depósito do pedido e a decisão final do INPI ter excedido dez anos. Embora a partir de 2017 seja possível observar certa melhora em termos relativos, em termos absolutos ainda é grande o número de patentes farmacêuticas concedidas com incidência do art. 40, parágrafo único, da LPI. Em 2018, por exemplo, 254 patentes foram concedidas com extensão de até três anos, 286 foram concedidas com aumento de quatro a seis anos e 68, com aumento de prazo de sete a nove anos.
Análise e Conclusão
Tendo já explicitado a importância dos prazos para o correto planejamento de atividades econômicas, resta claro o descompasso entre a importância dada ao prazo pelo agente privado e pelo gestor público. A situação perdura, a despeito do enorme impacto econômico advindo pela inobservância a prazos legais, vide o mercado de agrotóxicos nacional, o maior do mundo, com atraso de 22 vezes o determinado em norma para o registro de um novo produto; ou o mercado farmacêutico nacional, que é impactado quando do registro da patente de novos medicamentos e também quando é autuado por alguma infração e precisa interagir com o poder público por intermédio de um processo administrativo sanitário.
Também a indústria de construção pesada e suas obras de infraestrutura estão envolvidas com um processo de licenciamento ambiental que simplesmente não pratica a gestão dos prazos envolvidos e chega a desconhecer qual processo encontra-se em atraso e de quanto tempo seria esse atraso. Certamente um ente privado responsável por prover serviços com essa qualidade gerencial seria rapidamente expulso em um mercado concorrencial. O órgão ou entidade público não corre esse risco e, em uma aparente conduta hermética, demonstra esse conforto por meio da ausência de medidas efetivas para tratar de questão vital para o ambiente de negócios nacional.
Todos as atividades aqui tratadas são atividades exercidas por longo período de tempo e cujo problema na observação de prazos normativos verifica-se desde o seu início, tendo adquirido um caráter estrutural. Não é razoável tal nível de falta de comprometimento com a norma e o usuário. Os problemas de prazo tratados nessa pequena amostra sugerem a existência de quadro que se permeia por muitos outros balcões públicos federais e demonstram que são necessárias ações macro institucionais e contínuas para a mudança de algo que já é estrutural. A simples edição de leis ou normas não parece ter o poder de alterar essa realidade. Assim, mesmo com a edição das Leis 13.460/2017 e 13.874/2019, que tratam respectivamente do direito do usuário ao cumprimento de prazos e normas procedimentais; e da aprovação tácita de pedido cujo prazo fixado foi transcorrido com silêncio da autoridade competente, é preciso um esforço robusto e contínuo para que o respeito a prazos seja incorporado pela cultura da administração pública federal. Como visto anteriormente no caso de registro dos agrotóxicos, a busca do usuário pela aplicação da lei pode reverter em consequências ainda mais danosas que aquelas decorrentes do atraso.
Portanto, cabe dar ciência aos órgãos que compõem o centro de governo da esfera federal acerca da disseminada inobservância aos prazos legais e normativos por órgãos e entidades federais, mesmo após edição das Leis 13.460/2017 e 13.874/2019.  
Proposta de encaminhamento
Dar ciência à Secretaria-Geral  da Presidência da República, ao Ministério da Economia e à Controladoria-Geral da União, como órgãos que compõem o centro de governo para o tema, com fundamento no art. 9º, I, da Resolução-TCU 315/2020, de que foi constatada uma disseminada inobservância aos prazos legais e normativos por parte de órgãos e entidades federais, mesmo após a edição das Leis 13.460/2017 e 13.874/2019.
1.9. A governança de processos com alto impacto econômico que envolvem mais de um órgão ou entidade federais para sua execução apresenta resultados deficientes, com ônus relevantes para os agentes econômicos usuários.
Porque é importante
A partir do instante em que o Estado presta alguns serviços de maneira compulsória e exclusiva por intermédio de processos complexos, que envolvem mais de um órgão ou entidade federais, com significativo impacto econômico, importa que haja a adequada governança desse processo a fim de evitar que ações isoladas dos entes públicos envolvidos sejam descoordenadas e tragam resultados apenas pontuais ou que se anulam; e que o processo termine unaccountable, no caso da não definição clara dos papeis de direção.
A governança de um órgão é importante para garantir a qualidade e efetividade de seus processos internos, mas quando esse órgão participa de um processo que envolve outros órgãos, não há como estender essa boa governança interna para o processo que lhe é externo. É preciso então garantir a qualidade e efetividade da governança do processo que envolve vários órgãos ou entidades, pois esse processo, tal como em uma organização, tem objetivos e entrega resultados. Assim, importa que as melhorias contínuas no processo agreguem valor de forma consistente, sistemática e integrada, atendendo ao planejamento estratégico pré-estabelecido.
Assim, a governança de processos intersetoriais é a forma pela qual diversos órgãos conseguem direcionar as iniciativas individuais da gestão desse processo através de normas, regras e diretrizes para que todas evoluam juntas em direção a um objetivo comum, atrelado a um planejamento estratégico. Quando não há governança desse processo podem ocorrer diversas iniciativas individuais com impacto no processo comum, cada uma ocorrendo de uma forma, utilizando diferentes metodologias, sistemas, referências e ferramentas, tudo isso, via de regra, facilitado por regramentos que não clareiam as responsabilidades das partes. Essa cacofonia administrativa prejudica a transparência, diminui a segurança jurídica, favorece a captura e gera ônus desnecessário para os usuários e aos próprios órgãos gestores. Assim, a adequada governança intersetorial, nesse caso, é um conjunto essencial de atividades que direciona a criação de padrões, estruturas, papeis e reponsabilidades, com o objetivo de medir, gerenciar e melhorar a execução do processo. Alinha as iniciativas individuais com as estratégias e objetivos previstos para o processo e permite a correção de rumos e a mensuração dos resultados obtidos.
O que foi encontrado
Nas fiscalizações do ciclo 2019/2020 consolidadas neste relatório, quatro auditorias encontraram problemas relacionados com a deficiência de processos geridos por mais de um órgão ou entidade federais:
auditoria no processo de registro de agrotóxicos (TC Processo 007.951/2019-1, Acórdão 2848/2020-TCU-Plenário) ;
auditoria operacional integração multimodal (TC Processo 010.173/2019-6, Acórdão 1327/2020-TCU-Plenário) ;
auditoria no processo de licenciamento ambiental (TC Processo 024.048/2018-6, Acórdão 1789/2019-TCU-Plenário) ; e
auditoria no processo de registro de patentes (TC Processo 015.369/2019-6, Acórdão 1199/2020-TCU-Plenário) . 
Na auditoria no processo de registro de agrotóxicos, foram constatados diversos achados que são consequência da má governança do processo conduzido por Anvisa, Ibama e Mapa. O primeiro e mais evidente achado é o atraso na implantação do Sistema de Informações sobre Agrotóxicos (SAI) , que a despeito de estar previsto no Decreto 4.074/2002 até hoje não foi finalizado. Esse sistema permitiria que os usuários acompanhassem todo o andamento de sua solicitação de registro por um único protocolo. Ao invés, o pedido de registro é cadastrado de forma diferente em cada um dos órgãos, com critérios diversos e com a ausência de informações importantes, tal como o status do andamento da análise do pleito. Cada um dos três órgãos responsáveis pelo processo de registro de agrotóxicos mantém uma execução, controle e divulgação distinta das informações relacionadas a esse processo. Tal situação traz como consequência a falta de transparência na ordem de atendimento aos pleitos, como já visto anteriormente neste relatório; redundância e falta de padronização nas informações solicitadas pelos órgãos; e complexidade desnecessária, com a consequente imposição injustificada de ônus para os agentes econômicos.
Conforme declarado pela equipe de auditoria, as atividades de registro, reavaliação, monitoramento e fiscalização de agrotóxicos constituem um ciclo regulatório, cujas autoridades reguladoras são Mapa, Anvisa e Ibama. No entanto, a efetividade desse ciclo é prejudicada pela inexistência de uma entidade ou instância coordenadora que seja responsável pela performance de todo o processo, gerenciando e desenvolvendo um planejamento estratégico integrado que abranja as atividades comuns do ciclo regulatório.
Na auditoria na integração multimodal, foram encontrados diversos problemas decorrentes da falta de governança nos processos envolvidos no transporte de carga por diferentes modais e que atravessam diversos estados. Esse processo é excessivamente complexo, podendo envolver diversas fazendas estaduais, Receita Federal, ANTT, Antaq e Anac.
Conforme registrado pela equipe de auditoria, as operações de transporte multimodal no Brasil enfrentam burocracia excessiva, com a existência de diversos documentos e sistemas obrigatórios que devem ser utilizados pelas empresas para fornecer informações sobre as operações de transporte. A necessidade de preenchimento de dados em diversos sistemas, como Nota Fiscal Eletrônica (NFe) , Conhecimento de Transporte Eletrônico (CTe) , Mercante, Siscarga, Porto sem Papel, e ainda a necessidade de impressão em meio físico de documentos considerados eletrônicos, o seu porte junto com a mercadoria transportada e a exigência de guarda posterior desse material representam custos que encarecem as operações logísticas e tornam os agentes econômicos brasileiros menos competitivos, comprometendo o potencial destes para a obtenção de mais renda e, assim, o bem-estar próprio e de suas famílias. 
A ausência de governança nos processos que envolvem o transporte multimodal, cujo excesso de burocracia foi considerado pelos operadores um sério obstáculo ao desenvolvimento de uma logística mais eficiente e econômica, fez com que fosse proposto na auditoria a promoção de um fórum institucionalizado a fim de racionalizar procedimentos e simplificar documentos para o transporte de carga multimodal.
Quanto à auditoria no processo de licenciamento ambiental, foi constatado que a sua baixa governança resulta na ausência de sistema que, entre outras deficiências, permita a aferição dos prazos decorridos em cada parte da análise. Também existe a redundância de informações solicitadas e falta de padronização no processo, com ausência de manuais e guias.
De acordo com a equipe de auditoria, a principal causa identificada para os baixos níveis de articulação e comunicação constatados é a inexistência de instância formal de articulação entre Ibama e demais órgãos participantes do licenciamento ambiental. Os técnicos das instituições envolvidas no licenciamento não se reúnem para discutir pendências ou questões técnicas relativas aos processos em andamento, exceto por iniciativas ocasionais de órgãos como a Casa Civil da Presidência da República ou o Ministério de Minas e Energia (MME) .
Outra causa verificada é a baixa capacidade do Ibama de assumir o papel de coordenação do processo de licenciamento ambiental federal. Isso se deve, em grande parte, à ausência de hierarquia entre as instituições. Além disso, o normativo que rege a atuação dos órgãos e entidades envolvidos é uma portaria interministerial, portanto, um normativo de natureza infralegal. Dessa forma, o Ibama deixa de exercer o protagonismo esperado por parte da autoridade licenciadora. 
O processo de registro de patentes foi objeto de auditoria que constatou problemas na governança do processo de registro de patentes quando envolve o INPI e a Anvisa nos casos previstos no art. 229-C da Lei 9279/96, Lei da Propriedade Industrial (LPI) .
A equipe de auditoria constatou a existência de divergência de entendimentos entre Anvisa e INPI. Tais divergências decorrem do foco no interesse público com que atua a Anvisa no processo, ao avaliar pedidos de patente de fármacos relevantes para as políticas de medicamentos ou de assistência farmacêutica no âmbito do SUS. Sua análise de patenteabilidade busca ser restritiva. O INPI, por sua vez, atua na proteção do direito à propriedade industrial. Nesse sentido, afirma que a inovação ocorre com enorme frequência de forma incremental em toda a indústria. Com isso, a restrição levantada pela Anvisa, de acordo com o instituto, cria uma exceção ao direito à propriedade industrial, específica para a indústria farmacêutica, não prevista na LPI. Além disso, diferentemente do INPI, a Anvisa não dispõe de diretrizes para o exame de patenteabilidade de produtos farmacêuticos com vistas à anuência prevista na LPI.
A ausência de tais normativos no âmbito da Anvisa permite que o grau de discricionariedade do exame seja elevado, o que gera incerteza jurídica para peticionantes e seus possíveis concorrentes, bem como não mitiga o risco de ocorrência de decisões conflitantes para assuntos similares. Tais problemas de governança no processo de registro de patentes farmacêuticas resultam em prazos dilatados e excesso de estoque de registros para exame. O INPI demora em média treze anos para concluir uma análise de pedido de patente de fármaco.  Com isso, considerada a exceção prevista no parágrafo único do art. 40 da LPI, que adiciona o tempo que superar dez anos para a concessão pelo INPI ao tempo de exclusividade na exploração pelo inventor, a exploração protegida pela patente de produtos farmacêuticos dura em média 23 anos, três anos além do prazo de vinte anos regulamentado em acordo internacional, com consequências para a competição e preços arcados pela sociedade.
Análise e Conclusão
A adequada governança de processos executados por mais de um órgão ou entidade da administração federal é fundamental para a obtenção dos resultados almejados pelo processo, isso é tão mais importante quanto maior o impacto desse processo em determinados mercados e atividades econômicas.
O que foi encontrado na auditoria no processo de registro de agrotóxicos é emblemático dos problemas decorrentes de uma governança deficiente: o sistema previsto para facilitar a gestão do processo tem dezessete anos de atraso, a despeito de estar previsto em decreto, resultando numa miríade de disfunções, tais como falta de transparência, indefinição de responsáveis, inobservância de prazos, ausência de padronização etc.
Existe uma consolidada bibliografia com foco na gestão de processos que pode servir como orientação no desenho de iniciativas que visem desenvolver a adequada governança nesses processos. Por exemplo, o Business Process Management (BPM) , Gerenciamento de Processos de Negócio, é um enfoque disciplinado para identificar, desenhar, executar, documentar, avaliar, monitorar e controlar processos para atingir resultados consistentes, alinhados com objetivos estratégicos da organização.
O Gerenciamento de Processos de Negócios utiliza as melhores práticas de gestão, tais como: mapeamento de processos, modelagem, definição de nível de maturidade, documentação, plano de comunicação, automação, monitoramento mediante indicadores de desempenho e ciclo de melhoria e transformação contínua. O objetivo é a melhoria e transformação contínua dos processos para se atingir os resultados esperados.
Para que essa boa governança seja estabelecida é preciso que haja instâncias responsáveis pela supervisão e acompanhamento do processo, com competência para decidir acerca dos objetivos, metas, indicadores a serem observados pelos órgãos e entidades participantes do processo. Caso essa instância exista, é preciso dotá-la com autoridade e meios para conduzir todos os participantes a um objetivo comum, acordado por intermédio de um planejamento estratégico. Nos processos com capacidade de impactar relevantes setores econômicos é preciso que os usuários sejam levados para o centro do processo, orientando as iniciativas de forma a reduzir os custos tanto para os usuários quanto para os gestores.
Assim importa que as instâncias coordenadoras/supervisoras daqueles processos que envolvam mais de um órgão ou entidade federais, caso existam, tenham foco também na gestão e na efetividade do processo e não apenas nos aspectos técnicos relacionados a esse processo. Essas instâncias devem estabelecer objetivos, com metas, prazos e responsáveis, para o processo, tendo o usuário como interesse central.
Por isso, cabe dar ciência aos órgãos que compõem o centro de governo da esfera federal acerca da necessidade de, em consonância com as disposições do Decreto 9.203/2017, melhorar a governança daqueles processos que são executados por mais de um órgão ou entidade federais, estimulando as instâncias que sejam responsáveis pela gestão desse processo, ou criando-as caso não existam, para a elaboração de um planejamento estratégico com objetivos, prazos, metas e responsáveis, tendo o usuário como elemento central do processo, dotando-as do acesso aos meios necessários para o alcance da tarefa.
Proposta de encaminhamento
Dar ciência à Secretaria-Geral da Presidência da República, ao Ministério da Economia e à Controladoria-Geral da União, como órgãos que compõem o centro de governo, com fundamento no art. 9º, I, da Resolução-TCU 315/2020, de que foi constatada uma grande deficiência na governança de processos associados a atos públicos de liberação e similares que são executados por mais de um órgão ou entidade federais em dissonância com os ditames do Decreto 9.203/2017.
CONCLUSÃO
O ambiente de negócios brasileiro é reconhecidamente um dos mais inóspitos do mundo. Diversos rankings demonstram o quão difícil é empreender no Brasil e como isso afeta a competitividade do país no cenário do comércio mundial. Segundo o The Global Competitiveness Edition 2019, publicado pelo Fórum Econômico Mundial, o Brasil encontra-se na 71ª posição, com um ganho de uma posição com relação a 2018. Já no relatório Doing Business 2020, elaborado pelo Banco Mundial, o Brasil decepciona novamente, estando na 124ª posição entre 190 países. Houve uma significativa piora quando comparado ao ano anterior, em que estávamos na 109ª posição. Apesar da melhoria relativa em relação à pontuação de 2019, outros países estão avançando em velocidade muito superior à nossa.
O resultado dessa situação é a contínua anemia do crescimento econômico brasileiro, explicitado pela recente queda de 4,1% do PIB em 2020. Em que pese os efeitos da epidemia do Covid, importa destacar que o país caiu para a 12ª posição na lista das maiores economias, o que mostra que relativamente aos outros países estamos com pior desempenho.
Tendo em vista essa realidade, o TCU elaborou estratégia com vista a avaliar as ações do governo federal para a melhoria no ambiente de negócios, inicialmente focando no excesso de burocracia que é imposto ao produtor nacional. O produto inicial dessa estratégia foi um relatório que consolidou diversas fiscalizações, do período 2017/2018, que trataram, mesmo que em parte, de questões relacionadas ao ônus imposto pelo Estado às organizações produtivas. O resultado desse relatório desaguou no Acórdão 1263/2019-TCU-Plenário, do Relator Ministro Vital do Rêgo.
No monitoramento do referido acórdão verificaram-se importantes avanços na direção de melhorar o ambiente de negócios nacional. A edição do Decreto 10.139/2019 atendeu a recomendação de uma melhor organização do arcabouço normativo que rege as atividades produtivas, com a consolidação de normas e previsibilidade na sua entrada em vigor. Também o Decreto 10.411/2020 veio a atender recomendação no sentido de instituir a obrigatoriedade da avaliação de impacto regulatório previamente à edição de normativo que afete algum setor econômico, mesmo para aqueles entes públicos que não se veem como reguladores.
No entanto, conforme explicitado neste relatório, a avaliação de outros itens do acórdão mostrou que seria recomendável a sua revisão devido a um melhor entendimento de como funciona atualmente o centro de governo, uma vez que o acórdão foi exarado logo após a posse do governo atual. Isso, aliado a uma maior maturidade no trato do tema pela Secretaria, advindo da nova experiência de se analisar questões de forma transversal, indo além da atuação de seus jurisdicionados, faz com que se proponha atualizar algumas deliberações e não monitorar outras, concentrando-se nos pontos agora identificados como mais relevantes.
Assim, propõe-se, com esteio na Resolução-TCU 315/2020, que: em relação ao Acórdão 1263/2019-TCU-Plenário:
a) sejam considerados como cumpridos os itens 9.1.1.1, 9.1.1.2, 9.1.1.3.1, 9.1.2.1, 9.2.1 e 9.3;
b) seja dispensado o monitoramento dos itens 9.1.1.3.2, 9.1.1.3.3 e 9.2.2;
c) sejam considerados insubsistentes e passem a adotar a forma expressa nas proposições do presente relatório os itens 9.1.1.4.1, 9.1.1.4.2, 9.1.1.4.3 e 9.1.2.2;
Significativas alterações nos contextos externo e interno ao Tribunal resultaram na oportunidade de se fazer uma proposta de revisão na estratégia inicialmente adotada pela SecexDesenvolvimento. Verificou-se na segunda rodada de consolidações de fiscalizações, relativas ao período 2019/2020, que houve reincidência de algumas questões. Tal fato indica que é preciso um tratamento mais aprofundado, na forma de um acompanhamento, de pontos já levantados na primeira consolidação e considerados como aqueles de maior importância e de impacto mais relevante para o ambiente de negócios.
Na consolidação efetuada nas fiscalizações do período 2019/2020 foram avaliadas oito fiscalizações em diversos órgãos e entidades do governo federal, como resultado foram encontrados quatro grandes achados transversais, quais sejam;
d) Faltam transparência e controle nos atos públicos de liberação, de alto impacto econômico, administrados pelo governo federal.
e) As estruturas e processos de fiscalização regulatória dos órgãos e entidades do governo federal não estão aderentes às boas práticas internacionais, impondo ônus excessivo ao setor produtivo.
f) Diversos prazos normativos de atividades executadas pela administração federal com impacto no setor produtivo não são observados, prejudicando o planejamento privado e onerando empresas e consumidores.
g) A governança de processos com alto impacto econômico que envolvem mais de um órgão ou entidade federais para sua execução apresenta resultados deficientes, com ônus relevantes para os agentes econômicos usuários.
A partir das orientações oferecidas pela Resolução-TCU 315/2020 propõe-se dar ciência aos órgãos que compõem o centro de governo acerca da situação encontrada a fim de que sejam adotadas iniciativas para evitar a repetição das irregularidades apontadas.
PROPOSTA DE ENCAMINHAMENTO
Em face do exposto, com fundamento no art. 241, inciso II, do Regimento Interno do TCU, propõe-se à consideração superior:
VI.1. 	sejam considerados como cumpridos os itens 9.1.1.1, 9.1.1.2, 9.1.1.3.1, 9.1.2.1, 9.2.1 e 9.3 do Acórdão 1263/2019-TCU-Plenário;
VI.2.	seja dispensado, com fulcro no art. 17, §3º, da Resolução-TCU 315/2020, o monitoramento dos itens 9.1.1.3.2, 9.1.1.3.3 e 9.2.2 do Acórdão 1263/2019-TCU-Plenário;
VI.3.	tornar insubsistentes as deliberações constantes dos itens 9.1.1.4, 9.1.1.4.1, 9.1.1.4.2 e 9.1.1.4.3 do Acórdão 1263/2019-TCU-Plenário, cujas matérias passarão a ser tratadas na forma da deliberação proposta no item VI.6 abaixo;
VI.4.	tornar insubsistente a deliberação constante do item 9.1.2.2 do Acórdão 1263/2019-TCU-Plenário, cuja matéria passará a ser tratada na forma da deliberação proposta no item VI.5.2 abaixo;
VI.5. 	dar ciência à Controladoria Geral da União, com fundamento no art. 9º, I, da Resolução-TCU 315/2020, que:
VI.5.1. 	foram encontradas evidências de falta de controle e transparência, em desacordo com os arts. 5º, 6º e 7º da Lei 12.527/2011, e art. 10, II, da Instrução Normativa Conjunta 1/2016, de atos públicos de liberação em diversos órgãos e entidades da administração federal, o que proporciona insegurança e eleva custos e prazos às organizações produtivas usuárias;
VI.5.2. 	foram encontradas nos procedimentos de fiscalização regulatória de diversos órgãos e entidades federais evidências da falta de adesão a boas práticas internacionais, passíveis de serem verificadas em documentos tais como Regulatory Enforcement and Inspections (OCDE) e Good Practices for Regulatory Inspections: Guidelines for Reformers (Banco Mundial) , o que resulta em insegurança jurídica e altos custos para as organizações produtivas nacionais;
VI.6.	dar ciência à Secretaria Geral da Presidência da República, ao Ministério da Economia e à Controladoria Geral da União, como órgãos que compõem o centro de governo, com fundamento no art. 9º, I, da Resolução-TCU 315/2020, que:
VI.6.1. 	foi constatada uma disseminada inobservância aos prazos legais e normativos por parte de órgãos e entidades federais, mesmo após a edição das Leis 13.460/2017 e 13.874/2019;
VI.6.2. 	foi constatada uma grande deficiência na governança de processos associados a atos públicos de liberação e similares que são executados por mais de um órgão ou entidade federais, em dissonância aos ditames estabelecidos pelo Decreto 9203/2017".
2.	O relatório contou com parecer favorável da chefia imediata (peça 97) que, contando com a anuência da titular da unidade técnica (peça 98) , manifestou-se nos seguintes termos:
"1.	O relatório de acompanhamento (peça 96) traz o produto técnico analítico e propositivo de mais uma ação de controle do TCU, voltada a contribuir para o aumento da produtividade e da competitividade nacional, e tendo por fato primeiro a existência de marco normativo que regula a atuação do governo federal neste tema.
2.	Objetivamente, trata-se da segunda edição do acompanhamento da evolução do tratamento dado pelo governo federal em relação ao assunto "atuação regulatória"; que também registra a análise quanto à implementação das medidas constantes do Acórdão 1263/2019-TCU-Plenário, Relator Ministro Vital do Rego, que apreciou a primeira edição do trabalho (RL Processo 015.567/2018-4) .
3.	A fiscalização abordou objeto de extrema relevância, visto que; conforme demonstrado por indicadores internacionais; a atuação regulatória do estado é um drive central que opera efeitos diretos e desdobrados na qualidade do ambiente de negócios, na competitividade da economia, nos níveis de renda per capita; e nos padrões de bem-estar.
4.	E é importante que o controle externo continue a progredir na sedimentação deste entendimento, de que é a melhora da competitividade da economia que permitirá, de forma sustentável, que os brasileiros passem a desfrutar de condições melhores de bem-estar, sendo sabido que o Estado é um ator social cujas ações sempre impactam de forma significativa este processo.
5.	Especificamente, tem-se que, nesta segunda edição, os apontamentos demonstraram que há áreas de atuação do governo federal neste tema que ainda podem ser objetos de melhorias significativas, visto que foram identificadas as seguintes situações:
a)	Faltam transparência e controle nos atos públicos de liberação, de alto impacto econômico, administrados pelo governo federal;
b)	As estruturas e processos de fiscalização regulatória dos órgãos e entidades do governo federal não estão aderentes às boas práticas internacionais, impondo ônus excessivo ao setor produtivo;
c)	Diversos prazos normativos de atividades executadas pela administração federal com impacto no setor produtivo não são observados, prejudicando o planejamento privado e onerando empresas e consumidores;
d)	A governança de processos com alto impacto econômico que envolvem mais de um órgão ou entidade federais para sua execução apresenta resultados deficientes, com ônus relevantes para os agentes econômicos usuários.
6.	Além disso, foi constatado que medidas adotadas pelo governo federal nos últimos anos vão ao encontro do proferido pelo Acórdão 1263/2019-TCU-Plenário, como a publicação de normas legais e infralegais para o tratamento da atuação regulatória do estado, a saber:
¿	Lei das agências reguladoras (13.848/2019) ;
¿	Lei de liberdade econômica (13.874/2019) ;
¿	Decreto do revisão e consolidação de atos normativos (10.139/2019) ;
¿	Decreto de classificação de risco para licenciamento de atividades econômicas (10.178/2019) ;
¿	Decreto de análise de impacto regulatório (10.411/2020) .
7.	Diante disso, vê-se que a atuação do controle externo tem concorrido para o aperfeiçoamento da atuação do governo federal nessa temática, tanto para a convergência de sua condução ao marco normativo já existente, como para o aprimoramento desse mesmo arcabouço, de seus programas e práticas organizacionais afetas.
8.	Assim, concordando com a totalidade da análise e dos encaminhamentos propostos pelo relatório, encaminho os autos à consideração superior.
9.  Ressalto que o trabalho atendeu à Resolução TCU 315/2020."  
	É o relatório.

não há.

Procurador Marinus Marsico.

AUDITORIA DE ACOMPANHAMENTO. MONITORAMENTO DO ACÓRDÃO 1.263/2019-TCU-PLENÁRIO. AÇÕES DO GOVERNO FEDERAL QUE IMPACTAM NEGATIVAMENTE O AMBIENTE DE NEGÓCIOS. MELHORIA DO ARCABOUÇO REGULATÓRIO NO QUAL AS ORGANIZAÇÕES PRODUTIVAS ESTÃO INSERIDAS. RECOMENDAÇÕES NÃO ATENDIDAS. PLANO DE AÇÃO. DETERMINAÇÃO.

RELATÓRIO DE ACOMPANHAMENTO (RACOM)

Secretaria de Controle Externo do Desenvolvimento Econômico (SecexDesen).

Em exame, Relatório de Acompanhamento realizado, no período 2019/2020, com vistas a monitorar o Acórdão 1263/2019-TCU-Plenário, de minha relatoria, e a consolidar os resultados  de auditorias realizadas pelo TCU naquele biênio, as quais buscaram identificar entraves burocráticos gerados pela administração pública que impactam negativamente no ambiente de negócios. Foram acompanhadas oito fiscalizações e a consolidação dos resultados ficou a cargo da Secretaria de Controle Externo do Desenvolvimento Econômico.
II
De acordo com o relatório The Global Competitiveness Report 2019 do Fórum Econômico Mundial, que compara a competitividade de 141 países do globo, o Brasil ocupa a 71ª posição, atrás de países como Armênia, Peru, Grécia e México, e com um ganho de apenas uma posição com relação a 2018. 
Os entraves para se fazer negócios são vários, mas o relatório destaca que o país possui fragilidades quanto à estabilidade macroeconômica, à competição no mercado de produtos, ao sistema tributário, à regulação do trabalho, à corrupção e à ineficiência da burocracia estatal. De acordo com a publicação, o país ocupa a pior posição no que tange a "sobrecarga de regulações governamentais" que, segundo o relatório, aumenta espaços para corrupção, decisões arbitrárias, atrasos e elevação do custo de transações, impactando negativamente principalmente as empresas menores.
O Banco Mundial, por sua vez, ao publicar o seu ranking de competitividade, onde faz comparações e análises quanto a facilidade de se fazer negócios entre 190 países, corrobora essa percepção. Em seu relatório, Doing Business 2020, o Brasil ocupava a 124ª posição, perdendo comparativamente para países com menor força econômica, como Senegal, Guatemala, Uganda e El Salvador. Ainda, o Brasil perdeu quinze posições em comparação ao ano anterior, em que figurava na 109ª posição, apesar de ter melhorado sua pontuação, o que indica que estamos avançando em ritmo menor que outros países, perdendo espaço competitivo no mercado mundial.
Importa registrar que esse tema vem sendo objeto de atuação do TCU. A partir de estratégia formulada pelo grupo de trabalho instituído por meio da Ordem de Serviço (OS) Segecex 1/2018, foram realizadas diversas ações para acompanhar e consolidar fiscalizações, e promover o debate sobre os principais entraves causados pela administração pública federal à produtividade e competitividade das empresas brasileiras.
O primeiro relatório consolidado oriundo daquela estratégia resultou no Acórdão 1.263/2019-TCU, que discutiu as disfunções burocráticas que prejudicam o ambiente de negócios nacional. À época, o trabalho teve por destaque o tema da desburocratização, que foi priorizado no planejamento das ações de controle externo constantes do Plano Operacional de 2017/2019. Entre as ações consolidadas naquele relatório estavam:
Levantamento nos aspectos que criam excesso de burocracia no pagamento de tributos federais (TC Processo 015.289/2018-4) ;
Levantamento dos controles e demais ações/omissões que burocratizam e retardam as operações de concessão de crédito - FCO e FNO (TCs Processo 023.270/2018-7 e Processo 023.099/2018-6) ;
Levantamento nas disfunções burocráticas que afetam negativamente a competitividade do setor agropecuário (TC Processo 019.574/2018-5) ;
Levantamento nas disfunções burocráticas que afetam negativamente a competitividade do setor industrial (TC Processo 015.010/2018-0) ;
Auditoria operacional para avaliar os principais gargalos que impactam na eficiência dos portos (TC Processo 024.768/2017-0) ; e
Acompanhamento do Portal Único do Comércio Exterior (TC Processo 016.280/2017-2) .
Desde a prolação do Acórdão 1.263/2019-TCU, a atualização de cenário obtida pelas equipes de auditoria revela que, embora a competitividade da economia siga, conforme indicadores internacionais, em panorama negativo, a partir do início de 2019 o contexto legal e normativo sofreu alterações que podem mudar a forma como os entraves burocráticos impactam o setor produtivo. Cita-se, como exemplos: 
Lei 13.874/2017 - Institui a Declaração de Direitos de Liberdade Econômica;
Decreto 10.139/2019 - Dispõe sobre a revisão e a consolidação dos atos normativos inferiores a decreto;
Decreto 10.178/2019 - Regulamenta dispositivos da Lei 13.874/2019, para dispor sobre os critérios e os procedimentos para a classificação de risco de atividade econômica e para fixar o prazo para aprovação tácita;
Decreto 10.411/2020 - Regulamenta a análise de impacto regulatório; e
Lei 13.848/2019 - Dispõe sobre a gestão, a organização, o processo decisório e o controle social das agências reguladoras.
Encerrada essa breve contextualização, nas próximas seções, portanto, detalham-se as ações adotadas pelo governo federal em face do Acórdão anterior e quais os resultados decorrentes das novas fiscalizações efetuadas. 
III
A consolidação realizada por meio do Acórdão 1.263/2019-TCU revelou diversas dificuldades enfrentadas pelo setor produtivo e pelo mercado em geral. Na fiscalização que fundamentou a decisão do Tribunal, os achados foram retratados da seguinte forma:
Falta de transparência, organização e padronização das exigências de entes federais às empresas;
Fragilidades no tratamento de denúncias, reclamações, defesas e sugestões oferecidas pelos entes produtivos privados;
Falhas de articulação e compartilhamento de dados entre órgãos;
Ausência de padronização e de critérios bem definidos para a fiscalização e concessão de serviços e licenças;
Entes federais demandam exigências desarrazoadas às organizações produtivas;
Ausência de controle de prazo para prestação dos serviços públicos federais; e
Ausência de canal de comunicação com o Centro de Governo para as demandas do setor produtivo.
Naquela ocasião, o TCU fez diversas recomendações a órgãos integrantes do centro de governo - Secretaria-Geral e Casa Civil da Presidência da República e Ministério da Economia. Em apertada síntese, as propostas visavam estimular:
providências para orientação, capacitação e estímulo para a observância da análise de impacto regulatório na elaboração ou alteração de normas infralegais;
sistemática para alteração ou criação de normas infralegais que potencialmente onerem organizações produtivas, aprimorando a divulgação e considerando estabelecimento de periodicidade predefinida para a entrada em vigor das normas;
organização, simplificação e consolidação periódica dos normativos referentes aos serviços públicos prestados e das exigências impostas que impactem a operação das organizações produtivas no Brasil;
transparência a respeito dos principais resultados das fiscalizações realizadas em organizações produtivas, de forma a dar visibilidade às principais irregularidades identificadas, aos normativos descumpridos, e às sanções impostas;
identificação dos serviços públicos que necessitam aprimorar os mecanismos de articulação para seu adequado funcionamento;
canal permanente de comunicação entre sociedade e governo, a exemplo do Business Forum da Dinamarca, com vistas à redução da burocracia e dos encargos administrativos; 
padrões formais e objetivos, devidamente institucionalizados para orientar o planejamento e a execução das fiscalizações e inspeções que impactam o setor produtivo, com vistas a diminuir a subjetividade e dar cumprimento aos princípios da impessoalidade e da eficiência.
Segundo narrou a unidade técnica, algumas das recomendações puderam ser consideradas em atendimento, em função da edição de Decretos pelo Poder Executivo. 
A respeito da deliberação 9.1.1.1, por exemplo, entendeu que a publicação do próprio Decreto 10.411/2020 atende a parte da recomendação exarada. A norma regulamentou a análise de impacto regulatório e dispôs sobre seu conteúdo. O decreto também dispõe ações sobre orientação e capacitação. Contudo, alerta a unidade técnica que, a despeito da publicação do normativo, é preciso verificar sua correta implementação. 
Também foi ao encontro das propostas ora monitoradas a edição do Decreto 10.139/2019, cujo objetivo é a revisão e consolidação de atos normativos inferiores a Decreto. De acordo com o exposto pela unidade técnica, a norma atende o disposto nos itens 9.1.1.2 e 9.1.1.3 do Acórdão monitorado ao dispor, a título exemplificativo, sobre periodicidade definida para a entrada em vigor de normas infralegais, e sobre a organização, simplificação e consolidação de normativos, aspectos abordados nos comandos precitados.
Outros dois comandos foram também considerados atendidos, como o 9.1.2.1 (canal de comunicação entre sociedade e governo) e 9.2.1 (mecanismo de acompanhamento da satisfação de usuários de serviços públicos) . No caso dos outros sete comandos, passados quase dois anos desde a prolação do Acórdão, verificou-se que o atendimento sequer fora iniciado.
A unidade técnica, à luz das inovações trazidas pela Resolução-TCU 315/2020 e da análise efetuada sobre as respostas apresentadas pelos órgãos demandados, propõe encerrar o presente monitoramento e considerar cumpridos os itens 9.1.1.1, 9.1.1.2, 9.1.1.3.1 do Acórdão, avaliados como atendidos, e os itens 9.1.2.1, 9.2.1 avaliados como em atendimento. Dispensar o monitoramento dos itens 9.1.1.3.2, 9.1.1.3.3, 9.2.2 para os quais não se iniciou atendimento. E, ainda, tratar os itens 9.1.1.4.1, 9.1.1.4.2, 9.1.1.4.3 e 9.1.2.2 na forma proposta pelo achado 4.2 do relatório, ou seja, por meio de ciência à CGU.
Passo à minha manifestação.
Analisando-se o relatado pela área técnica, por um lado é possível reconhecer o impacto significativo que o Acórdão 1263/2019-TCU-Plenário desempenhou, ao induzir melhorias no arcabouço normativo referente ao ambiente de negócios, notadamente, a edição dos Decretos 10.139/2019 e 10.411/2020, que se referem ao ordenamento regulatório. Observa-se, por exemplo, que a consolidação e simplificação de normas infralegais e a avaliação prévia de impacto regulatório são mudanças importantes que foram abordadas no primeiro trabalho realizado.
Por outro lado, chama a atenção o baixo cumprimento das medidas endereçadas. Das doze medidas monitoradas, apenas duas foram consideradas como cumpridas pelos órgãos do Poder Executivo. Observa-se, da análise das respostas apresentadas, que os órgãos a quem foram endereçadas as deliberações, ora indicam ausência de normatização, ora de competência para atuar no objeto da recomendação. Cito, por oportuno, as seguintes situações:
Item 9.1.1.3.3.:
I - Recomendação
9.1.  recomendar, com fundamento no art. 250, inciso III, do Regimento Interno do TCU:
9.1.1. à Secretaria-Geral da Presidência da República, em articulação com o Ministério da Economia, que:
9.1.1.3. adote providências para promover e institucionalizar, no âmbito dos órgãos e entidades da administração pública federal, de acordo com os arts. 3º e 8° da Lei 12.527/2011, e com o inciso XIV do art. 5° e § 2° do art. 7° da Lei 13.460/2017:
9.1.1.3.3. elaboração e publicação de sumário executivo periódico, de caráter educacional e orientativo, com os principais resultados das fiscalizações realizadas em organizações produtivas, de forma a dar visibilidade às principais irregularidades identificadas, os normativos descumpridos, e as sanções impostas. 
Resposta dos gestores
100. Conforme Nota Técnica 0X/2020 - SEME/SG/PR (peça 93) , a Seme respondeu que não tem conhecimento da existência de instrumentos que direcionem a atuação governamental para publicar sumário executivo periódico, de caráter educacional e orientativo, com os principais resultados das fiscalizações dos órgãos e entidades realizadas em organizações produtivas. Também não se conhece informação de órgãos que exerçam fiscalização, ou eventual coordenação entre eles. De todo, essas medidas específicas não figuram nas competências regimentais da Seme e/ou do Ministério de sua vinculação.
Análise da unidade técnica:
Importa destacar que a resposta da Seme não indica nenhuma ação concreta no sentido de atendimento ao prolatado no item 9.1.1.3.3 do acórdão. Isso posto, cabe ponderar que a proposição, na forma como foi elaborada, não relacionou a ação demandada com as competências dos órgãos endereçados.
Em que pese o zelo da unidade técnica, deixo de acompanhar seu entendimento que acolheu as justificativas apresentadas pelas unidades gestoras. Consoante o disposto no art. 250, inciso III, do Regimento Interno do TCU, o Tribunal recomendará a adoção de providências quando verificadas oportunidades de melhoria de desempenho, encaminhando os autos à unidade técnica competente, para fins de monitoramento do cumprimento das determinações. A existência de norma ou ditame legal não é pré-requisito para que o Tribunal possa formular recomendações aos órgãos fiscalizados. 
No caso concreto, a fiscalização que resultou no Acórdão 1263/2019-TCU-Plenário apresentou inúmeras situações de fragilidades e problemas estruturais que prejudicam a competitividade da economia e oneram o setor produtivo, as quais fundamentaram propostas de encaminhamento referendadas por aquele decisum.
Assim, não merece guarida justificativa que aponte ausência de previsão normativa para as providências recomendadas pela Corte de Contas, uma vez que decorrem, consoante o texto expresso do RITCU, da verificação de oportunidades de melhoria de desempenho. 
Acrescento que, caso houvesse a previsão normativa suscitada na resposta apresentada pelos gestores, e se acompanhada de evidências de seu descumprimento, não estaríamos diante de hipótese de recomendação por parte da Corte de Contas - consubstanciada no art. 250, inciso II, do RITCU, mas sim de hipótese prevista no art. 250, inciso IV, do Regimento, qual seja, de audiência dos responsáveis, para que apresentassem razões de justificativa ante a verificação de infração a norma legal ou regulamentar.
Não é o caso em questão, portanto, não deve prosperar justificativa que indique limitação à atuação propositiva do Tribunal.
Quanto à alegação de que as medidas não figuram nas competências dos órgãos a que foram direcionadas, Secretaria-Geral da Presidência da República e Ministério da Economia, embora os dispositivos normativos não tenham sido citados na recomendação, é inegável o papel que ambos exercem dentro do centro de governo. 
Compete, por exemplo, à Secretaria-Geral da Presidência da República, de acordo com o art. 1º, incisos IV e XII, do Anexo I do Decreto 9.982/2019, atuar na avaliação e na supervisão das ações dos programas de modernização do Estado, bem assim o de atuar na interlocução com os demais órgãos e entidades da administração pública para o exercício das competências a ela atribuída.
Sob a tutela de unidades do Ministério da Economia, por sua vez, de acordo com o disposto no Decreto 9.745/2019, estão dispostas diversas competências voltadas à promoção da melhoria do ambiente de negócios, da produtividade e da competitividade, como, por exemplo: art. 112, incisos I, VII, XIX; 114, inciso VI; art. 116, incisos II e XXI; art. 118, incisos II, XI e XX; art. 119, incisos III e VII; art. 121, incisos I e II. São diversas unidades dentro daquele Ministério cujo mister principal é o de analisar e propor medidas que visem à produtividade, à competitividade e a reduzir os custos de realização de negócios. 
Desse modo, é inconteste a responsabilidade que ambos os órgãos detêm no sentido de promover e institucionalizar práticas, inclusive no âmbito da administração pública, que visem a fortalecer o cenário competitivo nacional. 
Por tais motivos, entendo que a recomendação 9.1.1.3.3 não foi atendida e deve seguir sendo acompanhada pelo Tribunal.
Item 9.1.2.2.
II - Recomendação
9.1.2. à Casa Civil da Presidência da República que:
9.1.2.2. avalie a conveniência e a oportunidade de instituir mecanismos que promovam e assegurem que as entidades fiscalizadoras da Administração Pública Federal construam padrões formais e objetivos, devidamente institucionalizados para orientar o planejamento e a execução das fiscalizações e inspeções que impactam o setor produtivo, com vistas a diminuir a subjetividade e dar cumprimento aos princípios da impessoalidade e da eficiência, previstos no art. 37 da Constituição Federal de 1988;
Resposta dos gestores
De acordo com o Ofício 439/2020/CGGOV/DIGOV/SE/CC/PR (peça 16) , a Diretoria de Governança, Inovação e Conformidade da Secretaria Executiva da Casa Civil da Presidência da República afirmou que a matéria tratada na recomendação seria de competência da Sepec e da SEDGG, ambas do Ministério da Economia, de acordo com as atribuições definidas no Decreto 9.745/2019 que trata da estrutura regimental daquela pasta ministerial.
Conforme Ofício SEI 229180/2020/ME (peça 91) , da Sepec, é informado que foi elaborado estudo que estimou o Custo Brasil, com participação de técnicos do ministério, representantes setoriais e de organizações nacionais e internacionais. Dentro desse projeto foi definida metodologia de priorização das contribuições, que leva em consideração (1) a horizontalidade (número de setores da economia impactados) ; (2) o potencial de redução do Custo Brasil; e (3) viabilidade de implementação.
A secretaria relata que a primeira fase do PMCC, pré-pandemia, foi um período de bastante aprendizagem para o processo e para a metodologia. Durante essa etapa foram recebidas 34 proposições imediatamente analisadas e priorizadas segundo metodologia apresentada anteriormente, plotadas em uma matriz de priorização contendo dois eixos: (y) índice de impacto, consolidando as notas em horizontalidade e Custo Brasil; e (x) viabilidade de implementação. Continua a Sepec afirmando que em março de 2020, com a chegada da pandemia ocasionada pela Covid-19, foi necessário realinhar o processo de modo que ele pudesse responder às demandas situacionais que exigiam maior agilidade de resposta e, em caso de deferimento técnico, imediata implementação. Portanto, fazendo referência ao item 9.1.2.2 do Acórdão 1263/2019-TCU-Plenário, a secretaria pontua ser possível confirmar que há processos e metodologia desenhados para promover e assegurar que as entidades fiscalizadoras da Administração Pública Federal construam padrões formais e objetivos para a avaliação de suas políticas.
Análise:
A despeito da extensa descrição das iniciativas tomadas pela Sepec para a melhoria do ambiente de negócios, nenhuma ação específica para atender ao comando da recomendação foi identificada. Parece claro que em um contexto de melhoria da governança de organizações federais responsáveis por alto impacto no ambiente de negócios, haverá ganhos na qualidade da atuação fiscalizatória dessas organizações. No entanto, a recomendação vai no sentido do desenvolvimento de padrões formais e objetivos, devidamente institucionalizados para orientar o planejamento e a execução das fiscalizações e inspeções dos órgãos e entes federais. 
Portanto não há como considerar que o item 9.1.2.2 do Acórdão 1263/2019-TCU-Plenário tenha sido atendido. No entanto, buscando-se como referência a nova Resolução-TCU 315/2020, no que tange à forma como devem ser elaboradas as recomendações, verifica-se que existem lacunas que podem ter dificultado o entendimento e atuação do gestor, tais como a falta de benchmarking e qual seria o resultado esperado.
Assim, este tópico específico, que trata de deficiências na estrutura fiscalizatória dos órgãos e entidades federais foi revisitado no presente relatório, derivada da consolidação das fiscalizações do período 2019/2020, desta vez com a indicação de orientações, benchmarkings e critérios, bem como endereçamento de uma proposição aderente à nova Resolução-TCU 315/20 (Achado 4.2 deste relatório, parágrafos 194 e seguintes) (grifou-se) 
Novamente, em que pese a elogiável e criteriosa revisão proposta pela SecexDesenvolvimento, divirjo do encaminhamento assentado. 
A recomendação estabelecida no Acórdão 1.263/2019-TCU decorreu de amplo conjunto de fiscalizações realizadas pelo Tribunal naquele biênio e consolidadas no bojo do TC Processo 015.567/2018-4. É certo que, embora o aprimoramento do teor das deliberações seja sempre possível, recordo que compõem a parte dispositiva das decisões do Tribunal, o Acórdão, o Voto e o Relatório, os quais, ainda, fundamentam-se em relatório técnico desenvolvido pelas unidades da Secretaria-Geral de Controle Externo.
Com efeito, discordo que a mera falta de entendimento da decisão, em função de não indicação de benchmarking e de resultados esperados, preste-se a justificar a inação da unidade gestora. Para corrigir obscuridades ou permitir o esclarecimento de decisões do Tribunal, as unidades jurisdicionadas contam com o instrumento formal, pela via dos Embargos de Declaração, ou, de forma direta, pelo permanente canal de comunicação com as unidades especializadas de controle externo da Secretaria do Tribunal.
Segundo o Referencial para Avaliação da Governança do Centro de Governo, edição 2016, do Tribunal de Contas da União: 
o Centro de Governo (CG) de uma nação é uma instituição ou grupo de instituições que fornece apoio ao chefe do poder executivo. Enquanto os ministérios de linha se preocupam com a atuação setorial do poder público, o CG é responsável por olhar a totalidade da ação governamental e assegurar coerência e coesão às diversas iniciativas propostas pelo governo eleito.
Em relação à competência da Casa Civil para tratamento da recomendação que lhe fora endereçada não restam dúvidas em relação ao seu papel de supervisão e articulação. Em posição típica de um órgão de centro de governo, conforme dispõe o referencial precitado, o Anexo I do Decreto 9.979/2019, art. 1º, inciso I, estabelece que compete à Casa Civil:
I - assistir diretamente o Presidente da República no desempenho de suas atribuições, especialmente:           (Redação dada pelo Decreto nº 9.979, de 2019) 
a) na coordenação e na integração das ações governamentais;   
 (...) 
c) na avaliação e no monitoramento da ação governamental e da gestão dos órgãos e das entidades da administração pública federal;
d) na coordenação e no acompanhamento das atividades dos Ministérios e da formulação de projetos e políticas públicas;
Dado o caráter transversal da proposta formulada, relativa às entidades fiscalizadoras da administração pública federal, resta evidente o papel de coordenação a ser exercido pela Casa Civil, uma vez que o Relatório que fundamentou o Acórdão 1263/2019-TCU-Plenário, e, que foi corroborado pelas fiscalizações consolidadas pelo presente trabalho, apresenta que a situação encontrada não se resume a casos isolados.
Ademais, a solução alvitrada pela unidade técnica - ciência à Controladoria-Geral da União de falta de adesão a boas práticas internacionais por parte de procedimentos de fiscalização regulatória - em que pese contribuir para o planejamento de ações do órgão responsável pelo controle interno do Poder Executivo Federal, não deve servir de condão a limitar à atuação de coordenação exercida pela Casa Civil.
Assim, ainda que as fiscalizações realizadas no presente biênio tenham retomado a temática sob novas óticas e resultado em proposições com vistas ao saneamento da situação, em nada devem fazer olvidar que o Tribunal já recomendara, em 2019, aos órgãos gestores a adoção de providências para a melhoria do cenário identificado naquela ocasião. Portanto, entendo que a recomendação 9.1.2.2. deve ser considerada como não atendida.
Em resumo, a respeito das deliberações constantes do Acórdão 1263/2019-TCU-Plenário, voto por considerar em cumprimento os itens 9.1.1.1, 9.1.1.2, 9.1.1.3.1; considerar cumpridas as medidas constantes dos itens 9.1.2.1 e 9.2.1; e não cumpridas as medidas 9.1.1.3.3 e 9.1.2.2. Acompanho a posição da unidade técnica no sentido de dispensar o monitoramento das deliberações 9.1.1.3.2, 9.1.1.4.1, 9.1.1.4.2, 9.1.1.4.3 e 9.2.2 pelos motivos por ela consignados no relatório que fundamenta este Voto. 
Por derradeiro, entendo que o monitoramento dos itens ainda não considerados cumpridos deva ser mantido.
IV
O presente relatório também se destinou a consolidar o resultado de fiscalizações que trataram de problemas relacionados ao ambiente de negócios no período de 2019/2020, quais sejam:
Auditoria no Registro de Agrotóxicos (TC Processo 007.951/2019-1, Acórdão 2848/2020-TCU-Plenário-Relator André de Carvalho) ;
Auditoria no processo de aplicação de multas pela Anvisa (TC Processo 001.814/2019-2, Acórdão 732/2020-TCU-Plenário-Relator Augusto Nardes) ;
Auditoria no processo de licenciamento ambiental no Ibama (TC Processo 024.048/2018-6, Acórdão 1789/2019-TCU-Plenário-Relator Weder de Oliveira) ;
Auditoria no registro de marcas e patentes do INPI (TC Processo 015.369/2019-6, Acórdão 1199/2020-TCU-Plenário-Relator Vital do Rêgo) ;
Auditoria no processo de concessão de incentivos fiscais na Sudam e Sudene (TC Processo 030.747/2019-8, Acórdão 4056/2020-TCU-Plenário-Relator Aroldo Cedraz) ;
Auditoria na integração multimodal (TC Processo 010.173/2019-6, Acórdão 1327/2020-TCU-Plenário-Relator Vital do Rêgo) ;
Auditoria nas atividades de fiscalização e inspeção da defesa agropecuária federal (TC Processo 021.468/2018-4, Acórdão 2302/2019-TCU-Plenário-Relator Weder de Oliveira) ; e
Levantamento na função trabalho (TC Processo 022.551/2019-0, Acórdão 4573/2020-TCU-Primeira Câmara-Relator Bruno Dantas) .
Como resultado da consolidação efetuada neste acompanhamento, quatro achados transversais foram identificados:
a) Faltam transparência e controle nos atos públicos de liberação, de alto impacto econômico, administrados pelo governo federal;
b) As estruturas e processos de fiscalização regulatória dos órgãos e entidades do governo federal não estão aderentes às boas práticas internacionais, impondo ônus excessivo ao setor produtivo;
c) Diversos prazos normativos de atividades executadas pela administração federal com impacto no setor produtivo não são observados, prejudicando o planejamento privado e onerando empresas e consumidores; e
d) A governança de processos com alto impacto econômico que envolvem mais de um órgão ou entidade federais para sua execução apresenta resultados deficientes, com ônus relevantes para os agentes econômicos usuários.
Os atos públicos de liberação, conforme definido no §6, art. 1º, da Lei 13.874/19, Lei da Liberdade Econômica, são a licença, a autorização, a concessão, a inscrição, a permissão, o alvará, o cadastro, o credenciamento, entre outros, por entidade da administração pública como condição para o exercício de atividade econômica.
Os atos públicos de liberação geralmente servem para corrigir assimetrias de informações entre produtores e consumidores, atestar que um produto ou serviço atende a padrões de qualidade, sanidade e segurança suficientes, otimizar o impacto de algumas ações e empreendimentos privados sobre comunidades e o meio ambiente ou ainda para certificar a propriedade de um bem tangível ou intangível, garantindo segurança no processo de transferência ou uso da propriedade. 
Em relação aos trabalhos que cuidaram dos atos de liberação, a consolidação trouxe como achado que faltam transparência e controle nos atos públicos de liberação, de alto impacto econômico, administrados pelo governo federal, pois verificou sérios problemas de transparência e controle sobre os processos de registro. Entre as situações verificadas, a partir do exame dos processos de registro de agrotóxicos, de registro de marcas e patentes e de licenciamento ambiental, observou-se:
deficiências na gestão do processo, dificultando obtenção de informações básicas, tais como quantidade de estudos pendentes de análise, quantidade de licenças vencidas aguardando renovação, etc (licenciamento ambiental) ;
ausência de controle de prazos e de responsáveis pelas etapas processuais (licenciamento ambiental) ;
sistema de informações previsto há mais de 20 anos e que ainda não entrou em operação (registro de agrotóxicos) ;
ausência de informação sobre o andamento do registro e falta de consistência entre as informações registradas pelas três agências governamentais envolvidas (registro de agrotóxicos) ;
filas são organizadas para atender processos internos de trabalho e não com o fito de informar o público interessado (registro de agrotóxicos) ; e
não divulgação da fila de pedidos de patente de forma a verificar a posição cronológica dos registros em relação aos demais pleitos (registro de marcas e patentes) .
A auditoria concluiu que os procedimentos que envolvem os atos públicos de liberação não estão satisfatoriamente estruturados e organizados, e que os entes responsáveis demonstraram não oferecer transparência em atividade que pode gerar relevante impacto econômico no setor privado, o que gera custos desnecessários, promove a insegurança jurídica, distorce a atuação do mercado e facilita a corrupção, com impacto na produtividade e competitividade nacionais.
Outro ponto de atenção é com relação à fiscalização regulatória. De acordo com o relatório, as estruturas e processos de fiscalização regulatória dos órgãos e entidades do governo federal não estão aderentes às boas práticas internacionais, impondo ônus excessivo ao setor produtivo.
A fiscalização regulatória é aquela que decorre do poder de regulação estatal, ou, em outras palavras, o poder que instituições públicas detêm em razão de suas atribuições e prerrogativas legais e que impacta a vida dos cidadãos e as atividades de empresas e setores econômicos regulados.
A esse respeito, a fiscalização encontrou diversos problemas a partir da análise dos processos de fiscalização e inspeção da defesa agropecuária federal, do processo de aplicação de multas da Anvisa, do processo de concessão de incentivos fiscais na Sudene e Sudam, e no levantamento nos programas da função trabalho. Em apertada síntese, como exemplo das ocorrências identificadas, foi possível constatar:
deficiência no planejamento e execução das fiscalizações, com ausência de critérios objetivos e padronizados de avaliação de risco e seleção de estabelecimentos, ou de periodicidade mínima (fiscalização agropecuária) ;
ausência de transparência e publicidade de informações como fiscalizações e inspeções realizadas, métodos e critérios de análise aplicados (fiscalização agropecuária) ;
risco de captura do ente fiscalizador, ante a não rotatividade entre os servidores lotados em inspeção permanente, bem como funcionários de empresas fiscalizadas atuando como auxiliares da fiscalização (fiscalização agropecuária) ;
problemas no planejamento das fiscalizações da Anvisa, com deficiência na análise de risco prévia, sendo que 36% das multas não cobriam o custo estimado do processo administrativo (processo de aplicação de multas pela Anvisa) ; 
inexistência de manuais técnicos relacionados ao processo sancionatório, nem treinamentos sistematizados ou periódicos (processo de aplicação de multas pela Anvisa) ; 
julgamento dos recursos com falta de padronização e excesso de discricionariedade, prazos para o julgamento sistematicamente descumpridos e procedimentos processuais não padronizados (processo de aplicação de multas pela Anvisa) .
A unidade técnica então concluiu:
As deficiências no planejamento das fiscalizações, os longos prazos para exame dos autos de infração e a falta de integração entre as áreas de julgamento e fiscalização, por exemplo, prejudicam fortemente a maximização da conformidade com a regulação. A pouca transparência no exame dos autos de infração, a inobservância a prazos, baixa capacitação dos fiscais e a falta de padronização nas fiscalizações acarretam em insegurança jurídica e incerteza para os mercados regulados, a contrário sensu do que se espera de uma atuação regulatória.
Decisões monocráticas em julgamentos, ausência da rotatividade de fiscais, excesso de discricionariedade e participação de funcionários do fiscalizado em fiscalizações são achados que indicam o risco de corrupção e a inadequação dos controles primários existentes.
Por fim, a falta de avaliação de risco no processo de planejamento das fiscalizações e as incertezas decorrentes da falta de padronização fazem com que custos para mercado e governo sejam excessivos, muito superiores aos que seriam desejáveis.
Em sequência, o relatório passa a discorrer sobre o achado que dispõe que diversos prazos normativos de atividades executadas pela administração federal com impacto no setor produtivo não são observados, prejudicando o planejamento privado e onerando empresas e consumidores.
Para um ente privado prestar serviços ou desenvolver produtos, muitas vezes precisa interagir com o setor público, com impacto direto em suas atividades. Por isso, o cumprimento de prazos é componente fundamental no planejamento e na atuação do setor privado, havendo necessidade de que sejam previsíveis e confiáveis. 
A realidade, contudo, mostrou que nos processos de registro de agrotóxicos, na aplicação de multas da Anvisa, no licenciamento ambiental e no registro de patentes, há muitos problemas. Cita-se, a seguir, alguns exemplos de falhas observadas:
o prazo para registro de um agrotóxico no Brasil é de 7,5 anos, ou seja, 22 vezes o previsto em Decreto e muito distante do melhor caso internacional identificado, de 1,5 anos (registro de agrotóxicos) ;
descumprimento de prazos de respostas para pronunciamento em recursos e para decisão em processo administrativo sanitários (aplicação de multas pela Anvisa) ;
descumprimento de prazos para emissão de licença prévia para os casos verificados de empreendimentos de linhas de transmissão e rodovias (licenciamento ambiental) ;
complexidade do processo de licenciamento ambiental, com grande número de órgãos e entidades que podem vir a participar do processo sendo que, na grande maioria dos casos, os intervenientes não cumprem os prazos de manifestação (licenciamento ambiental) ;
ausência de sistema de gestão de prazos (licenciamento ambiental) ; e
prazo excessivo para concessão de patentes, que é superior a dez anos no caso do Brasil. 
A respeito do panorama observado, a unidade técnica assim se manifestou:
Os problemas de prazo tratados nessa pequena amostra sugerem a existência de quadro que se permeia por muitos outros balcões públicos federais e demonstram que são necessárias ações macro institucionais e contínuas para a mudança de algo que já é estrutural. A simples edição de leis ou normas não parece ter o poder de alterar essa realidade. Assim, mesmo com a edição das Leis 13.460/2017 e 13.874/2019, que tratam respectivamente do direito do usuário ao cumprimento de prazos e normas procedimentais; e da aprovação tácita de pedido cujo prazo fixado foi transcorrido com silêncio da autoridade competente, é preciso um esforço robusto e contínuo para que o respeito a prazos seja incorporado pela cultura da administração pública federal
Por fim, o quarto achado assevera que a governança de processos com alto impacto econômico que envolvem mais de um órgão ou entidade federais para sua execução apresenta resultados deficientes, com ônus relevantes para os agentes econômicos usuários.
Conforme narra o relatório, quando não há governança de processos intersetoriais, as iniciativas individuais podem impactar o processo comum, pois cada uma pode ocorrer de uma forma, utilizando diferentes metodologias, sistemas, referências e ferramentas, tudo isso, via de regra, facilitado por regramentos que não deixam patente as responsabilidades das partes, o que prejudica a transparência, diminui a segurança jurídica, favorece a captura e gera ônus desnecessários para usuários e órgãos gestores.
Como exemplo dessa situação, o processo de registro de agrotóxicos apresentou evidências de má governança do processo conduzido por Anvisa, Ibama e Mapa, com cada órgão mantendo uma execução, controle e divulgação separada das informações desse processo, tendo, por consequência, falta de transparência no atendimento a pleitos, redundância, falta de padronização e complexidade desnecessária.
De forma semelhante, o processo de licenciamento ambiental sofre de baixa governança e ausência de sistema que permita o acompanhamento de prazos decorridos em cada parte da análise, com a presença de redundância de informações, falta de padronização do processo, carência de manuais e de guias. A principal causa apontada foi a ausência de instância de articulação entre Ibama e demais órgãos participantes do licenciamento ambiental e baixa capacidade daquele órgão de assumir o papel de coordenação do licenciamento ambiental federal.
As operações de transporte multimodal, por sua vez, enfrentam burocracia excessiva, com exigência de diversos documentos e sistemas de utilização obrigatória pelas empresas. A unidade técnica afirma que:
A necessidade de preenchimento de dados em diversos sistemas, como Nota Fiscal Eletrônica (NFe) , Conhecimento de Transporte Eletrônico (CTe) , Mercante, Siscarga, Porto sem Papel, e ainda a necessidade de impressão em meio físico de documentos considerados eletrônicos, o seu porte junto com a mercadoria transportada e a exigência de guarda posterior desse material representam custos que encarecem as operações logísticas e tornam os agentes econômicos brasileiros menos competitivos, comprometendo o potencial destes para a obtenção de mais renda e, assim, o bem-estar próprio e de suas famílias. 
Como conclusão o relatório aponta que, para que a boa governança seja estabelecida, é preciso que haja instâncias responsáveis pela supervisão e acompanhamento do processo, com competência para decidir acerca das regras a serem observadas pelos órgãos participantes. Essa instância precisa ser dotada de autoridade e de meios para conduzir todos os participantes a um objetivo comum, sendo que os usuários devem estar no centro desse processo e as iniciativas orientadas de forma a reduzir os custos para usuários e gestores.
Por conseguinte, a partir das constatações efetuadas, a unidade técnica propõe dar ciência aos órgãos integrantes do centro de governo acerca da situação encontrada para que sejam adotadas iniciativas que visem evitar a repetição das irregularidades apontadas.
V
Partindo para as considerações finais, adoto como minhas razões de decidir as conclusões apontadas nos pareceres precedentes naquilo que não colidirem com as manifestações constantes deste voto. 
O quadro que se visualiza a partir das fiscalizações executadas e mencionadas na seção IV do presente voto corrobora o que pesquisas e indicadores já apontavam: a burocracia estatal agravada nos casos em exame pela fragilidade de processos, ausência de critérios objetivos, sistemas frágeis ou inexistentes, baixa observância de prazos e de metas, falta de transparência e de controles, acarreta ônus significativo sobre o setor produtivo, causa insegurança jurídica, distorce a atuação do mercado, facilita a corrupção e impacta a produtividade e competitividade nacionais.
Vale ressaltar que cada acórdão dirige medidas concretas e específicas às situações identificadas em cada fiscalização, sob a condução do respectivo relator.
Não obstante isso, a consolidação realizada de forma percuciente pela unidade técnica sugere que tais problemas podem ter escopo mais amplo na administração pública federal, pois foi identificado que:
Faltam transparência e controle nos atos públicos de liberação, de alto impacto econômico, administrados pelo governo federal (Achado 4.1) ;
As estruturas e processos de fiscalização regulatória dos órgãos e entidades do governo federal não estão aderentes às boas práticas internacionais, impondo ônus excessivo ao setor produtivo (Achado 4.2) ;
Diversos prazos normativos de atividades executadas pela administração federal com impacto no setor produtivo não são observados, prejudicando o planejamento privado e onerando empresas e consumidores (Achado 4.3) ; e
A governança de processos com alto impacto econômico que envolvem mais de um órgão ou entidade federais para sua execução apresenta resultados deficientes, com ônus relevantes para os agentes econômicos usuários (Achado 4.4) .
Por essa razão, a SecexDesenvolvimento em seu parecer propôs:
VI.5. 	dar ciência à Controladoria Geral da União, com fundamento no art. 9º, I, da Resolução-TCU 315/2020, que:
VI.5.1. 	foram encontradas evidências de falta de controle e transparência, em desacordo com os arts. 5º, 6º e 7º da Lei 12.527/2011, e art. 10, II, da Instrução Normativa Conjunta 1/2016, de atos públicos de liberação em diversos órgãos e entidades da administração federal, o que proporciona insegurança e eleva custos e prazos às organizações produtivas usuárias;
VI.5.2. 	foram encontradas nos procedimentos de fiscalização regulatória de diversos órgãos e entidades federais evidências da falta de adesão a boas práticas internacionais, passíveis de serem verificadas em documentos tais como Regulatory Enforcement and Inspections (OCDE) e Good Practices for Regulatory Inspections: Guidelines for Reformers (Banco Mundial) , o que resulta em insegurança jurídica e altos custos para as organizações produtivas nacionais;
VI.6.	dar ciência à Secretaria Geral da Presidência da República, ao Ministério da Economia e à Controladoria Geral da União, como órgãos que compõem o centro de governo, com fundamento no art. 9º, I, da Resolução-TCU 315/2020, que:
VI.6.1. 	foi constatada uma disseminada inobservância aos prazos legais e normativos por parte de órgãos e entidades federais, mesmo após a edição das Leis 13.460/2017 e 13.874/2019;
VI.6.2. 	foi constatada uma grande deficiência na governança de processos associados a atos públicos de liberação e similares que são executados por mais de um órgão ou entidade federais, em dissonância aos ditames estabelecidos pelo Decreto 9203/2017.
Com efeito, a partir das conclusões trazidas pelo relatório técnico, e no sentido de contribuir com os órgãos responsáveis para a indução de medidas que visem a melhora do ambiente de negócios e competitividade nacionais, passo a fundamentar proposta de encaminhamento no sentido de integrar e coordenar as ações a serem tomadas.
Em que pese tratar-se de amostra reduzida de processos e organizações com atuação que impactam o setor produtivo, os achados constituem indícios convergentes de que se trata de situação de natureza estrutural e transversal, a qual permeia a atuação de diversas organizações públicas.
Ao tratar dos atos públicos de liberação, a unidade técnica conclui no seguinte sentido: 
a questão é de natureza estrutural e precisa ser abordada de maneira transversal, com ações capazes de identificar os órgãos e entidades responsáveis por atos públicos de liberação que envolvam os maiores riscos em termos de deficiência na transparência e controles internos, bem como nos valores e impactos econômicos envolvidos nas consequentes liberações. Para tanto é necessário o envolvimento do centro de governo, o qual é responsável pelas iniciativas capazes de equalizar a atuação de toda a administração federal. O órgão identificado como mais dotado das competências e meios para tal missão seria a Controladoria Geral da União (CGU) , a qual detém a competência, conforme art. 1º, I, do Decreto 9.681/2019, para a adoção das providências necessárias à defesa do patrimônio público, ao controle interno, à auditoria pública, à correição, à prevenção e ao combate à corrupção, às atividades de ouvidoria e ao incremento da transparência e da integridade da gestão no âmbito do Poder Executivo federal
Assim, caracterizada a deficiência estrutural do governo federal na observação aos ditames dos arts. 5º, 6º e 7º da Lei 12.527/2011 no que tange à transparência e controle dos processos que envolvem atos públicos de liberação e qual parte do centro de governo deveria agir a fim de evitar que tal ocorrências continuem a se repetir, cabe dar ciência à CGU acerca da situação encontrada.
Assiste razão à unidade técnica ao reconhecer o caráter transversal dessa questão, o que também se aplica às demais questões objeto dos achados relatados. Quanto ao encaminhamento, penso ser necessária a adoção de medida diversa. Conforme consignado na primeira parte deste trabalho, o monitoramento do relatório consolidado anterior apontou divergências dos órgãos para com algumas medidas a eles destinadas, bem como suscitou manifestações variadas quanto a quem competiria, de fato, a adoção de medidas. 
Impende, portanto, evitar que a situação se repita. 
A Resolução-TCU 315/2020 estabelece em seu art. 14 oportunidade para construção participativa das deliberações de forma a oportunizar aos destinatários a apresentação de comentários sobre propostas de determinação ou recomendação. No caso em comento, para fazer frente aos quatro achados identificados nesta edição do acompanhamento, foram formuladas propostas de ciência das irregularidades a órgãos do centro de governo, como a CGU, a Secretaria Geral da Presidência da República e ao Ministério da Economia, de forma que não foi possível ouvir os órgãos jurisdicionados a respeito de medidas concretas que possam ser adotadas para evoluirmos a situação ora identificada.
Os órgãos do centro de governo possuem competências tão amplas e distintas que a mera ciência de irregularidades pode não provocar a necessária atuação estatal caso não seja acompanhada de maneira percuciente por esta Corte de Contas. 
É flagrante constatar pelo monitoramento do Acórdão anterior e pelos achados aqui relatados que, quando há atuação concorrente de várias pastas governamentais, há inúmeras dificuldades decorrentes da ausência de processos transversais bem definidos e de fragilidades na articulação interinstitucional.
Com efeito, para mitigar o risco de conflitos de entendimento sobre competências e ações a serem adotadas pelo centro de governo, penso ser necessário determinar medida que integre as ações a serem tomadas pelos órgãos gestores.
Portanto, entendo que, estamos diante de situação excepcional, consubstanciada no §3º, art. 7º, da Resolução-TCU 315/2020:
§3º Excepcionalmente, no caso de situações em que a implementação das providências imediatas necessárias para prevenir ou corrigir irregularidade, ou remover seus efeitos, não seja factível, a unidade técnica instrutiva poderá propor determinação, desde que devidamente fundamentadas as razões que justifiquem a necessidade da adoção da medida e consideradas as razões apresentadas pelo gestor, nos termos do art. 14 desta Resolução, visando:
I - elaboração de plano de ação;
II¿- elaboração ou apresentação de estudos técnicos, indicadores, métricas, desenvolvimento de ações ou programas;
III - elaboração de normas visando a aspectos de aperfeiçoamento da gestão;
IV - ¿análise de viabilidade de alternativas de gestão;
V - envidamento de esforços da unidade jurisdicionada com vistas ao aperfeiçoamento dos resultados de ações ou programas de governo, ainda que se almeje observância ou maior concretização dos princípios constitucionais que regem os atos da administração pública;
Perfilho o entendimento de que a atuação transversal requer articulação entre os órgãos de centro de governo e pactuação quanto às ações a serem executadas em respostas aos problemas identificados, com indicação das respectivas responsabilidades e prazos ajustados, nos moldes definidos pela Resolução-TCU 315/2020 para um plano de ação. 
Assim, e tendo em visto a competência outorgada à Casa Civil da Presidência da República, pelo art. 1º, inciso I, alíneas "a" e "d", do Decreto 9.979/2019, proponho determinar que, sob sua coordenação, seja elaborado plano de ação, nos termos previstos no art. 7º, §§ 3º e 4º, da Resolução-TCU 315/2020, e em articulação com a Secretaria Geral da Presidência da República, o Ministério da Economia e a Controladoria-Geral da União, órgãos integrantes do centro de governo, afim de que possam ser adotadas as providências necessárias para sanear e otimizar o panorama relatado pelo presente acompanhamento, minimizando-se os riscos de conflitos de competência, de comunicação e de articulação tão típicos em ações transversais na administração pública.
Espera-se que o prosseguimento dessa fiscalização na forma como estão sendo propostos os encaminhamentos possa seguir contribuindo para adoção de providências que visem a melhoria do ambiente de negócios, bem como para fomentar ações de desburocratização por parte dos entes responsáveis, de modo a favorecer o incremento da competitividade nacional, o crescimento econômico e o desenvolvimento social.
Por fim, cumpre destacar que a continuidade do presente acompanhamento não constitui óbice à realização consentânea de fiscalizações específicas sob essa temática que possam vir a ser propostas pelas unidades de controle externo desta Casa.
Com essas considerações, voto para que seja adotada a minuta de acórdão que ora trago à apreciação deste colegiado.
TCU, Sala das Sessões Ministro Luciano Brandão Alves de Souza, em 30 de junho de 2021.
Ministro VITAL DO RÊGO 
Relator